---
title: "Modelización ARIMA para la Proyección de Inflación en Bolivia"
subtitle: "Metodología de Box-Jenkins"
author: "Análisis Econométrico"
date: "`r format(Sys.Date(), '%d de %B de %Y')`"
output:
  html_document:
    toc: true
    toc_depth: 3
    toc_float:
      collapsed: false
    theme: flatly
    highlight: tango
    code_folding: show
    number_sections: true
    df_print: kable
---

```{r setup, include=FALSE}
knitr::opts_chunk$set(
  echo       = TRUE,
  message    = FALSE,
  warning    = FALSE,
  fig.width  = 10,
  fig.height = 6,
  fig.align  = "center",
  comment    = "#>"
)

required <- c("readxl","dplyr","lubridate","ggplot2","forecast",
               "tseries","urca","lmtest","kableExtra","scales","gridExtra")
new_pkg  <- required[!(required %in% installed.packages()[,"Package"])]
if (length(new_pkg)) install.packages(new_pkg, repos = "https://cloud.r-project.org")

library(readxl)
library(dplyr)
library(lubridate)
library(ggplot2)
library(forecast)
library(tseries)
library(urca)
library(lmtest)
library(kableExtra)
library(scales)

tema <- theme_minimal(base_size = 13) +
  theme(
    plot.title    = element_text(face = "bold", hjust = 0.5),
    plot.subtitle = element_text(hjust = 0.5, color = "grey40"),
    panel.grid.minor = element_blank()
  )
theme_set(tema)
```

# Introducción

El presente documento aplica la **metodología de Box-Jenkins** para la identificación, estimación y diagnóstico de modelos ARIMA orientados a la proyección de la **inflación mensual** en Bolivia, medida a través de la variación porcentual mensual del Índice de Precios al Consumidor (IPC) con base 2017.

La metodología de Box-Jenkins comprende cuatro etapas:

1. **Análisis preliminar**: inspección visual de la serie y verificación de estacionariedad.
2. **Identificación**: determinación del orden $(p, d, q)$ mediante las funciones de autocorrelación (ACF), autocorrelación parcial (PACF) y pruebas de raíz unitaria.
3. **Estimación**: ajuste de los modelos candidatos por máxima verosimilitud.
4. **Diagnóstico**: verificación de que los residuos del modelo sean ruido blanco, que las raíces inversas se ubiquen dentro del círculo unitario, y selección del modelo ganador.

---

# Carga y Transformación de Datos

## Lectura del IPC

```{r carga-ipc}
meses_map <- c("Enero"=1,"Febrero"=2,"Marzo"=3,"Abril"=4,"Mayo"=5,
               "Junio"=6,"Julio"=7,"Agosto"=8,"Septiembre"=9,
               "Octubre"=10,"Noviembre"=11,"Diciembre"=12)

ipc_raw <- read_excel("Inputs/BD Bruta.xlsx", sheet = "IPC")

ipc <- ipc_raw %>%
  mutate(Valor_num = suppressWarnings(as.numeric(Valor))) %>%
  filter(!is.na(Valor_num)) %>%
  mutate(
    mes_num = meses_map[Mes],
    fecha   = as.Date(paste(Año, mes_num, "01", sep = "-")),
    IPC     = Valor_num
  ) %>%
  arrange(fecha) %>%
  select(fecha, Año, Mes, mes_num, IPC)

cat("Período disponible:", format(min(ipc$fecha), "%B %Y"), "—",
    format(max(ipc$fecha), "%B %Y"), "\n")
cat("Observaciones:", nrow(ipc), "\n")
```

## Construcción de Variables de Inflación

Se construyen dos medidas de inflación a partir del IPC:

- **Variación mensual** $\pi_t^m = \left(\frac{IPC_t}{IPC_{t-1}} - 1\right) \times 100$
- **Variación interanual** $\pi_t^a = \left(\frac{IPC_t}{IPC_{t-12}} - 1\right) \times 100$

```{r inflacion}
ipc <- ipc %>%
  mutate(
    inf_mensual    = (IPC / lag(IPC)     - 1) * 100,
    inf_interanual = (IPC / lag(IPC, 12) - 1) * 100
  )
```

## Lectura y Mensualización del Tipo de Cambio

```{r carga-tc}
tc_raw <- read_excel("Inputs/BD Bruta.xlsx", sheet = "TC")
names(tc_raw) <- trimws(names(tc_raw))

tc_mensual <- tc_raw %>%
  mutate(
    fecha_date = as.Date(fecha),
    año_tc     = year(fecha_date),
    mes_tc     = month(fecha_date)
  ) %>%
  group_by(año_tc, mes_tc) %>%
  summarise(
    TC_preferencial = mean(`TC PREFERENCIAL`, na.rm = TRUE),
    TC_digital      = mean(`TC-DIGITAL`,      na.rm = TRUE),
    TC_oficial      = first(`TC-OFICIAL`),
    TC_referencial  = mean(`TC-REFERENCIAL`,   na.rm = TRUE),
    .groups = "drop"
  ) %>%
  mutate(fecha = as.Date(paste(año_tc, mes_tc, "01", sep = "-")))
```

## Base de Datos Mensual Consolidada (desde 2022)

```{r bd-mensual}
bd_mensual <- ipc %>%
  filter(year(fecha) >= 2022) %>%
  left_join(tc_mensual %>% select(fecha, starts_with("TC_")),
            by = "fecha")

kable(bd_mensual, digits = 4, caption = "Base de datos mensual consolidada") %>%
  kable_styling(bootstrap_options = c("striped","hover","condensed"),
                full_width = FALSE, font_size = 11) %>%
  scroll_box(height = "400px")
```

---

# Análisis Preliminar

## Definición de la Serie de Análisis

La variable a modelar es la **variación porcentual mensual del IPC** ($\pi_t^m$), dado que el IPC en nivel contiene una tendencia estocástica que lo hace no estacionario. La transformación a tasas de variación es el procedimiento estándar en la literatura de modelación de inflación.

```{r serie-analisis}
ipc_analisis <- ipc %>%
  filter(year(fecha) >= 2022, !is.na(inf_mensual))

inf_ts <- ts(ipc_analisis$inf_mensual,
             start = c(year(min(ipc_analisis$fecha)),
                        month(min(ipc_analisis$fecha))),
             frequency = 12)

cat("Serie de análisis: inflación mensual\n")
cat("Período:", format(min(ipc_analisis$fecha), "%B %Y"), "—",
    format(max(ipc_analisis$fecha), "%B %Y"), "\n")
cat("Observaciones:", length(inf_ts), "\n")
```

## Evolución del IPC (nivel)

```{r plot-ipc}
ipc %>%
  filter(year(fecha) >= 2022) %>%
  ggplot(aes(x = fecha, y = IPC)) +
  geom_line(color = "#2c3e50", linewidth = 0.8) +
  geom_point(color = "#2c3e50", size = 1.2) +
  labs(title = "Índice de Precios al Consumidor — Bolivia",
       subtitle = "Base 2017 = 100",
       x = NULL, y = "IPC") +
  scale_x_date(date_breaks = "6 months", date_labels = "%b %Y") +
  theme(axis.text.x = element_text(angle = 45, hjust = 1))
```

El IPC muestra una **tendencia creciente sostenida**, confirmando la no estacionariedad en nivel.

## Inflación Mensual (variable a modelar)

```{r plot-inf-mensual}
ipc_analisis %>%
  ggplot(aes(x = fecha, y = inf_mensual)) +
  geom_line(color = "#2980b9", linewidth = 0.7) +
  geom_point(color = "#2980b9", size = 1.2) +
  geom_hline(yintercept = mean(ipc_analisis$inf_mensual),
             linetype = "dashed", color = "#e74c3c") +
  annotate("text", x = min(ipc_analisis$fecha) + 60,
           y = mean(ipc_analisis$inf_mensual) + 0.1,
           label = paste0("Media = ", round(mean(ipc_analisis$inf_mensual), 3), "%"),
           color = "#e74c3c", size = 3.5) +
  labs(title = "Inflación Mensual — Bolivia",
       subtitle = "Variación porcentual mensual del IPC",
       x = NULL, y = "Variación mensual (%)") +
  scale_x_date(date_breaks = "6 months", date_labels = "%b %Y") +
  theme(axis.text.x = element_text(angle = 45, hjust = 1))
```

## Inflación Interanual

```{r plot-inf-interanual}
ipc %>%
  filter(year(fecha) >= 2022, !is.na(inf_interanual)) %>%
  ggplot(aes(x = fecha, y = inf_interanual)) +
  geom_line(color = "#27ae60", linewidth = 0.7) +
  geom_point(color = "#27ae60", size = 1.2) +
  labs(title = "Inflación Interanual — Bolivia",
       subtitle = "Variación porcentual a 12 meses del IPC",
       x = NULL, y = "Inflación interanual (%)") +
  scale_x_date(date_breaks = "6 months", date_labels = "%b %Y") +
  theme(axis.text.x = element_text(angle = 45, hjust = 1))
```

## Estadísticas Descriptivas

```{r descriptivas}
n_obs     <- length(inf_ts)
x_cent    <- as.numeric(inf_ts) - mean(inf_ts)
asimetria <- round(sum(x_cent^3) / n_obs / (sd(inf_ts)^3), 4)
curtosis  <- round(sum(x_cent^4) / n_obs / (sd(inf_ts)^4), 4)

stats <- data.frame(
  Estadistico = c("Media", "Mediana", "Desv. Estandar", "Minimo", "Maximo",
                   "Asimetria", "Curtosis", "Observaciones"),
  Valor = c(
    round(mean(inf_ts), 4),
    round(median(inf_ts), 4),
    round(sd(inf_ts), 4),
    round(min(inf_ts), 4),
    round(max(inf_ts), 4),
    asimetria,
    curtosis,
    n_obs
  )
)

kable(stats, col.names = c("Estadístico", "Valor"),
      caption = "Estadísticas descriptivas — Inflación mensual (%)") %>%
  kable_styling(bootstrap_options = c("striped","hover"), full_width = FALSE)
```

```{r histograma}
data.frame(inf = as.numeric(inf_ts)) %>%
  ggplot(aes(x = inf)) +
  geom_histogram(aes(y = after_stat(density)), bins = 15,
                 fill = "#3498db", alpha = 0.6, color = "white") +
  geom_density(color = "#e74c3c", linewidth = 1) +
  geom_vline(xintercept = mean(inf_ts), linetype = "dashed", color = "#2c3e50") +
  labs(title = "Distribución de la Inflación Mensual",
       x = "Variación mensual (%)", y = "Densidad")
```

---

# Verificación de Estacionariedad (Raíz Unitaria)

La estacionariedad es un requisito fundamental para la aplicación de modelos ARIMA. Se aplican tres pruebas complementarias:

| Prueba | Hipótesis nula | Criterio |
|--------|----------------|----------|
| ADF    | Existe raíz unitaria (no estacionaria) | Rechazar $H_0$ para confirmar estacionariedad |
| Phillips-Perron | Existe raíz unitaria | Rechazar $H_0$ para confirmar estacionariedad |
| KPSS   | La serie es estacionaria | No rechazar $H_0$ para confirmar estacionariedad |

## Prueba de Dickey-Fuller Aumentado (ADF)

```{r adf-nivel}
cat("========================================\n")
cat("ADF sobre IPC en nivel\n")
cat("========================================\n")
ipc_nivel_ts <- ts(ipc$IPC[ipc$Año >= 2022], start = c(2022,1), frequency = 12)
adf_nivel <- adf.test(ipc_nivel_ts)
cat("Estadístico:", round(adf_nivel$statistic, 4), "\n")
cat("p-valor:", round(adf_nivel$p.value, 4), "\n")
cat("Conclusión:", ifelse(adf_nivel$p.value < 0.05,
    "Se rechaza H0 → Serie estacionaria",
    "No se rechaza H0 → Serie NO estacionaria"), "\n\n")

cat("========================================\n")
cat("ADF sobre inflación mensual\n")
cat("========================================\n")
adf_inf <- adf.test(inf_ts)
cat("Estadístico:", round(adf_inf$statistic, 4), "\n")
cat("p-valor:", round(adf_inf$p.value, 4), "\n")
cat("Conclusión:", ifelse(adf_inf$p.value < 0.05,
    "Se rechaza H0 → Serie estacionaria",
    "No se rechaza H0 → Serie NO estacionaria"), "\n")
```

## Prueba de Phillips-Perron (PP)

```{r pp-test}
cat("========================================\n")
cat("PP sobre IPC en nivel\n")
cat("========================================\n")
pp_nivel <- pp.test(ipc_nivel_ts)
cat("Estadístico:", round(pp_nivel$statistic, 4), "\n")
cat("p-valor:", round(pp_nivel$p.value, 4), "\n")
cat("Conclusión:", ifelse(pp_nivel$p.value < 0.05,
    "Se rechaza H0 → Serie estacionaria",
    "No se rechaza H0 → Serie NO estacionaria"), "\n\n")

cat("========================================\n")
cat("PP sobre inflación mensual\n")
cat("========================================\n")
pp_inf <- pp.test(inf_ts)
cat("Estadístico:", round(pp_inf$statistic, 4), "\n")
cat("p-valor:", round(pp_inf$p.value, 4), "\n")
cat("Conclusión:", ifelse(pp_inf$p.value < 0.05,
    "Se rechaza H0 → Serie estacionaria",
    "No se rechaza H0 → Serie NO estacionaria"), "\n")
```

## Prueba KPSS

```{r kpss-test}
cat("========================================\n")
cat("KPSS sobre IPC en nivel\n")
cat("========================================\n")
kpss_nivel <- kpss.test(ipc_nivel_ts, null = "Level")
cat("Estadístico:", round(kpss_nivel$statistic, 4), "\n")
cat("p-valor:", round(kpss_nivel$p.value, 4), "\n")
cat("Conclusión:", ifelse(kpss_nivel$p.value < 0.05,
    "Se rechaza H0 → Serie NO estacionaria",
    "No se rechaza H0 → Serie estacionaria"), "\n\n")

cat("========================================\n")
cat("KPSS sobre inflación mensual\n")
cat("========================================\n")
kpss_inf <- kpss.test(inf_ts, null = "Level")
cat("Estadístico:", round(kpss_inf$statistic, 4), "\n")
cat("p-valor:", round(kpss_inf$p.value, 4), "\n")
cat("Conclusión:", ifelse(kpss_inf$p.value < 0.05,
    "Se rechaza H0 → Serie NO estacionaria",
    "No se rechaza H0 → Serie estacionaria"), "\n")
```

## Prueba ADF ampliada (paquete urca)

Se utiliza el paquete `urca` para una prueba ADF con selección automática de rezagos, incluyendo constante y tendencia:

```{r urca-adf}
ur_nivel <- ur.df(ipc_nivel_ts, type = "trend", selectlags = "AIC")
cat("ADF (urca) — IPC en nivel:\n")
summary(ur_nivel)

ur_inf <- ur.df(inf_ts, type = "drift", selectlags = "AIC")
cat("\nADF (urca) — Inflación mensual:\n")
summary(ur_inf)
```

## Resumen de Pruebas y Determinación de $d$

```{r resumen-raiz}
resumen_ur <- data.frame(
  Serie = rep(c("IPC (nivel)", "Inflación mensual"), each = 3),
  Prueba = rep(c("ADF", "PP", "KPSS"), 2),
  Estadístico = c(
    round(adf_nivel$statistic, 4), round(pp_nivel$statistic, 4),
    round(kpss_nivel$statistic, 4),
    round(adf_inf$statistic, 4), round(pp_inf$statistic, 4),
    round(kpss_inf$statistic, 4)
  ),
  `p-valor` = c(
    round(adf_nivel$p.value, 4), round(pp_nivel$p.value, 4),
    round(kpss_nivel$p.value, 4),
    round(adf_inf$p.value, 4), round(pp_inf$p.value, 4),
    round(kpss_inf$p.value, 4)
  ),
  Conclusión = c(
    ifelse(adf_nivel$p.value < 0.05, "Estacionaria", "No estacionaria"),
    ifelse(pp_nivel$p.value  < 0.05, "Estacionaria", "No estacionaria"),
    ifelse(kpss_nivel$p.value < 0.05, "No estacionaria", "Estacionaria"),
    ifelse(adf_inf$p.value < 0.05, "Estacionaria", "No estacionaria"),
    ifelse(pp_inf$p.value  < 0.05, "Estacionaria", "No estacionaria"),
    ifelse(kpss_inf$p.value < 0.05, "No estacionaria", "Estacionaria")
  )
)

kable(resumen_ur, caption = "Resumen de pruebas de raíz unitaria") %>%
  kable_styling(bootstrap_options = c("striped","hover"), full_width = FALSE) %>%
  pack_rows("IPC en nivel", 1, 3) %>%
  pack_rows("Inflación mensual", 4, 6)
```

```{r determinar-d}
d_recomendado <- ndiffs(inf_ts, test = "adf")
cat("Orden de diferenciación recomendado (ndiffs con ADF):", d_recomendado, "\n")

D_recomendado <- nsdiffs(inf_ts, test = "ocsb")
cat("Diferenciación estacional recomendada (nsdiffs):", D_recomendado, "\n")
```

```{r diferenciacion, eval=(ndiffs(inf_ts, test="adf") > 0)}
cat("La serie requiere diferenciación. Se procede a diferenciar:\n")
inf_diff <- diff(inf_ts, differences = d_recomendado)

par(mfrow = c(1,2))
plot(inf_ts, main = "Serie original", ylab = "Inflación mensual (%)")
plot(inf_diff, main = paste0("Serie diferenciada (d=", d_recomendado, ")"),
     ylab = "Inflación diferenciada")
par(mfrow = c(1,1))

adf_diff <- adf.test(inf_diff)
cat("ADF sobre serie diferenciada — p-valor:", round(adf_diff$p.value, 4), "\n")
```

---

# Identificación del Modelo $(p, d, q)$

## Función de Autocorrelación (ACF)

La ACF permite identificar el orden del componente MA($q$): un decaimiento abrupto (truncamiento) en el rezago $q$ sugiere un MA($q$).

```{r acf}
acf_vals <- Acf(inf_ts, lag.max = 24, plot = FALSE)

autoplot(acf_vals) +
  labs(title = "Función de Autocorrelación (ACF) — Inflación Mensual") +
  theme(plot.title = element_text(face = "bold", hjust = 0.5))
```

## Función de Autocorrelación Parcial (PACF)

La PACF permite identificar el orden del componente AR($p$): un truncamiento en el rezago $p$ sugiere un AR($p$).

```{r pacf}
pacf_vals <- Pacf(inf_ts, lag.max = 24, plot = FALSE)

autoplot(pacf_vals) +
  labs(title = "Función de Autocorrelación Parcial (PACF) — Inflación Mensual") +
  theme(plot.title = element_text(face = "bold", hjust = 0.5))
```

## Criterios de Identificación

```{r criterios-identificacion}
acf_sig  <- which(abs(acf_vals$acf[-1]) > qnorm(0.975) / sqrt(length(inf_ts)))
pacf_sig <- which(abs(pacf_vals$acf)     > qnorm(0.975) / sqrt(length(inf_ts)))

cat("Rezagos significativos en ACF:",
    if(length(acf_sig) > 0) paste(acf_sig, collapse = ", ") else "Ninguno", "\n")
cat("Rezagos significativos en PACF:",
    if(length(pacf_sig) > 0) paste(pacf_sig, collapse = ", ") else "Ninguno", "\n\n")

cat("Guía de identificación:\n")
cat("——————————————————————————————————————————\n")
cat("| Patrón       | ACF              | PACF             |\n")
cat("| AR(p)        | Decae gradual    | Trunca en p      |\n")
cat("| MA(q)        | Trunca en q      | Decae gradual    |\n")
cat("| ARMA(p,q)    | Decae gradual    | Decae gradual    |\n")
cat("——————————————————————————————————————————\n")
```

## Modelos Candidatos

Con base en el análisis de ACF, PACF y las pruebas de raíz unitaria, se propone un conjunto de modelos candidatos ARIMA$(p, d, q)$ para evaluación sistemática:

```{r modelos-candidatos}
d_val <- ndiffs(inf_ts, test = "adf")

ordenes <- list(
  c(1,0,0), c(2,0,0), c(3,0,0), c(4,0,0),
  c(0,0,1), c(0,0,2), c(0,0,3),
  c(1,0,1), c(2,0,1), c(1,0,2), c(2,0,2),
  c(3,0,1), c(1,0,3)
)

if (d_val >= 1) {
  ordenes <- c(ordenes, list(
    c(0,1,1), c(1,1,0), c(1,1,1), c(2,1,0),
    c(2,1,1), c(0,1,2), c(1,1,2)
  ))
}

cat("Total de modelos candidatos:", length(ordenes), "\n")
cat("Modelos propuestos:\n")
for (i in seq_along(ordenes)) {
  o <- ordenes[[i]]
  cat(sprintf("  %2d. ARIMA(%d,%d,%d)\n", i, o[1], o[2], o[3]))
}
```

---

# Estimación de Modelos

## Estimación por Máxima Verosimilitud

Se estima cada modelo candidato mediante **máxima verosimilitud** (ML). Los modelos que no convergen se descartan automáticamente.

```{r estimacion}
ajustar_arima <- function(serie, orden) {
  tryCatch({
    modelo <- Arima(serie, order = orden, method = "ML")
    list(
      modelo    = modelo,
      orden     = orden,
      aic       = AIC(modelo),
      bic       = BIC(modelo),
      aicc      = modelo$aicc,
      loglik    = as.numeric(logLik(modelo)),
      npar      = length(coef(modelo)) + 1,
      converged = TRUE
    )
  }, error = function(e) {
    list(
      modelo    = NULL,
      orden     = orden,
      aic       = NA, bic = NA, aicc = NA,
      loglik    = NA, npar = NA,
      converged = FALSE
    )
  })
}

resultados <- lapply(ordenes, function(o) ajustar_arima(inf_ts, o))

tabla_modelos <- do.call(rbind, lapply(resultados, function(r) {
  data.frame(
    Modelo    = sprintf("ARIMA(%d,%d,%d)", r$orden[1], r$orden[2], r$orden[3]),
    p = r$orden[1], d = r$orden[2], q = r$orden[3],
    AIC       = r$aic,
    BIC       = r$bic,
    AICc      = r$aicc,
    LogLik    = r$loglik,
    Parámetros = r$npar,
    Convergió = r$converged
  )
}))

tabla_convergidos <- tabla_modelos %>%
  filter(Convergió == TRUE) %>%
  arrange(AIC)
```

## Tabla Comparativa de Criterios de Información

```{r tabla-comparativa}
tabla_display <- tabla_convergidos %>%
  select(Modelo, AIC, BIC, AICc, LogLik, Parámetros) %>%
  mutate(across(c(AIC, BIC, AICc, LogLik), ~round(., 2)))

kable(tabla_display,
      caption = "Comparación de modelos ARIMA — Criterios de información",
      row.names = FALSE) %>%
  kable_styling(bootstrap_options = c("striped","hover","condensed"),
                full_width = FALSE) %>%
  row_spec(1, bold = TRUE, color = "white", background = "#27ae60")
```

El modelo con menor AIC se resalta en verde.

## Selección Automática (auto.arima)

Como benchmark, se utiliza `auto.arima()` que implementa un algoritmo de búsqueda paso a paso con penalización por criterios de información:

```{r auto-arima}
auto_fit <- auto.arima(inf_ts, seasonal = TRUE, stepwise = FALSE,
                       approximation = FALSE, trace = FALSE)
cat("Modelo seleccionado por auto.arima:\n")
summary(auto_fit)
```

```{r agregar-auto}
auto_orden <- arimaorder(auto_fit)
cat(sprintf("\nauto.arima seleccionó: ARIMA(%d,%d,%d)\n",
            auto_orden[1], auto_orden[2], auto_orden[3]))
cat("AIC:", round(AIC(auto_fit), 2), "\n")
cat("BIC:", round(BIC(auto_fit), 2), "\n")
```

---

# Diagnóstico del Modelo Ganador

## Selección del Modelo Ganador

Se selecciona el modelo con menor AIC entre los que convergen. Posteriormente se verifica que cumpla los criterios de diagnóstico.

```{r seleccion-ganador}
idx_ganador <- which.min(sapply(resultados, function(r) {
  if(r$converged) r$aic else Inf
}))
ganador <- resultados[[idx_ganador]]
modelo_ganador <- ganador$modelo

cat(sprintf("Modelo ganador: ARIMA(%d,%d,%d)\n",
            ganador$orden[1], ganador$orden[2], ganador$orden[3]))
cat("AIC:", round(ganador$aic, 2), "\n")
cat("BIC:", round(ganador$bic, 2), "\n")
cat("Log-verosimilitud:", round(ganador$loglik, 2), "\n")
```

## Significancia de los Coeficientes

```{r coeficientes}
coefs   <- coef(modelo_ganador)
se_vals <- sqrt(diag(vcov(modelo_ganador)))
z_vals  <- coefs / se_vals
p_vals  <- 2 * (1 - pnorm(abs(z_vals)))

tabla_coefs <- data.frame(
  Coeficiente  = names(coefs),
  Estimación   = round(coefs, 6),
  `Error Std.` = round(se_vals, 6),
  `Estadístico z` = round(z_vals, 4),
  `p-valor`    = round(p_vals, 4),
  Significativo = ifelse(p_vals < 0.01, "***",
                  ifelse(p_vals < 0.05, "**",
                  ifelse(p_vals < 0.10, "*", "")))
)

kable(tabla_coefs, caption = "Coeficientes del modelo ganador",
      row.names = FALSE) %>%
  kable_styling(bootstrap_options = c("striped","hover"), full_width = FALSE)

cat("\nNiveles de significancia: *** p<0.01, ** p<0.05, * p<0.10\n")
```

## Análisis de Residuos

```{r residuos-plot}
residuos <- residuals(modelo_ganador)

par(mfrow = c(2,2))

plot(residuos, main = "Residuos del modelo", ylab = "Residuos", col = "#2c3e50")
abline(h = 0, col = "red", lty = 2)

hist(residuos, breaks = 15, probability = TRUE, main = "Histograma de residuos",
     col = "#3498db80", border = "white", xlab = "Residuos")
curve(dnorm(x, mean = mean(residuos), sd = sd(residuos)),
      add = TRUE, col = "#e74c3c", lwd = 2)

Acf(residuos, main = "ACF de Residuos", lag.max = 20)
Pacf(residuos, main = "PACF de Residuos", lag.max = 20)

par(mfrow = c(1,1))
```

```{r qq-plot}
qqnorm(residuos, main = "Q-Q Plot de Residuos", col = "#2c3e50", pch = 16)
qqline(residuos, col = "#e74c3c", lwd = 2)
```

## Prueba de Ljung-Box (ruido blanco en residuos)

La prueba de Ljung-Box evalúa si los residuos son ruido blanco (autocorrelaciones conjuntamente iguales a cero).

$H_0$: Los residuos son ruido blanco (no hay autocorrelación)
$H_1$: Existe autocorrelación en los residuos

```{r ljung-box}
rezagos_lb <- c(6, 12, 18, 24)
lb_resultados <- lapply(rezagos_lb, function(h) {
  n_params <- length(coef(modelo_ganador))
  df_val <- max(h - n_params, 1)
  test <- Box.test(residuos, lag = h, type = "Ljung-Box", fitdf = n_params)
  data.frame(
    Rezagos     = h,
    Estadístico = round(test$statistic, 4),
    `g.l.`      = df_val,
    `p-valor`   = round(test$p.value, 4),
    Conclusión  = ifelse(test$p.value > 0.05,
                         "No se rechaza H0 (ruido blanco)",
                         "Se rechaza H0 (autocorrelación)")
  )
})

tabla_lb <- do.call(rbind, lb_resultados)

kable(tabla_lb, caption = "Prueba de Ljung-Box sobre residuos",
      row.names = FALSE) %>%
  kable_styling(bootstrap_options = c("striped","hover"), full_width = FALSE)
```

## Prueba de Normalidad (Jarque-Bera)

$H_0$: Los residuos siguen una distribución normal
$H_1$: Los residuos no siguen una distribución normal

```{r jarque-bera}
jb <- jarque.bera.test(residuos)
cat("Prueba de Jarque-Bera:\n")
cat("Estadístico:", round(jb$statistic, 4), "\n")
cat("p-valor:", round(jb$p.value, 4), "\n")
cat("Conclusión:", ifelse(jb$p.value > 0.05,
    "No se rechaza H0 → Residuos normales",
    "Se rechaza H0 → Residuos no normales"), "\n")

sw <- shapiro.test(residuos)
cat("\nPrueba de Shapiro-Wilk:\n")
cat("Estadístico:", round(sw$statistic, 4), "\n")
cat("p-valor:", round(sw$p.value, 4), "\n")
cat("Conclusión:", ifelse(sw$p.value > 0.05,
    "No se rechaza H0 → Residuos normales",
    "Se rechaza H0 → Residuos no normales"), "\n")
```

## Raíces Inversas de los Polinomios AR y MA

Para que el modelo sea estacionario e invertible, todas las raíces inversas del polinomio AR (y MA) deben encontrarse **dentro del círculo unitario** (módulo < 1).

```{r raices-inversas}
par(mfrow = c(1,1))

# Extraer raíces AR y MA
ar_coefs <- modelo_ganador$model$phi
ma_coefs <- modelo_ganador$model$theta

tiene_ar <- length(ar_coefs) > 0 && any(ar_coefs != 0)
tiene_ma <- length(ma_coefs) > 0 && any(ma_coefs != 0)

if (tiene_ar || tiene_ma) {
  theta_circle <- seq(0, 2*pi, length.out = 200)

  n_plots <- tiene_ar + tiene_ma
  if (n_plots == 2) par(mfrow = c(1,2))

  if (tiene_ar) {
    ar_roots <- polyroot(c(1, -ar_coefs))
    ar_inv   <- 1 / ar_roots

    plot(Re(ar_inv), Im(ar_inv), xlim = c(-1.5, 1.5), ylim = c(-1.5, 1.5),
         pch = 19, col = "#e74c3c", cex = 2, asp = 1,
         main = "Raíces Inversas AR", xlab = "Real", ylab = "Imaginario")
    lines(cos(theta_circle), sin(theta_circle), col = "grey50", lwd = 2)
    abline(h = 0, v = 0, lty = 3, col = "grey70")

    cat("Raíces inversas AR (módulo):\n")
    print(round(Mod(ar_inv), 4))
    cat("Todas dentro del círculo unitario:",
        all(Mod(ar_inv) < 1), "\n\n")
  }

  if (tiene_ma) {
    ma_roots <- polyroot(c(1, ma_coefs))
    ma_inv   <- 1 / ma_roots

    plot(Re(ma_inv), Im(ma_inv), xlim = c(-1.5, 1.5), ylim = c(-1.5, 1.5),
         pch = 19, col = "#2980b9", cex = 2, asp = 1,
         main = "Raíces Inversas MA", xlab = "Real", ylab = "Imaginario")
    lines(cos(theta_circle), sin(theta_circle), col = "grey50", lwd = 2)
    abline(h = 0, v = 0, lty = 3, col = "grey70")

    cat("Raíces inversas MA (módulo):\n")
    print(round(Mod(ma_inv), 4))
    cat("Todas dentro del círculo unitario:",
        all(Mod(ma_inv) < 1), "\n")
  }

  par(mfrow = c(1,1))
} else {
  cat("El modelo no tiene componentes AR ni MA con coeficientes distintos de cero.\n")
}
```

## Resumen del Diagnóstico

```{r resumen-diagnostico}
lb_pvals_diag <- sapply(rezagos_lb, function(h) {
  n_params <- length(coef(modelo_ganador))
  Box.test(residuos, lag = h, type = "Ljung-Box", fitdf = n_params)$p.value
})
lb_check <- all(lb_pvals_diag > 0.05)

jb_check <- jb$p.value > 0.05

raices_check <- TRUE
if (tiene_ar) raices_check <- raices_check && all(Mod(1/polyroot(c(1, -ar_coefs))) < 1)
if (tiene_ma) raices_check <- raices_check && all(Mod(1/polyroot(c(1,  ma_coefs))) < 1)

res_vals <- c(
  ifelse(lb_check, "PASA", "NO PASA"),
  ifelse(jb_check, "PASA", "NO PASA"),
  ifelse(raices_check, "PASA", "NO PASA")
)

resumen_diag <- data.frame(
  Criterio = c("Ljung-Box (ruido blanco)",
               "Normalidad (Jarque-Bera)",
               "Raices inversas dentro del circulo unitario"),
  Resultado = res_vals,
  Detalle = c(
    paste("p-val:", paste(round(lb_pvals_diag, 3), collapse = " / ")),
    paste("p-val:", round(jb$p.value, 4)),
    ifelse(raices_check, "Todos |raiz| < 1", "Alguna raiz fuera")
  )
)

kable(resumen_diag,
      col.names = c("Criterio", "Resultado", "Detalle"),
      caption = "Resumen de diagnóstico del modelo ganador",
      row.names = FALSE) %>%
  kable_styling(bootstrap_options = c("striped","hover"), full_width = FALSE) %>%
  column_spec(2, bold = TRUE,
              color = ifelse(res_vals == "PASA", "#27ae60", "#e74c3c"))
```

## Diagnóstico completo con `checkresiduals`

```{r checkresiduals, fig.height=8}
checkresiduals(modelo_ganador)
```

---

# Comparación Final de Modelos

Se evalúan todos los modelos que convergieron, verificando cuáles pasan el diagnóstico completo:

```{r comparacion-final}
evaluar_modelo <- function(resultado) {
  if (!resultado$converged) return(NULL)

  mod <- resultado$modelo
  res <- residuals(mod)
  ord <- resultado$orden
  n_params <- length(coef(mod))

  lb_pvals <- sapply(c(6, 12, 18), function(h) {
    tryCatch(
      Box.test(res, lag = h, type = "Ljung-Box", fitdf = n_params)$p.value,
      error = function(e) NA
    )
  })
  lb_ok <- all(lb_pvals > 0.05, na.rm = TRUE)

  jb_pval <- tryCatch(jarque.bera.test(res)$p.value, error = function(e) NA)

  ar_c <- mod$model$phi
  ma_c <- mod$model$theta
  raices_ok <- TRUE
  if (length(ar_c) > 0 && any(ar_c != 0)) {
    raices_ok <- raices_ok && all(Mod(1/polyroot(c(1, -ar_c))) < 1)
  }
  if (length(ma_c) > 0 && any(ma_c != 0)) {
    raices_ok <- raices_ok && all(Mod(1/polyroot(c(1, ma_c))) < 1)
  }

  data.frame(
    Modelo      = sprintf("ARIMA(%d,%d,%d)", ord[1], ord[2], ord[3]),
    AIC         = round(resultado$aic, 2),
    BIC         = round(resultado$bic, 2),
    LB_ok       = ifelse(lb_ok, "Si", "No"),
    JB_pval     = round(jb_pval, 3),
    Raices_ok   = ifelse(raices_ok, "Si", "No"),
    Diagnostico = ifelse(lb_ok & raices_ok, "APROBADO", "NO APROBADO"),
    stringsAsFactors = FALSE
  )
}

eval_todos <- do.call(rbind, lapply(resultados, evaluar_modelo))
eval_todos <- eval_todos[order(eval_todos$AIC), ]

kable(eval_todos,
      col.names = c("Modelo","AIC","BIC","LB (p>0.05)","JB (p-val)",
                     "Raíces OK","Diagnóstico"),
      caption = "Evaluación completa de modelos candidatos",
      row.names = FALSE) %>%
  kable_styling(bootstrap_options = c("striped","hover","condensed"),
                full_width = FALSE, font_size = 11) %>%
  row_spec(which(eval_todos$Diagnostico == "APROBADO"),
           background = "#d5f5e3") %>%
  scroll_box(height = "400px")
```

```{r modelo-definitivo}
aprobados <- eval_todos %>% filter(Diagnostico == "APROBADO")

if (nrow(aprobados) > 0) {
  mejor <- aprobados[1, ]
  cat(sprintf("MODELO GANADOR: %s\n", mejor$Modelo))
  cat(sprintf("AIC: %s | BIC: %s\n", mejor$AIC, mejor$BIC))
  cat("El modelo pasa todas las pruebas de diagnóstico.\n")
} else {
  cat("Ningún modelo pasó todas las pruebas. Se selecciona el de menor AIC:\n")
  mejor <- eval_todos[1, ]
  cat(sprintf("Mejor modelo disponible: %s (AIC: %s)\n", mejor$Modelo, mejor$AIC))
}
```

---

# Pronóstico

## Proyección de Inflación Mensual

Se generan pronósticos para los próximos 7 meses (junio a diciembre de 2026) con intervalos de confianza al 80% y 95%.

```{r pronostico}
h <- 7

pronostico <- forecast(modelo_ganador, h = h, level = c(80, 95))

autoplot(pronostico) +
  labs(title = sprintf("Pronóstico de Inflación Mensual — %s", mejor$Modelo),
       subtitle = "Intervalos de confianza al 80% y 95%",
       x = NULL, y = "Variación mensual (%)") +
  scale_x_continuous(breaks = seq(2022, 2027, by = 0.5),
                     labels = function(x) {
                       yr <- floor(x)
                       mo <- round((x - yr) * 12) + 1
                       paste0(month.abb[pmin(mo, 12)], " ", yr)
                     }) +
  theme(axis.text.x = element_text(angle = 45, hjust = 1))
```

## Tabla de Pronósticos

```{r tabla-pronostico}
ultimo_mes  <- max(ipc_analisis$fecha)
meses_pron  <- seq.Date(ultimo_mes + months(1), by = "month", length.out = h)

tabla_pron <- data.frame(
  Fecha        = format(meses_pron, "%B %Y"),
  `Inflación mensual (%)` = round(as.numeric(pronostico$mean), 4),
  `IC 80% Inf` = round(as.numeric(pronostico$lower[,1]), 4),
  `IC 80% Sup` = round(as.numeric(pronostico$upper[,1]), 4),
  `IC 95% Inf` = round(as.numeric(pronostico$lower[,2]), 4),
  `IC 95% Sup` = round(as.numeric(pronostico$upper[,2]), 4)
)

kable(tabla_pron, caption = "Pronóstico de inflación mensual — Junio a Diciembre 2026",
      row.names = FALSE) %>%
  kable_styling(bootstrap_options = c("striped","hover"), full_width = FALSE)
```

## Derivación del IPC y la Inflación Interanual Proyectada

```{r ipc-proyectado}
ultimo_ipc <- tail(ipc_analisis$IPC, 1)
ipc_proy   <- numeric(h)
ipc_proy[1] <- ultimo_ipc * (1 + pronostico$mean[1] / 100)
for (i in 2:h) {
  ipc_proy[i] <- ipc_proy[i-1] * (1 + pronostico$mean[i] / 100)
}

ipc_12_meses_atras <- ipc %>%
  filter(fecha %in% (meses_pron %m-% months(12))) %>%
  pull(IPC)

inf_interanual_proy <- if (length(ipc_12_meses_atras) == h) {
  (ipc_proy / ipc_12_meses_atras - 1) * 100
} else {
  ipc_completo <- c(ipc$IPC[!is.na(ipc$IPC)], ipc_proy)
  fechas_completo <- c(ipc$fecha[!is.na(ipc$IPC)], meses_pron)

  sapply(seq_along(meses_pron), function(i) {
    fecha_actual <- meses_pron[i]
    fecha_12     <- fecha_actual %m-% months(12)
    idx_12 <- which.min(abs(fechas_completo - fecha_12))
    (ipc_proy[i] / ipc_completo[idx_12] - 1) * 100
  })
}

tabla_ipc_proy <- data.frame(
  Fecha = format(meses_pron, "%B %Y"),
  `IPC proyectado` = round(ipc_proy, 4),
  `Inflación mensual (%)` = round(as.numeric(pronostico$mean), 4),
  `Inflación interanual (%)` = round(inf_interanual_proy, 4)
)

kable(tabla_ipc_proy,
      caption = "IPC e inflación proyectados — Junio a Diciembre 2026",
      row.names = FALSE) %>%
  kable_styling(bootstrap_options = c("striped","hover"), full_width = FALSE)
```

## Visualización de la Proyección Completa

```{r plot-proyeccion-completa, fig.height=8}
ipc_historico <- ipc %>%
  filter(year(fecha) >= 2022, !is.na(IPC)) %>%
  select(fecha, IPC) %>%
  mutate(tipo = "Observado")

ipc_futuro <- data.frame(
  fecha = meses_pron,
  IPC   = ipc_proy,
  tipo  = "Proyectado"
)

ipc_plot <- bind_rows(ipc_historico, ipc_futuro)

p1 <- ggplot(ipc_plot, aes(x = fecha, y = IPC, color = tipo, linetype = tipo)) +
  geom_line(linewidth = 0.8) +
  geom_point(size = 1.5) +
  scale_color_manual(values = c("Observado" = "#2c3e50", "Proyectado" = "#e74c3c")) +
  scale_linetype_manual(values = c("Observado" = "solid", "Proyectado" = "dashed")) +
  labs(title = "IPC Observado y Proyectado",
       subtitle = "Base 2017 = 100",
       x = NULL, y = "IPC", color = NULL, linetype = NULL) +
  scale_x_date(date_breaks = "6 months", date_labels = "%b %Y") +
  theme(axis.text.x = element_text(angle = 45, hjust = 1),
        legend.position = "bottom")

inf_hist <- ipc_analisis %>%
  select(fecha, inf_mensual) %>%
  mutate(tipo = "Observado")

inf_fut <- data.frame(
  fecha       = meses_pron,
  inf_mensual = as.numeric(pronostico$mean),
  tipo        = "Proyectado"
)

inf_plot <- bind_rows(inf_hist, inf_fut)

p2 <- ggplot(inf_plot, aes(x = fecha, y = inf_mensual, color = tipo)) +
  geom_line(aes(linetype = tipo), linewidth = 0.7) +
  geom_point(size = 1.2) +
  geom_ribbon(
    data = data.frame(
      fecha = meses_pron,
      lo95  = as.numeric(pronostico$lower[,2]),
      hi95  = as.numeric(pronostico$upper[,2])
    ),
    aes(x = fecha, ymin = lo95, ymax = hi95),
    inherit.aes = FALSE, fill = "#e74c3c", alpha = 0.15
  ) +
  scale_color_manual(values = c("Observado" = "#2980b9", "Proyectado" = "#e74c3c")) +
  scale_linetype_manual(values = c("Observado" = "solid", "Proyectado" = "dashed")) +
  labs(title = "Inflación Mensual — Observada y Proyectada",
       subtitle = "Con intervalo de confianza al 95%",
       x = NULL, y = "Variación mensual (%)", color = NULL, linetype = NULL) +
  scale_x_date(date_breaks = "6 months", date_labels = "%b %Y") +
  theme(axis.text.x = element_text(angle = 45, hjust = 1),
        legend.position = "bottom")

gridExtra::grid.arrange(p1, p2, nrow = 2)
```

---

# Conclusiones

```{r conclusiones}
cat(sprintf("MODELO GANADOR: %s\n\n", mejor$Modelo))

cat("Resumen de resultados:\n")
cat("—————————————————————————————————————————\n")
cat(sprintf("• Criterio de información AIC: %s\n", mejor$AIC))
cat(sprintf("• Criterio de información BIC: %s\n", mejor$BIC))
cat(sprintf("• Ljung-Box (ruido blanco): %s\n",
            ifelse(lb_check, "Aprobado", "No aprobado")))
cat(sprintf("• Jarque-Bera (normalidad): %s (p=%.4f)\n",
            ifelse(jb_check, "Aprobado", "No aprobado"), jb$p.value))
cat(sprintf("• Raíces inversas: %s\n",
            ifelse(raices_check, "Todas dentro del círculo unitario",
                   "Alguna raíz fuera del círculo")))
cat("—————————————————————————————————————————\n\n")

cat("Proyección para el segundo semestre de 2026:\n")
cat(sprintf("• Inflación mensual promedio proyectada: %.4f%%\n",
            mean(pronostico$mean)))
cat(sprintf("• IPC proyectado a diciembre 2026: %.4f\n",
            tail(ipc_proy, 1)))
if (length(inf_interanual_proy) > 0 && !any(is.na(inf_interanual_proy))) {
  cat(sprintf("• Inflación interanual proyectada a dic 2026: %.2f%%\n",
              tail(inf_interanual_proy, 1)))
}
```

---

*Documento generado automáticamente mediante R Markdown y la metodología de Box-Jenkins.*
*Paquetes utilizados: forecast, tseries, urca, lmtest, ggplot2.*
