
---
title: "Proyección de Inflación en Bolivia"
subtitle: "Modelo ARIMA — Metodología de Box-Jenkins"
author: "Análisis Econométrico"
date: "`r format(Sys.Date(), '%d de %B de %Y')`"
output:
  html_document:
    toc: true
    toc_depth: 2
    toc_float: { collapsed: false }
    theme: flatly
    highlight: tango
    number_sections: true
    df_print: kable
---

<style>
.title,.subtitle,.author,.date { text-align:center; }
.subtitle { font-size:18px; color:#7f8c8d; font-style:italic; }
</style>

```{r setup, include=FALSE}
knitr::opts_chunk$set(echo=FALSE, message=FALSE, warning=FALSE,
  fig.width=10, fig.height=5.5, fig.align="center", comment="#>")

required <- c("readxl","dplyr","lubridate","ggplot2","forecast",
               "tseries","urca","lmtest","kableExtra","scales","gridExtra")
new_pkg  <- required[!(required %in% installed.packages()[,"Package"])]
if (length(new_pkg)) install.packages(new_pkg, repos="https://cloud.r-project.org")

library(readxl);library(dplyr);library(lubridate);library(ggplot2)
library(forecast);library(tseries);library(urca);library(lmtest)
library(kableExtra);library(scales);library(gridExtra)

tema <- theme_minimal(base_size=12) +
  theme(plot.title=element_text(face="bold",hjust=0.5,size=13),
        plot.subtitle=element_text(hjust=0.5,color="grey40",size=10),
        panel.grid.minor=element_blank(), legend.position="bottom")
theme_set(tema)

RUTA_BD <- "Inputs/BD Bruta.xlsx"; ANIO_INICIO <- 2023
H_BACKTEST <- 6; H_FORECAST <- 7; MAX_P <- 4; MAX_Q <- 4
```

```{r carga, include=FALSE}
meses_map <- c("Enero"=1,"Febrero"=2,"Marzo"=3,"Abril"=4,"Mayo"=5,
               "Junio"=6,"Julio"=7,"Agosto"=8,"Septiembre"=9,
               "Octubre"=10,"Noviembre"=11,"Diciembre"=12)
ipc_raw <- read_excel(RUTA_BD, sheet="IPC")
ipc <- ipc_raw %>%
  mutate(Valor_num=suppressWarnings(as.numeric(Valor))) %>% filter(!is.na(Valor_num)) %>%
  mutate(mes_num=meses_map[Mes], fecha=as.Date(paste(Año,mes_num,"01",sep="-")), IPC=Valor_num) %>%
  arrange(fecha) %>% select(fecha,Año,Mes,mes_num,IPC) %>%
  mutate(log_IPC=log(IPC), inf_mensual=(IPC/lag(IPC)-1)*100, inf_interanual=(IPC/lag(IPC,12)-1)*100)

tc_raw <- read_excel(RUTA_BD, sheet="TC"); names(tc_raw) <- trimws(names(tc_raw))
tc_mensual <- tc_raw %>%
  mutate(fecha_date=as.Date(fecha), anio=year(fecha_date), mes=month(fecha_date)) %>%
  group_by(anio,mes) %>%
  summarise(TC_preferencial=mean(`TC PREFERENCIAL`,na.rm=TRUE),TC_digital=mean(`TC-DIGITAL`,na.rm=TRUE),
            TC_oficial=first(`TC-OFICIAL`),TC_referencial=mean(`TC-REFERENCIAL`,na.rm=TRUE),.groups="drop") %>%
  mutate(fecha=as.Date(paste(anio,mes,"01",sep="-")))

ipc_analisis <- ipc %>% filter(year(fecha)>=ANIO_INICIO, !is.na(inf_mensual))
ipc_log      <- ipc %>% filter(year(fecha)>=ANIO_INICIO, !is.na(IPC))
bd_mensual   <- ipc_analisis %>% left_join(tc_mensual %>% select(fecha,starts_with("TC_")), by="fecha")

inf_ts <- ts(ipc_analisis$inf_mensual, start=c(year(min(ipc_analisis$fecha)),month(min(ipc_analisis$fecha))), frequency=12)
log_ipc_ts <- ts(ipc_log$log_IPC, start=c(year(min(ipc_log$fecha)),month(min(ipc_log$fecha))), frequency=12)
dlog_ipc_ts <- diff(log_ipc_ts)
```

# Comportamiento de las Variables

```{r graficos, fig.height=10}
p1 <- ipc_analisis %>% ggplot(aes(fecha,IPC)) + geom_line(color="#2c3e50",linewidth=0.8) +
  geom_point(color="#2c3e50",size=1) + labs(title="IPC (base 2017=100)",x=NULL,y="IPC") +
  scale_x_date(date_breaks="4 months",date_labels="%b %Y") + theme(axis.text.x=element_text(angle=45,hjust=1))

p2 <- ipc_analisis %>% ggplot(aes(fecha,inf_mensual)) +
  geom_col(fill=ifelse(ipc_analisis$inf_mensual>=0,"#3498db","#e74c3c"),alpha=0.7,width=25) +
  geom_hline(yintercept=0,linewidth=0.3) +
  labs(title="M1: Inflación mensual (%)",x=NULL,y="Var. mensual (%)") +
  scale_x_date(date_breaks="4 months",date_labels="%b %Y") + theme(axis.text.x=element_text(angle=45,hjust=1))

dlog_df <- data.frame(fecha=ipc_log$fecha[-1], dlog=as.numeric(dlog_ipc_ts))
p3 <- dlog_df %>% ggplot(aes(fecha,dlog)) +
  geom_col(fill=ifelse(dlog_df$dlog>=0,"#8e44ad","#e74c3c"),alpha=0.7,width=25) +
  geom_hline(yintercept=0,linewidth=0.3) +
  labs(title=expression("M2: "*Delta*"log(IPC)"),x=NULL,y=expression(Delta*"log(IPC)")) +
  scale_x_date(date_breaks="4 months",date_labels="%b %Y") + theme(axis.text.x=element_text(angle=45,hjust=1))

grid.arrange(p1, p2, p3, ncol=1)
```

## Base de datos consolidada

```{r tabla-bd}
bd_mensual %>%
  mutate(dlog_IPC = log_IPC - lag(log_IPC)) %>%
  transmute(Fecha=format(fecha,"%b %Y"), IPC=round(IPC,2), `log(IPC)`=round(log_IPC,4),
            `Δlog(IPC)*100`=round(dlog_IPC,5)*100,
            `Inf.mens.(%)`=round(inf_mensual,3), `Inf.ia.(%)`=round(inf_interanual,2),
            `TC Pref.`=round(TC_preferencial,2), `TC Oficial`=TC_oficial) %>%
  kable(caption="Base mensual consolidada",align="r") %>%
  kable_styling(bootstrap_options=c("striped","hover","condensed"),full_width=TRUE,font_size=11) %>%
  scroll_box(height="380px")
```

---

# Identificación y Estacionariedad

```{r estacionariedad, include=FALSE}
adf_inf <- adf.test(inf_ts); pp_inf <- pp.test(inf_ts); kpss_inf <- kpss.test(inf_ts,null="Level")
adf_log <- adf.test(log_ipc_ts); pp_log <- pp.test(log_ipc_ts); kpss_log <- kpss.test(log_ipc_ts,null="Level")
adf_dlog <- adf.test(dlog_ipc_ts); pp_dlog <- pp.test(dlog_ipc_ts); kpss_dlog <- kpss.test(dlog_ipc_ts,null="Level")
```

```{r tabla-raiz}
cn <- function(p,t) if(t=="kpss") ifelse(p<0.05,"No estac.","Estac.") else ifelse(p<0.05,"Estac.","No estac.")

data.frame(
  Prueba=rep(c("ADF","Phillips-Perron","KPSS"),3),
  H0=rep(c("Raíz unitaria (no estacionaria)","Raíz unitaria (no estacionaria)",
            "Serie estacionaria"), 3),
  Rechazo=rep(c("p < 0.05 → Estacionaria","p < 0.05 → Estacionaria",
                 "p < 0.05 → No estacionaria"), 3),
  Serie=c(rep("Inf. mensual (M1)",3),rep("log(IPC) (M2)",3),rep("Δlog(IPC)",3)),
  Stat=round(c(adf_inf$stat,pp_inf$stat,kpss_inf$stat,adf_log$stat,pp_log$stat,kpss_log$stat,
               adf_dlog$stat,pp_dlog$stat,kpss_dlog$stat),4),
  p=round(c(adf_inf$p.value,pp_inf$p.value,kpss_inf$p.value,adf_log$p.value,pp_log$p.value,kpss_log$p.value,
            adf_dlog$p.value,pp_dlog$p.value,kpss_dlog$p.value),4),
  Conclusion=c(cn(adf_inf$p.value,"adf"),cn(pp_inf$p.value,"adf"),cn(kpss_inf$p.value,"kpss"),
               cn(adf_log$p.value,"adf"),cn(pp_log$p.value,"adf"),cn(kpss_log$p.value,"kpss"),
               cn(adf_dlog$p.value,"adf"),cn(pp_dlog$p.value,"adf"),cn(kpss_dlog$p.value,"kpss"))
) %>%
  kable(col.names=c("Prueba","H₀","Criterio de rechazo","Serie","Estadístico","p-valor","Conclusión"),
        caption="Pruebas de raíz unitaria — con hipótesis nulas",align=c("l","l","l","l","r","r","l")) %>%
  kable_styling(bootstrap_options=c("striped","hover"),full_width=FALSE, font_size=11) %>%
  pack_rows("M1: Inflación mensual",1,3) %>% pack_rows("M2: log(IPC)",4,6) %>% pack_rows("Δlog(IPC)",7,9)
```

```{r acf-pacf, fig.height=5}
par(mfrow=c(2,2),mar=c(4,4,3,1))
Acf(inf_ts,lag.max=24,main="ACF — M1: Inf. mensual")
Pacf(inf_ts,lag.max=24,main="PACF — M1: Inf. mensual")
Acf(dlog_ipc_ts,lag.max=24,main="ACF — M2: Δlog(IPC)")
Pacf(dlog_ipc_ts,lag.max=24,main="PACF — M2: Δlog(IPC)")
par(mfrow=c(1,1))
```

---

# Estimación y Selección — Dos Métodos

```{r estimacion, include=FALSE}
estimar_grilla <- function(serie, max_p=MAX_P, max_q=MAX_Q) {
  res <- data.frame()
  for(p in 0:max_p) for(q in 0:max_q) for(d in 0:1) {
    if(p==0&&d==0&&q==0) next
    fit <- try(Arima(serie,order=c(p,d,q),method="ML"),silent=TRUE)
    if(!inherits(fit,"try-error")) {
      acc <- accuracy(fit); ll <- as.numeric(logLik(fit))
      k <- attr(logLik(fit),"df"); n <- fit$nobs
      lb12 <- tryCatch(Box.test(residuals(fit),lag=12,type="Ljung-Box",fitdf=length(coef(fit)))$p.value,error=function(e)NA)
      arc <- fit$model$phi; mac <- fit$model$theta; rok <- TRUE
      if(length(arc)>0&&any(arc!=0)) rok <- rok&&all(Mod(1/polyroot(c(1,-arc)))<1)
      if(length(mac)>0&&any(mac!=0)) rok <- rok&&all(Mod(1/polyroot(c(1,mac)))<1)
      res <- rbind(res,data.frame(Modelo=sprintf("ARIMA(%d,%d,%d)",p,d,q),p=p,d=d,q=q,
        AIC=AIC(fit),BIC=BIC(fit),AICc=fit$aicc,HQ=-2*ll+2*k*log(log(n)),
        RMSE=acc[1,"RMSE"],MAE=acc[1,"MAE"],MAPE=acc[1,"MAPE"],
        LogLik=ll,LB12=lb12,Raices_ok=rok,Complexity=p+q,stringsAsFactors=FALSE))
    }
  }
  res %>% mutate(RMSE_s=as.numeric(scale(RMSE)),MAPE_s=as.numeric(scale(MAPE)),
    AICc_s=as.numeric(scale(AICc)),BIC_s=as.numeric(scale(BIC)),HQ_s=as.numeric(scale(HQ)),
    Cx_s=as.numeric(scale(Complexity)),LB_p=ifelse(is.na(LB12)|LB12<0.05,1,0),
    R_p=ifelse(!Raices_ok,1,0),
    Score=RMSE_s+MAPE_s+(AICc_s+BIC_s+HQ_s)/3+0.3*Cx_s+2*LB_p+2*R_p) %>% arrange(Score)
}

results_m1 <- estimar_grilla(inf_ts)
results_m2 <- estimar_grilla(log_ipc_ts)
mejor_m1_propio <- results_m1[1,]
mejor_m2 <- results_m2[1,]

## M1 se FUERZA a usar p y q de M2, pero con d=0
## (la inflacion mensual ya ES la primera diferencia del IPC;
##  usar d=1 encima sobrediferencia)
modelo_m2 <- Arima(log_ipc_ts, order=c(mejor_m2$p, mejor_m2$d, mejor_m2$q), method="ML")
modelo_m1 <- Arima(inf_ts,     order=c(mejor_m2$p, 0,          mejor_m2$q), method="ML")
orden_m2  <- sprintf("ARIMA(%d,%d,%d)", mejor_m2$p, mejor_m2$d, mejor_m2$q)
orden_m1  <- sprintf("ARIMA(%d,0,%d)",  mejor_m2$p, mejor_m2$q)
```

El scoring compuesto integra: **RMSE** + **MAPE** + promedio(**AICc**, **BIC**, **Hannan-Quinn**) + 0.3 × Complejidad + penalizaciones por Ljung-Box y raíces inversas.

## M1: Método Directo (inflación mensual %)

```{r tabla-m1}
results_m1 %>% head(15) %>%
  transmute(Modelo, d, AICc=round(AICc,2), BIC=round(BIC,2), HQ=round(HQ,2),
            RMSE=round(RMSE,4), MAPE=round(MAPE,3), `LB12(p)`=round(LB12,4),
            Raices=ifelse(Raices_ok,"OK","No"), Score=round(Score,3)) %>%
  kable(caption=sprintf("M1 Directo — Top 15 de %d modelos (variable: inflación mensual %%)",nrow(results_m1)),
        align=c("l","c",rep("r",7),"c","r")) %>%
  kable_styling(bootstrap_options=c("striped","hover","condensed"),full_width=FALSE,font_size=11) %>%
  row_spec(1,bold=TRUE,color="white",background="#e74c3c") %>% column_spec(10,bold=TRUE)
```

> M1 elegiría **`r mejor_m1_propio$Modelo`** por score propio, pero se fuerza a **`r orden_m1`** (mismo AR/MA que M2, con d=0 porque la inflación mensual ya es una primera diferencia del IPC).

## M2: Método Logarítmico (log IPC)

```{r tabla-m2}
results_m2 %>% head(15) %>%
  transmute(Modelo, d, AICc=round(AICc,2), BIC=round(BIC,2), HQ=round(HQ,2),
            RMSE=round(RMSE,5), MAPE=round(MAPE,3), `LB12(p)`=round(LB12,4),
            Raices=ifelse(Raices_ok,"OK","No"), Score=round(Score,3)) %>%
  kable(caption=sprintf("M2 Logarítmico — Top 15 de %d modelos (variable: log IPC)",nrow(results_m2)),
        align=c("l","c",rep("r",7),"c","r")) %>%
  kable_styling(bootstrap_options=c("striped","hover","condensed"),full_width=FALSE,font_size=11) %>%
  row_spec(1,bold=TRUE,color="white",background="#2980b9") %>% column_spec(10,bold=TRUE)
```

## Comparación (M1: `r orden_m1` vs M2: `r orden_m2`)

```{r comparacion-ganadores}
acc_m1 <- accuracy(modelo_m1); acc_m2 <- accuracy(modelo_m2)
lb12_m1 <- Box.test(residuals(modelo_m1),lag=12,type="Ljung-Box",fitdf=length(coef(modelo_m1)))$p.value
lb12_m2 <- Box.test(residuals(modelo_m2),lag=12,type="Ljung-Box",fitdf=length(coef(modelo_m2)))$p.value

data.frame(
  Criterio=c("Especificación forzada","AIC","BIC","AICc","Hannan-Quinn",
             "RMSE (train)","MAPE (train)","Ljung-Box h=12 (p)"),
  M1=c(orden_m1, round(AIC(modelo_m1),2), round(BIC(modelo_m1),2),
       round(modelo_m1$aicc,2),
       round(-2*as.numeric(logLik(modelo_m1))+2*attr(logLik(modelo_m1),"df")*log(log(modelo_m1$nobs)),2),
       round(acc_m1[1,"RMSE"],6), round(acc_m1[1,"MAPE"],4), round(lb12_m1,4)),
  M2=c(orden_m2, round(AIC(modelo_m2),2), round(BIC(modelo_m2),2),
       round(modelo_m2$aicc,2),
       round(-2*as.numeric(logLik(modelo_m2))+2*attr(logLik(modelo_m2),"df")*log(log(modelo_m2$nobs)),2),
       round(acc_m2[1,"RMSE"],6), round(acc_m2[1,"MAPE"],4), round(lb12_m2,4))
) %>%
  kable(col.names=c("Criterio","M1: Directo","M2: Logarítmico"),
        caption=sprintf("M1: %s sobre inf. mensual vs M2: %s sobre log(IPC)", orden_m1, orden_m2),
        align=c("l","r","r")) %>%
  kable_styling(bootstrap_options=c("striped","hover"),full_width=FALSE)
```

```{r diagnostico-graficos, fig.height=8}
par(mfrow=c(2,4),mar=c(4,3,3,1))
r1<-residuals(modelo_m1); r2<-residuals(modelo_m2)
plot(r1,main=paste("M1:",orden_m1),ylab="Res.",col="#e74c3c"); abline(h=0,lty=2)
hist(r1,breaks=12,prob=TRUE,main="M1: Histograma",col="#e74c3c40",border="white",xlab="")
curve(dnorm(x,mean(r1),sd(r1)),add=TRUE,col="#e74c3c",lwd=2)
Acf(r1,main="M1: ACF residuos",lag.max=18)
qqnorm(r1,main="M1: Q-Q",col="#e74c3c",pch=16); qqline(r1,col="grey50",lwd=2)
plot(r2,main=paste("M2:",orden_m2),ylab="Res.",col="#2980b9"); abline(h=0,lty=2)
hist(r2,breaks=12,prob=TRUE,main="M2: Histograma",col="#2980b940",border="white",xlab="")
curve(dnorm(x,mean(r2),sd(r2)),add=TRUE,col="#2980b9",lwd=2)
Acf(r2,main="M2: ACF residuos",lag.max=18)
qqnorm(r2,main="M2: Q-Q",col="#2980b9",pch=16); qqline(r2,col="grey50",lwd=2)
par(mfrow=c(1,1))
```

---

# Backtesting

Se reservan los últimos `r H_BACKTEST` meses. M1 usa **`r orden_m1`** y M2 usa **`r orden_m2`**. Se comparan en **inflación mensual**.

```{r backtesting}
ultimo_mes <- max(ipc_analisis$fecha)
meses_pron <- seq.Date(ultimo_mes %m+% months(1), by="month", length.out=H_FORECAST)
fechas_test <- tail(ipc_analisis$fecha, H_BACKTEST)

n1<-length(inf_ts); nt1<-n1-H_BACKTEST
bt1<-Arima(window(inf_ts,end=time(inf_ts)[nt1]),order=c(mejor_m2$p,0,mejor_m2$q),method="ML")
fc1<-forecast(bt1,h=H_BACKTEST,level=c(80,95))
fc_inf_m1 <- as.numeric(fc1$mean)
obs_inf   <- tail(ipc_analisis$inf_mensual, H_BACKTEST)

n2<-length(log_ipc_ts); nt2<-n2-H_BACKTEST
bt2<-Arima(window(log_ipc_ts,end=time(log_ipc_ts)[nt2]),order=c(mejor_m2$p,mejor_m2$d,mejor_m2$q),method="ML")
fc2<-forecast(bt2,h=H_BACKTEST,level=c(80,95))
ipc_fc2 <- exp(as.numeric(fc2$mean))
ipc_obs <- tail(ipc_analisis$IPC, H_BACKTEST)
ipc_pre <- c(ipc_analisis$IPC[nt1], head(ipc_fc2, -1))
fc_inf_m2 <- (ipc_fc2 / ipc_pre - 1) * 100

err1 <- fc_inf_m1 - obs_inf; err2 <- fc_inf_m2 - obs_inf
rmse1<-sqrt(mean(err1^2)); rmse2<-sqrt(mean(err2^2))
mae1<-mean(abs(err1)); mae2<-mean(abs(err2))
```

```{r tabla-bt}
data.frame(Fecha=format(fechas_test,"%b %Y"), Observado=round(obs_inf,4),
           M1_pron=round(fc_inf_m1,4), M1_err=round(err1,4),
           M2_pron=round(fc_inf_m2,4), M2_err=round(err2,4)) %>%
  kable(col.names=c("Fecha","Obs. (%)","M1 pron. (%)","M1 error","M2 pron. (%)","M2 error"),
        caption="Backtesting — Inflación mensual observada vs. pronosticada",align=c("l",rep("r",5))) %>%
  kable_styling(bootstrap_options=c("striped","hover"),full_width=FALSE)
```

```{r metricas-bt}
data.frame(Metrica=c("RMSE (pp)","MAE (pp)"),
           M1=c(round(rmse1,4), round(mae1,4)),
           M2=c(round(rmse2,4), round(mae2,4))) %>%
  kable(col.names=c("Métrica","M1: Directo","M2: Logarítmico"),
        caption="Métricas de backtesting — inflación mensual",align=c("l","r","r")) %>%
  kable_styling(bootstrap_options=c("striped","hover"),full_width=FALSE)
```

```{r grafico-bt, fig.height=5}
bt_df <- bind_rows(
  data.frame(fecha=fechas_test, inf=obs_inf, tipo="Observado"),
  data.frame(fecha=fechas_test, inf=fc_inf_m1, tipo="M1 Directo"),
  data.frame(fecha=fechas_test, inf=fc_inf_m2, tipo="M2 Logarítmico"))

ggplot(bt_df, aes(fecha,inf,color=tipo,linetype=tipo)) +
  geom_line(linewidth=0.9) + geom_point(size=2.5) +
  scale_color_manual(values=c(Observado="#2c3e50",`M1 Directo`="#e74c3c",`M2 Logarítmico`="#2980b9")) +
  scale_linetype_manual(values=c(Observado="solid",`M1 Directo`="dashed",`M2 Logarítmico`="dashed")) +
  labs(title=sprintf("Backtesting inflación mensual — M1:%s vs M2:%s",orden_m1,orden_m2),
       subtitle=sprintf("M1 RMSE=%.4f pp | M2 RMSE=%.4f pp",rmse1,rmse2),
       x=NULL,y="Inflación mensual (%)",color=NULL,linetype=NULL) +
  scale_x_date(date_breaks="1 month",date_labels="%b %Y") +
  theme(axis.text.x=element_text(angle=45,hjust=1))
```

---

# Pronóstico Final

```{r pronostico}
fc_f1<-forecast(modelo_m1,h=H_FORECAST,level=c(80,95))
inf_mens_m1 <- as.numeric(fc_f1$mean)
ult_ipc<-tail(ipc_analisis$IPC,1)
ip1<-numeric(H_FORECAST); ip1[1]<-ult_ipc*(1+inf_mens_m1[1]/100)
for(i in 2:H_FORECAST) ip1[i]<-ip1[i-1]*(1+inf_mens_m1[i]/100)

fc_f2<-forecast(modelo_m2,h=H_FORECAST,level=c(80,95))
ip2<-exp(as.numeric(fc_f2$mean))
inf_mens_m2 <- numeric(H_FORECAST)
inf_mens_m2[1] <- (ip2[1]/ult_ipc - 1)*100
for(i in 2:H_FORECAST) inf_mens_m2[i] <- (ip2[i]/ip2[i-1] - 1)*100

ipc_h<-ipc$IPC[!is.na(ipc$IPC)]; fh<-ipc$fecha[!is.na(ipc$IPC)]
der_ia <- function(ipv) {
  ic<-c(ipc_h,ipv); fc<-c(fh,meses_pron)
  sapply(seq_along(meses_pron),function(i)(ipv[i]/ic[which.min(abs(fc-(meses_pron[i]%m-%months(12))))]-1)*100)
}
ia_m1<-der_ia(ip1); ia_m2<-der_ia(ip2)
```

## Proyección comparada — Inflación

```{r tabla-proy}
mn<-c("Enero","Febrero","Marzo","Abril","Mayo","Junio","Julio","Agosto","Septiembre","Octubre","Noviembre","Diciembre")
data.frame(Mes=mn[month(meses_pron)],
           M1_mens=round(inf_mens_m1,4), M1_ia=round(ia_m1,2),
           M2_mens=round(inf_mens_m2,4), M2_ia=round(ia_m2,2)) %>%
  kable(col.names=c("Mes","M1 mensual (%)","M1 interanual (%)","M2 mensual (%)","M2 interanual (%)"),
        caption=sprintf("Proyección de inflación — M1: %s vs M2: %s",orden_m1,orden_m2),
        align=c("l",rep("r",4))) %>%
  kable_styling(bootstrap_options=c("striped","hover"),full_width=FALSE)
```

## Inflación interanual — M1 vs M2

```{r yoy, fig.height=5}
ia_h <- ipc %>% filter(!is.na(inf_interanual),year(fecha)>=ANIO_INICIO) %>%
  select(fecha,yoy=inf_interanual)
ult_ia <- tail(ia_h, 1)
ia_m1_l <- data.frame(fecha=c(ult_ia$fecha,meses_pron), yoy=c(ult_ia$yoy,ia_m1), tipo="M1 Directo")
ia_m2_l <- data.frame(fecha=c(ult_ia$fecha,meses_pron), yoy=c(ult_ia$yoy,ia_m2), tipo="M2 Logarítmico")

bind_rows(ia_h %>% mutate(tipo="Observado"), ia_m1_l, ia_m2_l) %>%
  ggplot(aes(fecha,yoy,color=tipo,linetype=tipo)) +
  geom_line(linewidth=0.9) + geom_point(size=1.2) +
  scale_color_manual(values=c(Observado="black",`M1 Directo`="#e74c3c",`M2 Logarítmico`="blue")) +
  scale_linetype_manual(values=c(Observado="solid",`M1 Directo`="dashed",`M2 Logarítmico`="solid")) +
  labs(title=sprintf("Inflación interanual — M1:%s vs M2:%s",orden_m1,orden_m2),x=NULL,y="% interanual",color=NULL,linetype=NULL) +
  scale_x_date(date_breaks="4 months",date_labels="%b %Y") +
  theme(axis.text.x=element_text(angle=45,hjust=1))
```

---

# Escenario Contrafactual vs. Post-Bloqueos

La proyección ARIMA (M2) captura la dinámica tendencial de la inflación **sin disrupciones**. Se compara contra el escenario que incorpora el efecto de los bloqueos de mayo 2025.

```{r contrafactual}
esc_postbloq <- data.frame(
  fecha = as.Date(c("2026-07-01","2026-08-01","2026-09-01",
                     "2026-10-01","2026-11-01","2026-12-01")),
  ia_postbloq = c(12.69994503, 13.39646203, 14.62735650,
                   15.38052115, 16.28583617, 16.90125995)
)

m2_jul_dic <- data.frame(
  fecha = meses_pron[meses_pron >= as.Date("2026-07-01")],
  ia_contra = ia_m2[meses_pron >= as.Date("2026-07-01")],
  mens_contra = inf_mens_m2[meses_pron >= as.Date("2026-07-01")]
)

tabla_cf <- m2_jul_dic %>%
  left_join(esc_postbloq, by="fecha") %>%
  mutate(diferencia = ia_postbloq - ia_contra)
```

```{r tabla-contrafactual}
tabla_cf %>%
  transmute(
    Mes = mn[month(fecha)],
    `M2 mensual (%)` = round(mens_contra, 4),
    `M2 interanual (%) — Contrafactual` = round(ia_contra, 2),
    `Interanual (%) — Post-bloqueos` = round(ia_postbloq, 2),
    `Diferencia (pp)` = round(diferencia, 2)
  ) %>%
  kable(caption="Contrafactual ARIMA (M2) vs. escenario post-bloqueos — Inflación interanual",
        align=c("l",rep("r",4))) %>%
  kable_styling(bootstrap_options=c("striped","hover"),full_width=FALSE) %>%
  column_spec(5, bold=TRUE, color="#e74c3c")
```

```{r grafico-contrafactual, fig.height=5.5}
library(ggrepel)

ia_h2 <- ipc %>% 
  filter(!is.na(inf_interanual), year(fecha) >= ANIO_INICIO) %>%
  select(fecha, yoy = inf_interanual)

ult_ia2 <- tail(ia_h2, 1)

cf_lineas <- bind_rows(
  ia_h2 %>% 
    mutate(tipo = "Observado"),
  
  data.frame(
    fecha = c(ult_ia2$fecha, m2_jul_dic$fecha),
    yoy = c(ult_ia2$yoy, m2_jul_dic$ia_contra),
    tipo = "Contrafactual ARIMA (M2)"
  ),
  
  data.frame(
    fecha = c(ult_ia2$fecha, esc_postbloq$fecha),
    yoy = c(ult_ia2$yoy, esc_postbloq$ia_postbloq),
    tipo = "Post-bloqueos"
  )
)

# Etiquetas para el último valor de ambas series proyectadas
etiquetas_finales <- cf_lineas %>%
  filter(tipo %in% c("Contrafactual ARIMA (M2)", "Post-bloqueos")) %>%
  filter(!is.na(yoy)) %>%
  group_by(tipo) %>%
  slice_max(fecha, n = 1, with_ties = FALSE) %>%
  ungroup() %>%
  mutate(
    etiqueta = sprintf("%.1f%%", yoy)
  )

ggplot(cf_lineas, aes(fecha, yoy, color = tipo, linetype = tipo)) +
  geom_line(linewidth = 1) + 
  geom_point(size = 1.5) +
  
  geom_ribbon(
    data = data.frame(
      fecha = esc_postbloq$fecha,
      lo = m2_jul_dic$ia_contra,
      hi = esc_postbloq$ia_postbloq
    ),
    aes(fecha, ymin = lo, ymax = hi),
    inherit.aes = FALSE,
    fill = "#e74c3c",
    alpha = 0.15
  ) +
  
  geom_label_repel(
    data = etiquetas_finales,
    aes(x = fecha, y = yoy, label = etiqueta, color = tipo),
    inherit.aes = FALSE,
    nudge_x = 25,
    direction = "y",
    hjust = 0,
    size = 3.5,
    show.legend = FALSE,
    label.size = 0.2,
    min.segment.length = 0
  ) +
  
  scale_color_manual(
    values = c(
      Observado = "black",
      `Contrafactual ARIMA (M2)` = "blue",
      `Post-bloqueos` = "#e74c3c"
    )
  ) +
  
  scale_linetype_manual(
    values = c(
      Observado = "solid",
      `Contrafactual ARIMA (M2)` = "solid",
      `Post-bloqueos` = "dashed"
    )
  ) +
  
  annotate(
    "text",
    x = as.Date("2026-10-01"),
    y = mean(c(
      tail(m2_jul_dic$ia_contra, 1),
      tail(esc_postbloq$ia_postbloq, 1)
    )),
    label = "Efecto\nbloqueos\n+ políticas",
    color = "#e74c3c",
    size = 3.5,
    fontface = "italic"
  ) +
  
  labs(
    title = "Inflación interanual — Contrafactual vs. Post-bloqueos",
    subtitle = sprintf("Diferencia a dic 2026: %.1f pp", tail(tabla_cf$diferencia, 1)),
    x = NULL,
    y = "% interanual",
    color = NULL,
    linetype = NULL
  ) +
  
  scale_x_date(
    date_breaks = "4 months",
    date_labels = "%b %Y",
    expand = expansion(mult = c(0.02, 0.15))
  ) +
  
  coord_cartesian(clip = "off") +
  
  theme(
    axis.text.x = element_text(angle = 45, hjust = 1),
    plot.margin = margin(5.5, 45, 5.5, 5.5)
  )
```

> A diciembre 2026, el escenario post-bloqueos proyecta una inflación interanual de **`r round(tail(esc_postbloq$ia_postbloq,1),1)`%**, mientras que el contrafactual ARIMA (M2) estima **`r round(tail(m2_jul_dic$ia_contra,1),1)`%** — una diferencia de **`r round(tail(tabla_cf$diferencia,1),1)` puntos porcentuales** atribuible al efecto de los bloqueos de mayo 2025.

---

<center>
*Scoring compuesto: RMSE + MAPE + (AICc + BIC + HQ)/3 + 0.3·Complejidad + penalizaciones LB y raíces.*
*M1: `r orden_m1` sobre inf. mensual (d=0) | M2: `r orden_m2` sobre log(IPC) (d=1). Mismo AR/MA, diferenciación equivalente.*
</center>
