
---
title: "Proyección de Inflación en Bolivia"
subtitle: "Modelo ARIMA — Metodología de Box-Jenkins"
author: "Análisis Econométrico"
date: "`r format(Sys.Date(), '%d de %B de %Y')`"
output: 
  html_document:
    toc: true
    toc_depth: 2
    toc_float:
      collapsed: false
    theme: flatly
    highlight: tango
    number_sections: true
    df_print: kable
---

<style>
.title, .subtitle, .author, .date {
  text-align: center;
}
.subtitle {
  font-size: 18px;  
  color: #7f8c8d;     
  font-style: italic; 
</style>


```{r setup, include=FALSE}
knitr::opts_chunk$set(
  echo       = FALSE,
  message    = FALSE,
  warning    = FALSE,
  fig.width  = 10,
  fig.height = 5.5,
  fig.align  = "center",
  comment    = "#>"
)

required <- c("readxl","dplyr","lubridate","ggplot2","forecast",
               "tseries","urca","lmtest","kableExtra","scales","gridExtra")
new_pkg  <- required[!(required %in% installed.packages()[,"Package"])]
if (length(new_pkg)) install.packages(new_pkg, repos = "https://cloud.r-project.org")

library(readxl);  library(dplyr);    library(lubridate)
library(ggplot2); library(forecast); library(tseries)
library(urca);    library(lmtest);   library(kableExtra)
library(scales);  library(gridExtra)

tema <- theme_minimal(base_size = 12) +
  theme(plot.title    = element_text(face = "bold", hjust = 0.5, size = 13),
        plot.subtitle = element_text(hjust = 0.5, color = "grey40", size = 10),
        panel.grid.minor = element_blank(),
        legend.position = "bottom")
theme_set(tema)

RUTA_BD     <- "Inputs/BD Bruta.xlsx"
ANIO_INICIO <- 2023
H_BACKTEST  <- 6
H_FORECAST  <- 7
```

```{r carga-datos, include=FALSE}
meses_map <- c("Enero"=1,"Febrero"=2,"Marzo"=3,"Abril"=4,"Mayo"=5,
               "Junio"=6,"Julio"=7,"Agosto"=8,"Septiembre"=9,
               "Octubre"=10,"Noviembre"=11,"Diciembre"=12)

ipc_raw <- read_excel(RUTA_BD, sheet = "IPC")

ipc <- ipc_raw %>%
  mutate(Valor_num = suppressWarnings(as.numeric(Valor))) %>%
  filter(!is.na(Valor_num)) %>%
  mutate(mes_num = meses_map[Mes],
         fecha   = as.Date(paste(Año, mes_num, "01", sep = "-")),
         IPC     = Valor_num) %>%
  arrange(fecha) %>%
  select(fecha, Año, Mes, mes_num, IPC) %>%
  mutate(inf_mensual    = (IPC / lag(IPC)     - 1) * 100,
         inf_interanual = (IPC / lag(IPC, 12) - 1) * 100)

tc_raw <- read_excel(RUTA_BD, sheet = "TC")
names(tc_raw) <- trimws(names(tc_raw))

tc_mensual <- tc_raw %>%
  mutate(fecha_date = as.Date(fecha),
         anio = year(fecha_date), mes = month(fecha_date)) %>%
  group_by(anio, mes) %>%
  summarise(TC_preferencial = mean(`TC PREFERENCIAL`, na.rm = TRUE),
            TC_digital      = mean(`TC-DIGITAL`,      na.rm = TRUE),
            TC_oficial      = first(`TC-OFICIAL`),
            TC_referencial  = mean(`TC-REFERENCIAL`,   na.rm = TRUE),
            .groups = "drop") %>%
  mutate(fecha = as.Date(paste(anio, mes, "01", sep = "-")))

bd_mensual <- ipc %>%
  filter(year(fecha) >= ANIO_INICIO) %>%
  left_join(tc_mensual %>% select(fecha, starts_with("TC_")), by = "fecha")

ipc_analisis <- ipc %>% filter(year(fecha) >= ANIO_INICIO, !is.na(inf_mensual))

inf_ts <- ts(ipc_analisis$inf_mensual,
             start = c(year(min(ipc_analisis$fecha)),
                       month(min(ipc_analisis$fecha))),
             frequency = 12)
```

# Comportamiento de las Variables

## Evolución del IPC e inflación

```{r graficos-variables, fig.height=10}
p1 <- ipc %>% filter(year(fecha) >= ANIO_INICIO) %>%
  ggplot(aes(fecha, IPC)) +
  geom_line(color = "#2c3e50", linewidth = 0.8) +
  geom_point(color = "#2c3e50", size = 1) +
  labs(title = "Índice de Precios al Consumidor (base 2017 = 100)",
       x = NULL, y = "IPC") +
  scale_x_date(date_breaks = "4 months", date_labels = "%b %Y") +
  theme(axis.text.x = element_text(angle = 45, hjust = 1))

p2 <- ipc_analisis %>%
  ggplot(aes(fecha, inf_mensual)) +
  geom_col(fill = ifelse(ipc_analisis$inf_mensual >= 0, "#3498db", "#e74c3c"),
           alpha = 0.7, width = 25) +
  geom_hline(yintercept = mean(ipc_analisis$inf_mensual),
             linetype = "dashed", color = "#2c3e50", linewidth = 0.5) +
  labs(title = "Inflación mensual (%)",
       subtitle = paste0("Media = ", round(mean(ipc_analisis$inf_mensual), 3), "%"),
       x = NULL, y = "Var. mensual (%)") +
  scale_x_date(date_breaks = "4 months", date_labels = "%b %Y") +
  theme(axis.text.x = element_text(angle = 45, hjust = 1))

p3 <- ipc %>% filter(year(fecha) >= ANIO_INICIO, !is.na(inf_interanual)) %>%
  ggplot(aes(fecha, inf_interanual)) +
  geom_area(fill = "#27ae60", alpha = 0.2) +
  geom_line(color = "#27ae60", linewidth = 0.8) +
  geom_point(color = "#27ae60", size = 1) +
  labs(title = "Inflación interanual (%)", x = NULL, y = "Var. 12 meses (%)") +
  scale_x_date(date_breaks = "4 months", date_labels = "%b %Y") +
  theme(axis.text.x = element_text(angle = 45, hjust = 1))

grid.arrange(p1, p2, p3, ncol = 1)
```

## Estadísticas descriptivas

```{r descriptivas}
x <- as.numeric(inf_ts)
n <- length(x)
xc <- x - mean(x)

data.frame(
  Estadistico = c("Observaciones", "Media", "Mediana", "Desv. Estándar",
                   "Mínimo", "Máximo", "Asimetría", "Curtosis"),
  Valor = c(n, round(mean(x), 4), round(median(x), 4), round(sd(x), 4),
            round(min(x), 4), round(max(x), 4),
            round(sum(xc^3)/n / sd(x)^3, 4),
            round(sum(xc^4)/n / sd(x)^4, 4))
) %>%
  kable(col.names = c("Estadístico", "Valor"),
        caption = "Inflación mensual (%) — Estadísticas descriptivas",
        align = c("l", "r")) %>%
  kable_styling(bootstrap_options = c("striped","hover"),
                full_width = FALSE, position = "center")
```

```{r histograma, fig.height=4}
data.frame(x = x) %>%
  ggplot(aes(x)) +
  geom_histogram(aes(y = after_stat(density)), bins = 15,
                 fill = "#3498db", alpha = 0.6, color = "white") +
  geom_density(color = "#e74c3c", linewidth = 1) +
  geom_vline(xintercept = mean(x), linetype = "dashed", color = "#2c3e50") +
  labs(title = "Distribución de la inflación mensual",
       x = "Variación mensual (%)", y = "Densidad")
```

---

# Base de Datos Mensual Consolidada

La siguiente tabla combina el IPC, las medidas de inflación y los tipos de cambio mensualizados en una sola base desde `r ANIO_INICIO`.

```{r tabla-bd}
bd_display <- bd_mensual %>%
  transmute(
    Fecha  = format(fecha, "%b %Y"),
    IPC    = round(IPC, 2),
    `Inf. mensual (%)` = round(inf_mensual, 3),
    `Inf. interanual (%)` = round(inf_interanual, 2),
    `TC Preferencial` = round(TC_preferencial, 2),
    `TC Digital`      = round(TC_digital, 2),
    `TC Oficial`      = TC_oficial
  )

kable(bd_display, caption = "Base de datos mensual consolidada", align = "r") %>%
  kable_styling(bootstrap_options = c("striped","hover","condensed"),
                full_width = TRUE, font_size = 11) %>%
  scroll_box(height = "420px")
```

---

# Identificación, Estimación y Selección del Modelo

```{r estacionariedad, include=FALSE}
ipc_nivel_ts <- ts(ipc$IPC[ipc$Año >= ANIO_INICIO & !is.na(ipc$IPC)],
                   start = c(ANIO_INICIO, 1), frequency = 12)

adf_nivel  <- adf.test(ipc_nivel_ts)
adf_inf    <- adf.test(inf_ts)
pp_nivel   <- pp.test(ipc_nivel_ts)
pp_inf     <- pp.test(inf_ts)
kpss_nivel <- kpss.test(ipc_nivel_ts, null = "Level")
kpss_inf   <- kpss.test(inf_ts, null = "Level")
d_rec      <- ndiffs(inf_ts, test = "adf")
```

## Pruebas de estacionariedad

```{r tabla-raiz}
concl <- function(p, tipo) {
  if (tipo == "adf") return(ifelse(p < 0.05, "Estacionaria", "No estacionaria"))
  if (tipo == "kpss") return(ifelse(p < 0.05, "No estacionaria", "Estacionaria"))
}

data.frame(
  Prueba = c("ADF", "Phillips-Perron", "KPSS", "ADF", "Phillips-Perron", "KPSS"),
  Serie  = c(rep("IPC (nivel)", 3), rep("Inflación mensual", 3)),
  Estadistico = round(c(adf_nivel$statistic, pp_nivel$statistic, kpss_nivel$statistic,
                         adf_inf$statistic,   pp_inf$statistic,   kpss_inf$statistic), 4),
  p_valor = round(c(adf_nivel$p.value, pp_nivel$p.value, kpss_nivel$p.value,
                     adf_inf$p.value,   pp_inf$p.value,   kpss_inf$p.value), 4),
  Conclusion = c(concl(adf_nivel$p.value,"adf"), concl(pp_nivel$p.value,"adf"),
                 concl(kpss_nivel$p.value,"kpss"),
                 concl(adf_inf$p.value,"adf"), concl(pp_inf$p.value,"adf"),
                 concl(kpss_inf$p.value,"kpss"))
) %>%
  kable(col.names = c("Prueba","Serie","Estadístico","p-valor","Conclusión"),
        caption = "Pruebas de raíz unitaria (significancia al 5%)",
        align = c("l","l","r","r","l")) %>%
  kable_styling(bootstrap_options = c("striped","hover"), full_width = FALSE) %>%
  pack_rows("IPC en nivel", 1, 3) %>%
  pack_rows("Inflación mensual", 4, 6)
```

> Diferenciación recomendada: **d = `r d_rec`** (ndiffs con ADF). El IPC en nivel es no estacionario; la inflación mensual es la variable de modelación.

## Funciones de autocorrelación

```{r acf-pacf, fig.height=4.5}
par(mfrow = c(1, 2), mar = c(4, 4, 3, 1))
Acf(inf_ts,  lag.max = 24, main = "ACF — Inflación mensual")
Pacf(inf_ts, lag.max = 24, main = "PACF — Inflación mensual")
par(mfrow = c(1, 1))
```

```{r acf-sig}
lim <- qnorm(0.975) / sqrt(length(inf_ts))
acf_v  <- Acf(inf_ts,  lag.max = 24, plot = FALSE)
pacf_v <- Pacf(inf_ts, lag.max = 24, plot = FALSE)
acf_sig  <- which(abs(acf_v$acf[-1]) > lim)
pacf_sig <- which(abs(pacf_v$acf) > lim)
```

| | Rezagos significativos |
|:---|:---|
| **ACF** | `r if(length(acf_sig)) paste(acf_sig, collapse=", ") else "Ninguno"` |
| **PACF** | `r if(length(pacf_sig)) paste(pacf_sig, collapse=", ") else "Ninguno"` |

## Estimación de modelos candidatos

Dado que `ndiffs = `r d_rec`` y las pruebas PP/KPSS/ADF confirman que la inflación mensual puede tratarse como estacionaria, la **selección principal** se realiza sobre modelos con $d = 0$ (modelan la inflación en nivel). Los modelos con $d = 1$ — que modelan *cambios* en la inflación — se presentan como **análisis de sensibilidad** y no compiten en la selección del modelo ganador.

```{r estimacion, include=FALSE}
ajustar <- function(serie, orden) {
  tryCatch({
    mod <- Arima(serie, order = orden, method = "ML")
    list(modelo = mod, orden = orden, aic = AIC(mod), bic = BIC(mod),
         aicc = mod$aicc, loglik = as.numeric(logLik(mod)),
         npar = length(coef(mod)) + 1, converged = TRUE)
  }, error = function(e) {
    list(modelo = NULL, orden = orden, aic = NA, bic = NA, aicc = NA,
         loglik = NA, npar = NA, converged = FALSE)
  })
}

diagnosticar <- function(r) {
  if (!r$converged) return(NULL)
  mod <- r$modelo; res <- residuals(mod); np <- length(coef(mod)); o <- r$orden
  lb <- sapply(c(6,12,18), function(h)
    tryCatch(Box.test(res,lag=h,type="Ljung-Box",fitdf=np)$p.value, error=function(e) NA))
  jb <- tryCatch(jarque.bera.test(res)$p.value, error = function(e) NA)
  arc <- mod$model$phi; mac <- mod$model$theta; rok <- TRUE
  if (length(arc)>0 && any(arc!=0)) rok <- rok && all(Mod(1/polyroot(c(1,-arc)))<1)
  if (length(mac)>0 && any(mac!=0)) rok <- rok && all(Mod(1/polyroot(c(1, mac)))<1)
  lb_ok <- all(lb > 0.05, na.rm = TRUE)
  data.frame(Modelo=sprintf("ARIMA(%d,%d,%d)",o[1],o[2],o[3]),
             p=o[1], d=o[2], q=o[3],
             AIC=round(r$aic,2), BIC=round(r$bic,2), AICc=round(r$aicc,2),
             LB_ok=lb_ok, JB_pval=round(jb,3), Raices_ok=rok,
             Diag=ifelse(lb_ok & rok, "APROBADO","NO APROBADO"),
             stringsAsFactors=FALSE)
}

## Bloque principal: modelos estacionarios (d=0)
ordenes_principal <- list(
  c(1,0,0), c(2,0,0), c(3,0,0), c(4,0,0),
  c(0,0,1), c(0,0,2), c(0,0,3),
  c(1,0,1), c(2,0,1), c(1,0,2), c(2,0,2),
  c(3,0,1), c(1,0,3))

res_principal  <- lapply(ordenes_principal, function(o) ajustar(inf_ts, o))
eval_principal <- do.call(rbind, lapply(res_principal, diagnosticar))
eval_principal <- eval_principal[order(eval_principal$AIC), ]

aprobados <- eval_principal %>% filter(Diag == "APROBADO")
if (nrow(aprobados) > 0) { mejor <- aprobados[1, ] } else { mejor <- eval_principal[1, ] }
modelo_ganador <- Arima(inf_ts, order = c(mejor$p, mejor$d, mejor$q), method = "ML")

## Bloque de sensibilidad: modelos con diferenciacion (d=1)
ordenes_sensibilidad <- list(
  c(0,1,1), c(1,1,0), c(1,1,1),
  c(2,1,0), c(2,1,1), c(0,1,2), c(1,1,2))

res_sensibilidad  <- lapply(ordenes_sensibilidad, function(o) ajustar(inf_ts, o))
eval_sensibilidad <- do.call(rbind, lapply(res_sensibilidad, diagnosticar))
eval_sensibilidad <- eval_sensibilidad[order(eval_sensibilidad$AIC), ]

## auto.arima
auto_fit   <- auto.arima(inf_ts, seasonal=TRUE, stepwise=FALSE, approximation=FALSE)
auto_orden <- arimaorder(auto_fit)

## Tabla combinada para backtesting
resultados <- c(res_principal, res_sensibilidad)
```

### Selección principal ($d = 0$)

```{r tabla-principal}
eval_principal %>%
  transmute(Modelo, AIC, BIC, AICc,
            `Ljung-Box` = ifelse(LB_ok, "Sí", "No"),
            `JB (p-val)` = JB_pval,
            `Raíces OK` = ifelse(Raices_ok, "Sí", "No"),
            Diagnóstico = Diag) %>%
  kable(caption = paste0("Selección principal — ",
                         nrow(eval_principal), " modelos estacionarios (d=0)"),
        align = c("l", rep("r", 4), "c", "r", "c", "c")) %>%
  kable_styling(bootstrap_options = c("striped","hover","condensed"),
                full_width = FALSE, font_size = 11) %>%
  row_spec(which(eval_principal$Diag == "APROBADO"), background = "#d5f5e3") %>%
  row_spec(1, bold = TRUE, color = "white", background = "#27ae60")
```

### Sensibilidad ($d = 1$)

Los modelos con $d = 1$ internamente trabajan con la primera diferencia de la serie, es decir, modelan los *cambios* en la inflación mensual. No son directamente comparables con los modelos en nivel.

```{r tabla-sensibilidad}
eval_sensibilidad %>%
  transmute(Modelo, AIC, BIC, AICc,
            `Ljung-Box` = ifelse(LB_ok, "Sí", "No"),
            `JB (p-val)` = JB_pval,
            `Raíces OK` = ifelse(Raices_ok, "Sí", "No"),
            Diagnóstico = Diag) %>%
  kable(caption = paste0("Sensibilidad — ",
                         nrow(eval_sensibilidad), " modelos con diferenciación (d=1)"),
        align = c("l", rep("r", 4), "c", "r", "c", "c")) %>%
  kable_styling(bootstrap_options = c("striped","hover","condensed"),
                full_width = FALSE, font_size = 11) %>%
  row_spec(which(eval_sensibilidad$Diag == "APROBADO"), background = "#fdebd0")
```

> `auto.arima()` seleccionó **ARIMA(`r auto_orden[1]`,`r auto_orden[2]`,`r auto_orden[3]`)** (AIC = `r round(AIC(auto_fit),2)`, $d$ = `r auto_orden[2]`).

### Sensibilidad — Muestra común ($n = 40$)

Para verificar la robustez de la selección, se re-estiman **todos** los modelos (d=0 y d=1) sobre una ventana común de 40 observaciones. Dado que los modelos con $d=1$ pierden una observación por la diferenciación, esta prueba los pone en igualdad de condiciones. El AIC/BIC de esta tabla se compara internamente, no contra la muestra completa.

```{r sensibilidad-40, include=FALSE}
inf_ts_40 <- tail(inf_ts, 40)
fecha_inicio_40 <- ipc_analisis$fecha[length(ipc_analisis$fecha) - 40 + 1]
inf_ts_40 <- ts(as.numeric(inf_ts_40),
                start = c(year(fecha_inicio_40), month(fecha_inicio_40)),
                frequency = 12)

ordenes_todos_40 <- c(ordenes_principal, ordenes_sensibilidad)
res_40  <- lapply(ordenes_todos_40, function(o) ajustar(inf_ts_40, o))
eval_40 <- do.call(rbind, lapply(res_40, diagnosticar))
eval_40 <- eval_40[order(eval_40$AIC), ]

aprobados_40 <- eval_40 %>% filter(Diag == "APROBADO")
mejor_40 <- if (nrow(aprobados_40) > 0) aprobados_40[1, ] else eval_40[1, ]
robusto  <- mejor_40$Modelo == mejor$Modelo
```

```{r tabla-n40}
eval_40 %>%
  transmute(Modelo, AIC, BIC, AICc,
            `Ljung-Box` = ifelse(LB_ok, "Sí", "No"),
            `JB (p-val)` = JB_pval,
            `Raíces OK` = ifelse(Raices_ok, "Sí", "No"),
            Diagnóstico = Diag) %>%
  kable(caption = sprintf("Sensibilidad — Todos los modelos sobre muestra común (n=%d, desde %s)",
                          length(inf_ts_40), format(fecha_inicio_40, "%b %Y")),
        align = c("l", rep("r", 4), "c", "r", "c", "c")) %>%
  kable_styling(bootstrap_options = c("striped","hover","condensed"),
                full_width = FALSE, font_size = 11) %>%
  row_spec(which(eval_40$Diag == "APROBADO"), background = "#eaf2f8") %>%
  row_spec(1, bold = TRUE, color = "white", background = "#2980b9")
```

> **Mejor modelo en $n=40$:** `r mejor_40$Modelo` (AIC = `r mejor_40$AIC`). Modelo principal: `r mejor$Modelo`. Resultado: **`r ifelse(robusto, "ROBUSTO — la selección se mantiene", "SENSIBLE — el ganador cambia con la ventana reducida")`**.

### Sensibilidad — Muestra compatible con AR(4) ($n = 37$)

El modelo con mayor número de rezagos en la grilla es AR(4), que consume 4 observaciones iniciales para la estimación. Un modelo ARIMA(0,1,1) en cambio solo consume 1 por la diferenciación y 1 por el MA. Para que la comparación de criterios de información sea estrictamente justa, se recorta la serie a las **últimas 37 observaciones** — el número efectivo que usa un AR(4) — y se re-estiman todos los candidatos sobre esa ventana idéntica.

```{r sensibilidad-37, include=FALSE}
N_COMPAT <- 37
inf_ts_37 <- tail(inf_ts, N_COMPAT)
fecha_inicio_37 <- ipc_analisis$fecha[length(ipc_analisis$fecha) - N_COMPAT + 1]
inf_ts_37 <- ts(as.numeric(inf_ts_37),
                start = c(year(fecha_inicio_37), month(fecha_inicio_37)),
                frequency = 12)

ordenes_todos_37 <- c(ordenes_principal, ordenes_sensibilidad)
res_37  <- lapply(ordenes_todos_37, function(o) ajustar(inf_ts_37, o))
eval_37 <- do.call(rbind, lapply(res_37, diagnosticar))
eval_37 <- eval_37[order(eval_37$AIC), ]

aprobados_37 <- eval_37 %>% filter(Diag == "APROBADO")
mejor_37 <- if (nrow(aprobados_37) > 0) aprobados_37[1, ] else eval_37[1, ]
robusto_37 <- mejor_37$Modelo == mejor$Modelo
```

```{r tabla-n37}
eval_37 %>%
  transmute(Modelo, AIC, BIC, AICc,
            `Ljung-Box` = ifelse(LB_ok, "Sí", "No"),
            `JB (p-val)` = JB_pval,
            `Raíces OK` = ifelse(Raices_ok, "Sí", "No"),
            Diagnóstico = Diag) %>%
  kable(caption = sprintf("Sensibilidad — Todos los modelos sobre muestra compatible con AR(4) (n=%d, desde %s)",
                          length(inf_ts_37), format(fecha_inicio_37, "%b %Y")),
        align = c("l", rep("r", 4), "c", "r", "c", "c")) %>%
  kable_styling(bootstrap_options = c("striped","hover","condensed"),
                full_width = FALSE, font_size = 11) %>%
  row_spec(which(eval_37$Diag == "APROBADO"), background = "#f5eef8") %>%
  row_spec(1, bold = TRUE, color = "white", background = "#8e44ad")
```

> **Mejor modelo en $n=37$:** `r mejor_37$Modelo` (AIC = `r mejor_37$AIC`). Modelo principal: `r mejor$Modelo`. Resultado: **`r ifelse(robusto_37, "ROBUSTO — la selección se mantiene con información homogénea", "SENSIBLE — el ganador cambia cuando todos los modelos usan la misma información")`**.

## Modelo ganador

```{r cuadro-ganador}
coefs   <- coef(modelo_ganador)
se_vals <- sqrt(diag(vcov(modelo_ganador)))
z_vals  <- coefs / se_vals
p_vals  <- 2 * (1 - pnorm(abs(z_vals)))
residuos <- residuals(modelo_ganador)
jb <- jarque.bera.test(residuos)
sw <- shapiro.test(residuos)
lb_pvals <- sapply(c(6,12,18,24), function(h)
  Box.test(residuos,lag=h,type="Ljung-Box",fitdf=length(coefs))$p.value)
```

:::::: {style="display:flex; gap:30px; flex-wrap:wrap; justify-content:center;"}

::: {}

```{r coefs-tabla}
data.frame(
  Coeficiente = names(coefs),
  Estimacion  = round(coefs, 5),
  Err.Std     = round(se_vals, 5),
  z           = round(z_vals, 3),
  p           = round(p_vals, 4),
  Sig         = ifelse(p_vals<0.01,"***",ifelse(p_vals<0.05,"**",ifelse(p_vals<0.1,"*","")))
) %>%
  kable(col.names = c("Coeficiente","Estimación","Err. Std.","z","p-valor",""),
        caption = paste0(mejor$Modelo, " — Coeficientes"),
        align = c("l","r","r","r","r","c"), row.names = FALSE) %>%
  kable_styling(bootstrap_options = c("striped","hover"), full_width = FALSE)
```

:::

::: {}

```{r info-ganador}
data.frame(
  Criterio = c("AIC","BIC","AICc","Log-verosimilitud",
               "Ljung-Box (h=6)","Ljung-Box (h=12)","Ljung-Box (h=18)","Ljung-Box (h=24)",
               "Jarque-Bera","Shapiro-Wilk"),
  Valor = c(round(AIC(modelo_ganador),2), round(BIC(modelo_ganador),2),
            round(modelo_ganador$aicc,2), round(as.numeric(logLik(modelo_ganador)),2),
            paste0("p=",round(lb_pvals[1],4)),paste0("p=",round(lb_pvals[2],4)),
            paste0("p=",round(lb_pvals[3],4)),paste0("p=",round(lb_pvals[4],4)),
            paste0("p=",round(jb$p.value,4)),paste0("p=",round(sw$p.value,4))),
  Resultado = c("","","","",
                ifelse(lb_pvals[1]>0.05,"Ruido blanco","Autocorr."),
                ifelse(lb_pvals[2]>0.05,"Ruido blanco","Autocorr."),
                ifelse(lb_pvals[3]>0.05,"Ruido blanco","Autocorr."),
                ifelse(lb_pvals[4]>0.05,"Ruido blanco","Autocorr."),
                ifelse(jb$p.value>0.05,"Normal","No normal"),
                ifelse(sw$p.value>0.05,"Normal","No normal"))
) %>%
  kable(caption = paste0(mejor$Modelo, " — Diagnóstico"),
        align = c("l","r","l")) %>%
  kable_styling(bootstrap_options = c("striped","hover"), full_width = FALSE)
```

:::

::::::

> `auto.arima()` seleccionó **ARIMA(`r auto_orden[1]`,`r auto_orden[2]`,`r auto_orden[3]`)** (AIC = `r round(AIC(auto_fit),2)`).

```{r diagnostico-graficos, fig.height=8}
par(mfrow = c(2, 2), mar = c(4, 4, 3, 1))

plot(residuos, main = "Residuos", ylab = "Residuos", col = "#2c3e50")
abline(h = 0, col = "red", lty = 2)

hist(residuos, breaks = 15, probability = TRUE, main = "Histograma de residuos",
     col = "#3498db80", border = "white", xlab = "Residuos")
curve(dnorm(x, mean(residuos), sd(residuos)), add=TRUE, col="#e74c3c", lwd=2)

Acf(residuos,  main = "ACF de residuos",  lag.max = 20)

qqnorm(residuos, main = "Q-Q Plot", col = "#2c3e50", pch = 16)
qqline(residuos, col = "#e74c3c", lwd = 2)
par(mfrow = c(1, 1))
```

```{r raices-inversas, fig.height=4}
ar_c <- modelo_ganador$model$phi; ma_c <- modelo_ganador$model$theta
tiene_ar <- length(ar_c) > 0 && any(ar_c != 0)
tiene_ma <- length(ma_c) > 0 && any(ma_c != 0)

if (tiene_ar || tiene_ma) {
  theta_c <- seq(0, 2*pi, length.out = 200)
  np <- tiene_ar + tiene_ma
  if (np == 2) par(mfrow = c(1,2), mar = c(4,4,3,1))
  if (tiene_ar) {
    ai <- 1/polyroot(c(1,-ar_c))
    plot(Re(ai),Im(ai),xlim=c(-1.5,1.5),ylim=c(-1.5,1.5),pch=19,col="#e74c3c",cex=2,asp=1,
         main="Raíces inversas AR",xlab="Real",ylab="Imaginario")
    lines(cos(theta_c),sin(theta_c),col="grey50",lwd=2); abline(h=0,v=0,lty=3,col="grey70")
  }
  if (tiene_ma) {
    mi <- 1/polyroot(c(1,ma_c))
    plot(Re(mi),Im(mi),xlim=c(-1.5,1.5),ylim=c(-1.5,1.5),pch=19,col="#2980b9",cex=2,asp=1,
         main="Raíces inversas MA",xlab="Real",ylab="Imaginario")
    lines(cos(theta_c),sin(theta_c),col="grey50",lwd=2); abline(h=0,v=0,lty=3,col="grey70")
  }
  par(mfrow = c(1,1))
}
```

---

# Backtesting

Se reservan los **últimos `r H_BACKTEST` meses** de datos observados como período de prueba. El modelo se re-estima con los datos de entrenamiento y se pronostica hacia adelante para evaluar la capacidad predictiva.

```{r backtesting}
n_total <- length(inf_ts)
n_train <- n_total - H_BACKTEST

train_ts <- window(inf_ts, end = time(inf_ts)[n_train])
test_ts  <- window(inf_ts, start = time(inf_ts)[n_train + 1])

fechas_test  <- tail(ipc_analisis$fecha, H_BACKTEST)
fechas_train <- head(ipc_analisis$fecha, n_train)

modelo_bt <- Arima(train_ts, order = c(mejor$p, mejor$d, mejor$q), method = "ML")
fc_bt     <- forecast(modelo_bt, h = H_BACKTEST, level = c(80, 95))

actual_v   <- as.numeric(test_ts)
forecast_v <- as.numeric(fc_bt$mean)
error_v    <- forecast_v - actual_v
pct_err    <- (error_v / abs(actual_v)) * 100
lo95 <- as.numeric(fc_bt$lower[,2]); hi95 <- as.numeric(fc_bt$upper[,2])
dentro_ic <- actual_v >= lo95 & actual_v <= hi95

rmse <- sqrt(mean(error_v^2))
mae  <- mean(abs(error_v))
mape <- mean(abs(pct_err))
me   <- mean(error_v)
```

## Comparación punto a punto

```{r tabla-backtest}
data.frame(
  Fecha      = format(fechas_test, "%b %Y"),
  Observado  = round(actual_v, 4),
  Pronostico = round(forecast_v, 4),
  Error      = round(error_v, 4),
  IC95_inf   = round(lo95, 4),
  IC95_sup   = round(hi95, 4),
  Dentro_IC  = ifelse(dentro_ic, "Sí", "No")
) %>%
  kable(col.names = c("Fecha","Observado","Pronóstico","Error (pp)",
                       "IC 95% inf","IC 95% sup","¿Dentro IC?"),
        caption = "Backtesting — Pronóstico vs. observado",
        align = c("l", rep("r",5), "c")) %>%
  kable_styling(bootstrap_options = c("striped","hover"), full_width = FALSE) %>%
  column_spec(7, bold = TRUE,
              color = ifelse(dentro_ic, "#27ae60", "#e74c3c"))
```

```{r metricas-bt}
data.frame(
  Metrica = c("RMSE","MAE","MAPE","Error medio (sesgo)",
              "Obs. dentro del IC 95%"),
  Valor = c(paste(round(rmse,4),"pp"), paste(round(mae,4),"pp"),
            paste0(round(mape,1),"%"), paste(round(me,4),"pp"),
            paste0(sum(dentro_ic),"/",H_BACKTEST," (",round(mean(dentro_ic)*100),"%)"))) %>%
  kable(col.names = c("Métrica","Valor"),
        caption = "Métricas de error del backtesting", align = c("l","r")) %>%
  kable_styling(bootstrap_options = c("striped","hover"), full_width = FALSE)
```

## Visualización del backtesting

```{r grafico-backtest, fig.height=5.5}
bt_df <- data.frame(
  fecha = rep(fechas_test, 2),
  valor = c(actual_v, forecast_v),
  tipo  = rep(c("Observado","Pronóstico"), each = H_BACKTEST))

bt_ci <- data.frame(fecha = fechas_test, lo80 = as.numeric(fc_bt$lower[,1]),
                    hi80 = as.numeric(fc_bt$upper[,1]), lo95 = lo95, hi95 = hi95)

ggplot() +
  geom_ribbon(data = bt_ci, aes(fecha, ymin=lo95, ymax=hi95),
              fill="#e74c3c", alpha=0.10) +
  geom_ribbon(data = bt_ci, aes(fecha, ymin=lo80, ymax=hi80),
              fill="#e74c3c", alpha=0.20) +
  geom_line(data = data.frame(fecha=fechas_train, valor=as.numeric(train_ts)),
            aes(fecha, valor), color="#bdc3c7", linewidth=0.4) +
  geom_line(data = bt_df, aes(fecha, valor, color=tipo, linetype=tipo), linewidth=0.9) +
  geom_point(data = bt_df, aes(fecha, valor, color=tipo), size=2.5) +
  geom_segment(data = data.frame(fecha=fechas_test, obs=actual_v, pron=forecast_v),
               aes(x=fecha,xend=fecha,y=obs,yend=pron),
               color="#7f8c8d", linetype="dotted", linewidth=0.6) +
  scale_color_manual(values = c(Observado="#2c3e50", `Pronóstico`="#e74c3c")) +
  scale_linetype_manual(values = c(Observado="solid", `Pronóstico`="dashed")) +
  labs(title = sprintf("Backtesting — %s (últimos %d meses)", mejor$Modelo, H_BACKTEST),
       subtitle = sprintf("RMSE = %.4f pp  |  MAE = %.4f pp  |  Dentro IC 95%%: %d/%d",
                          rmse, mae, sum(dentro_ic), H_BACKTEST),
       x = NULL, y = "Inflación mensual (%)", color = NULL, linetype = NULL) +
  scale_x_date(date_breaks = "2 months", date_labels = "%b %Y") +
  theme(axis.text.x = element_text(angle = 45, hjust = 1))
```

```{r barras-error, fig.height=3.5}
data.frame(fecha = fechas_test, error = error_v) %>%
  ggplot(aes(fecha, error, fill = error > 0)) +
  geom_col(width = 20, alpha = 0.8, show.legend = FALSE) +
  geom_hline(yintercept = 0, linewidth = 0.5) +
  geom_hline(yintercept = c(-rmse, rmse), linetype="dashed", color="#e74c3c") +
  annotate("text", x = min(fechas_test), y = rmse + 0.06,
           label = paste0("±RMSE = ", round(rmse,3)), hjust=0, size=3.5, color="#e74c3c") +
  scale_fill_manual(values = c("TRUE"="#e74c3c","FALSE"="#2980b9")) +
  labs(title = "Error del backtesting (pronóstico − observado)",
       x = NULL, y = "Error (pp)") +
  scale_x_date(date_breaks = "1 month", date_labels = "%b %Y") +
  theme(axis.text.x = element_text(angle = 45, hjust = 1))
```

---

# Pronóstico Final

```{r pronostico}
pronostico <- forecast(modelo_ganador, h = H_FORECAST, level = c(80, 95))

ultimo_mes <- max(ipc_analisis$fecha)
meses_pron <- seq.Date(ultimo_mes %m+% months(1), by = "month", length.out = H_FORECAST)

ultimo_ipc <- tail(ipc_analisis$IPC, 1)
ipc_proy   <- numeric(H_FORECAST)
ipc_proy[1] <- ultimo_ipc * (1 + pronostico$mean[1] / 100)
for (i in 2:H_FORECAST) ipc_proy[i] <- ipc_proy[i-1] * (1 + pronostico$mean[i] / 100)

ipc_comp    <- c(ipc$IPC[!is.na(ipc$IPC)], ipc_proy)
fechas_comp <- c(ipc$fecha[!is.na(ipc$IPC)], meses_pron)

inf_ia_proy <- sapply(seq_along(meses_pron), function(i) {
  f12 <- meses_pron[i] %m-% months(12)
  idx <- which.min(abs(fechas_comp - f12))
  (ipc_proy[i] / ipc_comp[idx] - 1) * 100
})
```

## Proyección junio — diciembre 2026

```{r tabla-pronostico}
meses_nom <- c("Enero","Febrero","Marzo","Abril","Mayo","Junio",
               "Julio","Agosto","Septiembre","Octubre","Noviembre","Diciembre")

data.frame(
  Mes = meses_nom[month(meses_pron)],
  IPC = round(ipc_proy, 2),
  Inf_mens = round(as.numeric(pronostico$mean), 4),
  Inf_ia   = round(inf_ia_proy, 2),
  IC95_inf = round(as.numeric(pronostico$lower[,2]), 4),
  IC95_sup = round(as.numeric(pronostico$upper[,2]), 4)
) %>%
  kable(col.names = c("Mes","IPC proyectado","Inf. mensual (%)","Inf. interanual (%)",
                       "IC 95% inf","IC 95% sup"),
        caption = "Proyección de inflación — Junio a Diciembre 2026",
        align = c("l", rep("r",5))) %>%
  kable_styling(bootstrap_options = c("striped","hover"), full_width = FALSE)
```

## Gráfico integrado

```{r grafico-final, fig.height=6}
hist_df <- ipc_analisis %>% select(fecha, inf_mensual) %>% mutate(tipo = "Histórico")
bt_obs  <- data.frame(fecha=fechas_test, inf_mensual=actual_v, tipo="Backtest (obs.)")
bt_pro  <- data.frame(fecha=fechas_test, inf_mensual=forecast_v, tipo="Backtest (pron.)")
proy_df <- data.frame(fecha=meses_pron, inf_mensual=as.numeric(pronostico$mean),
                      tipo="Proyección")
ci_df   <- data.frame(fecha=meses_pron,
                      lo95=as.numeric(pronostico$lower[,2]),
                      hi95=as.numeric(pronostico$upper[,2]))

plot_all <- bind_rows(hist_df, bt_obs, bt_pro, proy_df) %>%
  mutate(tipo = factor(tipo, levels=c("Histórico","Backtest (obs.)",
                                       "Backtest (pron.)","Proyección")))

cols <- c("Histórico"="#2c3e50", "Backtest (obs.)"="#27ae60",
          "Backtest (pron.)"="#e67e22", "Proyección"="#e74c3c")
lins <- c("Histórico"="solid", "Backtest (obs.)"="solid",
          "Backtest (pron.)"="dashed", "Proyección"="dashed")

ggplot() +
  geom_ribbon(data=ci_df, aes(fecha,ymin=lo95,ymax=hi95), fill="#e74c3c", alpha=0.12) +
  geom_vline(xintercept = min(fechas_test), linetype="dotted", color="#7f8c8d") +
  geom_vline(xintercept = ultimo_mes + 15, linetype="dotted", color="#7f8c8d") +
  annotate("text", x=min(fechas_test)-25, y=max(plot_all$inf_mensual)*0.92,
           label="Entrenamiento", hjust=1, size=3, color="#7f8c8d") +
  annotate("text", x=min(fechas_test)+50, y=max(plot_all$inf_mensual)*0.92,
           label="Backtest", hjust=0.5, size=3, color="#7f8c8d") +
  annotate("text", x=ultimo_mes+70, y=max(plot_all$inf_mensual)*0.92,
           label="Proyección", hjust=0, size=3, color="#7f8c8d") +
  geom_line(data=plot_all, aes(fecha,inf_mensual,color=tipo,linetype=tipo), linewidth=0.8) +
  geom_point(data=plot_all, aes(fecha,inf_mensual,color=tipo), size=1.5) +
  geom_segment(data=data.frame(fecha=fechas_test, obs=actual_v, pron=forecast_v),
               aes(x=fecha,xend=fecha,y=obs,yend=pron),
               color="#7f8c8d", linetype="dotted", linewidth=0.5) +
  scale_color_manual(values=cols) + scale_linetype_manual(values=lins) +
  labs(title = sprintf("Inflación mensual — %s", mejor$Modelo),
       subtitle = sprintf("Backtest RMSE=%.3f pp | Proyección a dic 2026", rmse),
       x=NULL, y="Variación mensual (%)", color=NULL, linetype=NULL) +
  scale_x_date(date_breaks="3 months", date_labels="%b %Y") +
  theme(axis.text.x = element_text(angle=45, hjust=1))
```

```{r grafico-ipc-final, fig.height=4.5}
ipc_all <- bind_rows(
  ipc %>% filter(year(fecha)>=ANIO_INICIO, !is.na(IPC)) %>%
    select(fecha, IPC) %>% mutate(tipo="Histórico"),
  data.frame(fecha=meses_pron, IPC=ipc_proy, tipo="Proyectado"))

ggplot(ipc_all, aes(fecha, IPC, color=tipo, linetype=tipo)) +
  geom_line(linewidth=0.8) + geom_point(size=1.5) +
  geom_vline(xintercept=ultimo_mes+15, linetype="dotted", color="#7f8c8d") +
  scale_color_manual(values=c(Histórico="#2c3e50", Proyectado="#e74c3c")) +
  scale_linetype_manual(values=c(Histórico="solid", Proyectado="dashed")) +
  labs(title="IPC histórico y proyectado", subtitle="Base 2017 = 100",
       x=NULL, y="IPC", color=NULL, linetype=NULL) +
  scale_x_date(date_breaks="4 months", date_labels="%b %Y") +
  theme(axis.text.x = element_text(angle=45, hjust=1))
```