
---
title: "Proyección del Tipo de Cambio Digital en Bolivia"
subtitle: "Modelo ARIMAX — Inflación Interanual como Regresor Exógeno"
author: "Análisis Econométrico"
date: "`r format(Sys.Date(), '%d de %B de %Y')`"
output:
  html_document:
    toc: true
    toc_depth: 2
    toc_float: { collapsed: false }
    theme: flatly
    highlight: tango
    number_sections: true
    df_print: kable
---

<style>
.title,.subtitle,.author,.date { text-align:center; }
.subtitle { font-size:18px; color:#7f8c8d; font-style:italic; }
</style>

```{r setup, include=FALSE}
knitr::opts_chunk$set(echo=FALSE, message=FALSE, warning=FALSE,
  fig.width=10, fig.height=5.5, fig.align="center", comment="#>")

required <- c("readxl","dplyr","lubridate","ggplot2","forecast",
               "tseries","urca","lmtest","kableExtra","scales","gridExtra","plotly")
new_pkg  <- required[!(required %in% installed.packages()[,"Package"])]
if (length(new_pkg)) install.packages(new_pkg, repos="https://cloud.r-project.org")

library(readxl);library(dplyr);library(lubridate);library(ggplot2)
library(forecast);library(tseries);library(urca);library(lmtest)
library(kableExtra);library(scales);library(gridExtra);library(plotly)

tema <- theme_minimal(base_size=12) +
  theme(plot.title=element_text(face="bold",hjust=0.5,size=13),
        plot.subtitle=element_text(hjust=0.5,color="grey40",size=10),
        panel.grid.minor=element_blank(), legend.position="bottom")
theme_set(tema)

RUTA_BD <- "../Inputs/BD Bruta.xlsx"
FECHA_INICIO <- as.Date("2023-11-01")
FECHA_FIN    <- as.Date("2026-06-01")
H_BACKTEST  <- 6
H_BACKTEST_1Y <- 12
H_FORECAST  <- 7
MAX_P <- 4
MAX_Q <- 4

## ggplotly() ignora labs(subtitle=...) (solo convierte el titulo) y, sin
## ajustar el ancho del widget, hereda el tamano en pixeles del dispositivo
## grafico (fig.width*dpi), que puede exceder el area de contenido de la
## pagina. gg_fluid() traslada el subtitulo al titulo (con salto de linea),
## fuerza el widget a ocupar el 100% del contenedor en vez de un ancho fijo,
## y reduce linewidth/size (calibrados para ggplot estatico, se ven muy
## gruesos en el renderizado interactivo de plotly).
gg_fluid <- function(p, line_scale=0.55, point_scale=0.5) {
  st <- p$labels$subtitle
  if (!is.null(st)) p <- p + labs(title=paste0(p$labels$title,"<br>",st), subtitle=NULL)
  for (i in seq_along(p$layers)) {
    ap <- p$layers[[i]]$aes_params
    if (!is.null(ap$linewidth)) p$layers[[i]]$aes_params$linewidth <- ap$linewidth * line_scale
    if (!is.null(ap$size))      p$layers[[i]]$aes_params$size      <- ap$size * point_scale
  }
  w <- ggplotly(p)
  w$width <- "100%"
  w
}
```

```{r carga, include=FALSE}
meses_map <- c("Enero"=1,"Febrero"=2,"Marzo"=3,"Abril"=4,"Mayo"=5,
               "Junio"=6,"Julio"=7,"Agosto"=8,"Septiembre"=9,
               "Octubre"=10,"Noviembre"=11,"Diciembre"=12)

ipc_raw <- read_excel(RUTA_BD, sheet="IPC")
ipc <- ipc_raw %>%
  mutate(Valor_num=suppressWarnings(as.numeric(Valor))) %>% filter(!is.na(Valor_num)) %>%
  mutate(mes_num=meses_map[Mes], fecha=as.Date(paste(`Año`,mes_num,"01",sep="-")), IPC=Valor_num) %>%
  arrange(fecha) %>% select(fecha,`Año`,Mes,mes_num,IPC) %>%
  mutate(inf_interanual=(IPC/lag(IPC,12)-1)*100)

tc_raw <- read_excel(RUTA_BD, sheet="TC"); names(tc_raw) <- trimws(names(tc_raw))
tc_mensual <- tc_raw %>%
  mutate(fecha_date=as.Date(fecha), anio=year(fecha_date), mes=month(fecha_date)) %>%
  group_by(anio, mes) %>%
  summarise(TC_digital=mean(`TC-DIGITAL`,na.rm=TRUE), .groups="drop") %>%
  mutate(fecha=as.Date(paste(anio,mes,"01",sep="-")))

tc_s <- tc_mensual %>%
  filter(fecha >= FECHA_INICIO, fecha <= FECHA_FIN, !is.na(TC_digital)) %>%
  arrange(fecha)

log_TC_ts <- ts(log(tc_s$TC_digital),
                start=c(year(min(tc_s$fecha)), month(min(tc_s$fecha))), frequency=12)

ultimo_mes <- max(tc_s$fecha)
meses_pron <- seq.Date(ultimo_mes %m+% months(1), by="month", length.out=H_FORECAST)

## Inflacion interanual — ya disponible sin NAs para toda la ventana del TC
## digital (IPC tiene historia desde 2018).
infl_merge <- tc_s %>% select(fecha) %>%
  left_join(ipc %>% select(fecha, inf_interanual), by="fecha")
xreg_ia <- cbind(Inf_ia = infl_merge$inf_interanual)
```

# Motivación

Espejo exacto de `ARIMAX_Inflacion.Rmd`, con los roles invertidos: aquí el **TC digital** es la variable a explicar, y la **inflación interanual** es el regresor exógeno. Se estima un ARIMA(p,d,q) base (sin exógena) y un ARIMAX(p,d,q)+inflación en paralelo sobre log(TC digital), y el backtesting decide cuál se usa para el pronóstico final — mismo criterio que el resto de la batería.

> **Nota de muestra:** el TC digital solo cotiza realmente desde oct-2023; se usa la ventana de meses completos `r format(FECHA_INICIO,"%B %Y")`–`r format(FECHA_FIN,"%B %Y")` (n=`r length(log_TC_ts)`), bastante más corta que la de los modelos de inflación.

---

# Datos: TC Digital e Inflación Interanual

```{r graficos-datos, fig.height=8}
p1 <- tc_s %>% ggplot(aes(fecha, TC_digital)) +
  geom_line(color="#16a085", linewidth=0.8) + geom_point(color="#16a085", size=1) +
  labs(title="TC digital (Bs/USD)", x=NULL, y="Bs/USD") +
  scale_x_date(date_breaks="3 months", date_labels="%b %Y") +
  theme(axis.text.x=element_text(angle=45,hjust=1))

p2 <- infl_merge %>% ggplot(aes(fecha, inf_interanual)) +
  geom_line(color="#c0392b", linewidth=0.8) + geom_point(color="#c0392b", size=1) +
  labs(title="Inflación interanual (%)", x=NULL, y="% interanual") +
  scale_x_date(date_breaks="3 months", date_labels="%b %Y") +
  theme(axis.text.x=element_text(angle=45,hjust=1))

grid.arrange(p1, p2, ncol=1)
```

```{r correlacion, fig.height=4.5}
cor_lvl <- cor(log(tc_s$TC_digital), infl_merge$inf_interanual, use="complete.obs")

ggplot(data.frame(ia=infl_merge$inf_interanual, log_tc=log(tc_s$TC_digital)), aes(ia, log_tc)) +
  geom_point(color="#8e44ad", size=1.8, alpha=0.7) +
  geom_smooth(method="lm", se=TRUE, color="#2c3e50", linewidth=0.7) +
  labs(title=sprintf("log(TC digital) vs. inflación interanual (r = %.3f)", cor_lvl),
       x="Inflación interanual (%)", y="log(TC digital)")
```

> Correlación en niveles: **r = `r round(cor_lvl,3)`**. Igual que en el reporte espejo, una correlación en niveles no implica relación causal ni predictiva de corto plazo — de ahí el backtesting.

---

# Identificación y Estacionariedad

```{r estacionariedad, include=FALSE}
dlog_TC_ts <- diff(log_TC_ts)
adf_log <- adf.test(log_TC_ts); pp_log <- pp.test(log_TC_ts); kpss_log <- kpss.test(log_TC_ts,null="Level")
adf_dlog <- adf.test(dlog_TC_ts); pp_dlog <- pp.test(dlog_TC_ts); kpss_dlog <- kpss.test(dlog_TC_ts,null="Level")
adf_ia  <- adf.test(infl_merge$inf_interanual); kpss_ia <- kpss.test(infl_merge$inf_interanual, null="Level")

za_lag  <- function(x) trunc((length(x)-1)^(1/3))
za_pval <- function(stat, cval) {
  if (stat <= cval[1]) return(0.01)
  if (stat <= cval[2]) return(0.01 + 0.04*(stat-cval[1])/(cval[2]-cval[1]))
  if (stat <= cval[3]) return(0.05 + 0.05*(stat-cval[2])/(cval[3]-cval[2]))
  0.10
}

za_log  <- ur.za(log_TC_ts,  model="intercept", lag=za_lag(log_TC_ts))
za_dlog <- ur.za(dlog_TC_ts, model="intercept", lag=za_lag(dlog_TC_ts))
p_za_log  <- za_pval(za_log@teststat,  za_log@cval)
p_za_dlog <- za_pval(za_dlog@teststat, za_dlog@cval)
brecha_log  <- tc_s$fecha[za_log@bpoint]
brecha_dlog <- tc_s$fecha[-1][za_dlog@bpoint]
```

```{r tabla-raiz}
cn <- function(p,t) if(t=="kpss") ifelse(p<0.05,"No estac.","Estac.") else ifelse(p<0.05,"Estac.","No estac.")

data.frame(
  Prueba=c("ADF","Phillips-Perron","KPSS","Zivot-Andrews","ADF","Phillips-Perron","KPSS","Zivot-Andrews","ADF","KPSS"),
  Serie=c(rep("log(TC digital)",4), rep("Δlog(TC)",4), rep("Inflación ia",2)),
  Stat=round(c(adf_log$stat,pp_log$stat,kpss_log$stat,za_log@teststat,
               adf_dlog$stat,pp_dlog$stat,kpss_dlog$stat,za_dlog@teststat,
               adf_ia$statistic, kpss_ia$statistic),4),
  p=round(c(adf_log$p.value,pp_log$p.value,kpss_log$p.value,p_za_log,
            adf_dlog$p.value,pp_dlog$p.value,kpss_dlog$p.value,p_za_dlog,
            adf_ia$p.value, kpss_ia$p.value),4),
  Conclusion=c(cn(adf_log$p.value,"adf"),cn(pp_log$p.value,"adf"),cn(kpss_log$p.value,"kpss"),cn(p_za_log,"adf"),
               cn(adf_dlog$p.value,"adf"),cn(pp_dlog$p.value,"adf"),cn(kpss_dlog$p.value,"kpss"),cn(p_za_dlog,"adf"),
               cn(adf_ia$p.value,"adf"),cn(kpss_ia$p.value,"kpss"))
) %>%
  kable(col.names=c("Prueba","Serie","Estadístico","p-valor","Conclusión"),
        caption="Pruebas de raíz unitaria", align=c("l","l","r","r","l")) %>%
  kable_styling(bootstrap_options=c("striped","hover"),full_width=FALSE, font_size=11) %>%
  pack_rows("log(TC digital)",1,4) %>% pack_rows("Δlog(TC)",5,8) %>% pack_rows("Inflación interanual (regresor)",9,10)
```

> Zivot-Andrews: quiebre en **`r format(brecha_log,"%b %Y")`** (log(TC)) y **`r format(brecha_dlog,"%b %Y")`** (Δlog(TC)). Igual que en el reporte espejo, la inflación como regresor se maneja vía regresión con errores ARMA, no como cointegración formal.

```{r acf-pacf, fig.height=5}
par(mfrow=c(1,2),mar=c(4,4,3,1))
Acf(dlog_TC_ts, lag.max=18, main="ACF — Δlog(TC digital)")
Pacf(dlog_TC_ts, lag.max=18, main="PACF — Δlog(TC digital)")
par(mfrow=c(1,1))
```

---

# Estimación y Selección — ARIMA base vs. ARIMAX

```{r estimacion, include=FALSE}
estimar_grilla <- function(serie, xreg=NULL, max_p=MAX_P, max_q=MAX_Q) {
  res <- data.frame()
  for(p in 0:max_p) for(q in 0:max_q) for(d in 0:1) {
    if(p==0&&d==0&&q==0) next
    fit <- try(Arima(serie, order=c(p,d,q), xreg=xreg, method="ML", include.drift=(d==1)), silent=TRUE)
    if(!inherits(fit,"try-error")) {
      acc <- accuracy(fit); ll <- as.numeric(logLik(fit))
      k <- attr(logLik(fit),"df"); n <- fit$nobs
      lb12 <- tryCatch(Box.test(residuals(fit),lag=min(12,n-k-1),type="Ljung-Box",fitdf=length(coef(fit)))$p.value,error=function(e)NA)
      arc <- fit$model$phi; mac <- fit$model$theta; rok <- TRUE
      if(length(arc)>0&&any(arc!=0)) rok <- rok&&all(Mod(1/polyroot(c(1,-arc)))<1)
      if(length(mac)>0&&any(mac!=0)) rok <- rok&&all(Mod(1/polyroot(c(1,mac)))<1)
      res <- rbind(res,data.frame(Modelo=sprintf("ARIMA(%d,%d,%d)",p,d,q),p=p,d=d,q=q,
        AIC=AIC(fit),BIC=BIC(fit),AICc=fit$aicc,HQ=-2*ll+2*k*log(log(n)),
        RMSE=acc[1,"RMSE"],MAE=acc[1,"MAE"],MAPE=acc[1,"MAPE"],
        LogLik=ll,LB12=lb12,Raices_ok=rok,Complexity=p+q,stringsAsFactors=FALSE))
    }
  }
  res %>% mutate(RMSE_s=as.numeric(scale(RMSE)),MAPE_s=as.numeric(scale(MAPE)),
    AICc_s=as.numeric(scale(AICc)),BIC_s=as.numeric(scale(BIC)),HQ_s=as.numeric(scale(HQ)),
    Cx_s=as.numeric(scale(Complexity)),LB_p=ifelse(is.na(LB12)|LB12<0.05,1,0),
    R_p=ifelse(!Raices_ok,1,0),
    Score=RMSE_s+MAPE_s+(AICc_s+BIC_s+HQ_s)/3+0.3*Cx_s+2*LB_p+2*R_p) %>% arrange(Score)
}

results_base  <- estimar_grilla(log_TC_ts)
results_arimax <- estimar_grilla(log_TC_ts, xreg=xreg_ia)

mejor_base   <- results_base[1,]
mejor_arimax <- results_arimax[1,]

modelo_base   <- Arima(log_TC_ts, order=c(mejor_base$p, mejor_base$d, mejor_base$q), method="ML", include.drift=(mejor_base$d==1))
modelo_arimax <- Arima(log_TC_ts, order=c(mejor_arimax$p, mejor_arimax$d, mejor_arimax$q),
                       xreg=xreg_ia, method="ML", include.drift=(mejor_arimax$d==1))

orden_base   <- sprintf("ARIMA(%d,%d,%d)", mejor_base$p, mejor_base$d, mejor_base$q)
orden_arimax <- sprintf("ARIMA(%d,%d,%d)+Inf_ia", mejor_arimax$p, mejor_arimax$d, mejor_arimax$q)

coefs_arimax <- coef(modelo_arimax); se_arimax <- sqrt(diag(vcov(modelo_arimax)))
pv_arimax <- 2*(1-pnorm(abs(coefs_arimax/se_arimax)))
idx_ia  <- which(names(coefs_arimax) == "Inf_ia")
ia_sig  <- length(idx_ia) > 0 && !is.na(pv_arimax[idx_ia]) && pv_arimax[idx_ia] < 0.05
```

Ambas grillas recorren $p,q \in [0,`r MAX_P`]$, $d \in \{0,1\}$ sobre **log(TC digital)**; la única diferencia es la presencia del regresor `Inf_ia` (inflación interanual).

## ARIMA base (sin exógena)

```{r tabla-base}
results_base %>% head(15) %>%
  transmute(Modelo, d, AICc=round(AICc,2), BIC=round(BIC,2), HQ=round(HQ,2),
            RMSE=round(RMSE,5), MAPE=round(MAPE,3), `LB12(p)`=round(LB12,4),
            Raices=ifelse(Raices_ok,"OK","No"), Score=round(Score,3)) %>%
  kable(caption=sprintf("ARIMA base — Top 15 de %d modelos (log TC digital, sin regresor)",nrow(results_base)),
        align=c("l","c",rep("r",7),"c","r")) %>%
  kable_styling(bootstrap_options=c("striped","hover","condensed"),full_width=FALSE,font_size=11) %>%
  row_spec(1,bold=TRUE,color="white",background="#2980b9")
```

> **Ganador:** `r orden_base` (Score = `r round(mejor_base$Score,3)`)

## ARIMAX (+ inflación interanual)

```{r tabla-arimax}
results_arimax %>% head(15) %>%
  transmute(Modelo, d, AICc=round(AICc,2), BIC=round(BIC,2), HQ=round(HQ,2),
            RMSE=round(RMSE,5), MAPE=round(MAPE,3), `LB12(p)`=round(LB12,4),
            Raices=ifelse(Raices_ok,"OK","No"), Score=round(Score,3)) %>%
  kable(caption=sprintf("ARIMAX — Top 15 de %d modelos (log TC digital + inflación interanual)",nrow(results_arimax)),
        align=c("l","c",rep("r",7),"c","r")) %>%
  kable_styling(bootstrap_options=c("striped","hover","condensed"),full_width=FALSE,font_size=11) %>%
  row_spec(1,bold=TRUE,color="white",background="#8e44ad")
```

> **Ganador:** `r orden_arimax` (Score = `r round(mejor_arimax$Score,3)`)

```{r coef-ia}
data.frame(
  Variable = names(coefs_arimax)[idx_ia],
  Coeficiente = round(coefs_arimax[idx_ia], 5),
  `Err. Std.` = round(se_arimax[idx_ia], 5),
  z = round(coefs_arimax[idx_ia]/se_arimax[idx_ia], 3),
  `p-valor` = round(pv_arimax[idx_ia], 4),
  check.names = FALSE
) %>%
  kable(caption="Coeficiente del regresor exógeno (inflación interanual) en el ARIMAX ganador",
        align=c("l","r","r","r","r"), row.names=FALSE) %>%
  kable_styling(bootstrap_options=c("striped","hover"),full_width=FALSE)
```

> `r if (ia_sig) "El coeficiente de la inflación interanual es significativo al 5%," else "El coeficiente de la inflación interanual NO es significativo al 5%,"` por lo que la elección final entre ARIMA base y ARIMAX se decide con el **backtesting** (siguiente sección), no con el ajuste dentro de muestra.

## Comparación dentro de muestra

```{r comparacion}
acc_base <- accuracy(modelo_base); acc_arimax <- accuracy(modelo_arimax)
lb12_base   <- Box.test(residuals(modelo_base),  lag=12,type="Ljung-Box",fitdf=length(coef(modelo_base)))$p.value
lb12_arimax <- Box.test(residuals(modelo_arimax),lag=12,type="Ljung-Box",fitdf=length(coef(modelo_arimax)))$p.value

data.frame(
  Criterio=c("Especificación","AIC","BIC","AICc","Hannan-Quinn","RMSE (train)","MAPE (train)","Ljung-Box h=12 (p)"),
  Base=c(orden_base, round(AIC(modelo_base),2), round(BIC(modelo_base),2), round(modelo_base$aicc,2),
         round(-2*as.numeric(logLik(modelo_base))+2*attr(logLik(modelo_base),"df")*log(log(modelo_base$nobs)),2),
         round(acc_base[1,"RMSE"],6), round(acc_base[1,"MAPE"],4), round(lb12_base,4)),
  ARIMAX=c(orden_arimax, round(AIC(modelo_arimax),2), round(BIC(modelo_arimax),2), round(modelo_arimax$aicc,2),
           round(-2*as.numeric(logLik(modelo_arimax))+2*attr(logLik(modelo_arimax),"df")*log(log(modelo_arimax$nobs)),2),
           round(acc_arimax[1,"RMSE"],6), round(acc_arimax[1,"MAPE"],4), round(lb12_arimax,4))
) %>%
  kable(col.names=c("Criterio","Base","ARIMAX"),
        caption=sprintf("Base: %s vs ARIMAX: %s", orden_base, orden_arimax),
        align=c("l","r","r")) %>%
  kable_styling(bootstrap_options=c("striped","hover"),full_width=FALSE)
```

```{r diagnostico-graficos, fig.height=8}
par(mfrow=c(2,4),mar=c(4,3,3,1))
r1<-residuals(modelo_base); r2<-residuals(modelo_arimax)
plot(r1,main=paste("Base:",orden_base),ylab="Res.",col="#2980b9"); abline(h=0,lty=2)
hist(r1,breaks=10,prob=TRUE,main="Base: Histograma",col="#2980b940",border="white",xlab="")
curve(dnorm(x,mean(r1),sd(r1)),add=TRUE,col="#2980b9",lwd=2)
Acf(r1,main="Base: ACF residuos",lag.max=15)
qqnorm(r1,main="Base: Q-Q",col="#2980b9",pch=16); qqline(r1,col="grey50",lwd=2)
plot(r2,main=paste("ARIMAX:",orden_arimax),ylab="Res.",col="#8e44ad"); abline(h=0,lty=2)
hist(r2,breaks=10,prob=TRUE,main="ARIMAX: Histograma",col="#8e44ad40",border="white",xlab="")
curve(dnorm(x,mean(r2),sd(r2)),add=TRUE,col="#8e44ad",lwd=2)
Acf(r2,main="ARIMAX: ACF residuos",lag.max=15)
qqnorm(r2,main="ARIMAX: Q-Q",col="#8e44ad",pch=16); qqline(r2,col="grey50",lwd=2)
par(mfrow=c(1,1))
```

---

# Backtesting

Se reservan los últimos `r H_BACKTEST` meses; ambos modelos se re-estiman solo con datos de entrenamiento y se comparan en **niveles de TC digital**. Para el ARIMAX se usa la inflación interanual efectivamente observada en esos meses. **Este es el criterio decisivo** para elegir el modelo final.

```{r backtesting}
n <- length(log_TC_ts); nt <- n - H_BACKTEST
train_ts    <- window(log_TC_ts, end=time(log_TC_ts)[nt])
fechas_test <- tail(tc_s$fecha, H_BACKTEST)
tc_obs      <- tail(tc_s$TC_digital, H_BACKTEST)

xreg_tr <- xreg_ia[1:nt, , drop=FALSE]
xreg_te <- xreg_ia[(nt+1):n, , drop=FALSE]

bt_base   <- Arima(train_ts, order=c(mejor_base$p, mejor_base$d, mejor_base$q), method="ML", include.drift=(mejor_base$d==1))
fc_base   <- forecast(bt_base, h=H_BACKTEST, level=c(80,95))
tc_base_bt <- exp(as.numeric(fc_base$mean))

bt_arimax <- Arima(train_ts, order=c(mejor_arimax$p, mejor_arimax$d, mejor_arimax$q),
                   xreg=xreg_tr, method="ML", include.drift=(mejor_arimax$d==1))
fc_arimax <- forecast(bt_arimax, h=H_BACKTEST, xreg=xreg_te, level=c(80,95))
tc_arimax_bt <- exp(as.numeric(fc_arimax$mean))

rmse_f <- function(obs,pred) sqrt(mean((pred-obs)^2))
mape_f <- function(obs,pred) mean(abs((pred-obs)/obs))*100

rmse_base   <- rmse_f(tc_obs, tc_base_bt);   mape_base   <- mape_f(tc_obs, tc_base_bt)
rmse_arimax <- rmse_f(tc_obs, tc_arimax_bt); mape_arimax <- mape_f(tc_obs, tc_arimax_bt)

gana_arimax    <- rmse_arimax < rmse_base
modelo_final   <- if (gana_arimax) modelo_arimax else modelo_base
orden_final    <- if (gana_arimax) orden_arimax  else orden_base
etiqueta_final <- if (gana_arimax) "ARIMAX (+inflación)" else "ARIMA base (sin exógena)"
```

```{r tabla-bt}
data.frame(Fecha=format(fechas_test,"%b %Y"), TC_obs=round(tc_obs,4),
           Base=round(tc_base_bt,4), ARIMAX=round(tc_arimax_bt,4),
           Err_Base=round(tc_base_bt-tc_obs,4), Err_ARIMAX=round(tc_arimax_bt-tc_obs,4)) %>%
  kable(col.names=c("Fecha","TC obs.","Base pron.","ARIMAX pron.","Err. Base","Err. ARIMAX"),
        caption="Backtesting — TC digital observado vs. pronosticado", align=c("l",rep("r",5))) %>%
  kable_styling(bootstrap_options=c("striped","hover"),full_width=FALSE)
```

```{r metricas-bt}
data.frame(Metrica=c("RMSE (TC)","MAPE (%)"),
           Base=c(round(rmse_base,4), paste0(round(mape_base,2),"%")),
           ARIMAX=c(round(rmse_arimax,4), paste0(round(mape_arimax,2),"%"))) %>%
  kable(col.names=c("Métrica","ARIMA base","ARIMAX"),
        caption="Métricas de backtesting comparadas",align=c("l","r","r")) %>%
  kable_styling(bootstrap_options=c("striped","hover"),full_width=FALSE)
```

```{r grafico-bt, fig.height=5}
## El ultimo punto historico se antepone a cada linea prospectiva para que el
## grafico las muestre unidas visualmente con la serie historica.
hist_bt  <- tc_s %>% filter(fecha < fechas_test[1]) %>% mutate(modelo="Histórico") %>%
  select(fecha,TC_digital,modelo) %>% rename(TC=TC_digital)
punto_bt <- tail(hist_bt, 1)
bt_df <- bind_rows(
  hist_bt,
  data.frame(fecha=c(punto_bt$fecha,fechas_test), TC=c(punto_bt$TC,tc_obs),       modelo="Observado"),
  data.frame(fecha=c(punto_bt$fecha,fechas_test), TC=c(punto_bt$TC,tc_base_bt),   modelo="ARIMA base"),
  data.frame(fecha=c(punto_bt$fecha,fechas_test), TC=c(punto_bt$TC,tc_arimax_bt), modelo="ARIMAX"))

p_bt <- ggplot(bt_df, aes(fecha,TC,color=modelo)) +
  geom_line(linewidth=0.9) + geom_point(size=1.4) +
  scale_color_manual(values=c(Histórico="grey70", Observado="#2c3e50",
                              `ARIMA base`="#2980b9", ARIMAX="#8e44ad")) +
  labs(title="Backtesting TC digital — ARIMA base vs. ARIMAX",
       subtitle=sprintf("RMSE: Base=%.4f (MAPE %.2f%%) | ARIMAX=%.4f (MAPE %.2f%%)",
                        rmse_base, mape_base, rmse_arimax, mape_arimax),
       x=NULL, y="TC digital (Bs/USD)", color=NULL) +
  scale_x_date(date_breaks="2 months", date_labels="%b %Y") +
  theme(axis.text.x=element_text(angle=45,hjust=1))
gg_fluid(p_bt)
```

> **Modelo elegido: `r etiqueta_final` (`r orden_final`).** RMSE fuera de muestra: Base = `r round(rmse_base,4)` vs ARIMAX = `r round(rmse_arimax,4)` (MAPE: `r round(mape_base,2)`% vs `r round(mape_arimax,2)`%). `r if (gana_arimax) "La inflación interanual mejora la capacidad predictiva fuera de muestra, así que el pronóstico final usa el ARIMAX." else "La inflación interanual no mejora el desempeño fuera de muestra frente al ARIMA base. Por eso el pronóstico final usa el ARIMA base, y el ARIMAX queda como escenario exploratorio / sensibilidad a la inflación."` Nota: como la elección aquí es independiente de `ARIMA_TC.Rmd` (que solo reporta el modelo base, nunca el ARIMAX), **el pronóstico final de este reporte puede diferir legítimamente del de `ARIMA_TC.Rmd`** siempre que el backtest favorezca al ARIMAX — no es un error, es el mismo criterio de selección aplicado de forma independiente en cada reporte.

## Backtesting — Top 10 candidatos (Base y ARIMAX)

Antes de fijar el ganador de cada familia, se muestra cómo habrían pronosticado las 10 mejores alternativas de cada grilla (no solo la ganadora), reestimadas sobre la misma ventana de entrenamiento. La ganadora se resalta en color; el resto, en gris.

```{r bt-top10-setup, include=FALSE}
backtest_top10_arimax_tc <- function(res, xreg_tr_=NULL, xreg_te_=NULL, ganador_nombre) {
  n10 <- min(10, nrow(res))
  vacia <- data.frame(fecha=as.Date(character()), TC=numeric(), modelo=character(), ganador=logical())
  filas <- lapply(1:n10, function(i) {
    r <- res[i,]
    tryCatch({
      fit <- if (is.null(xreg_tr_)) Arima(train_ts, order=c(r$p,r$d,r$q), method="ML", include.drift=(r$d==1))
             else Arima(train_ts, order=c(r$p,r$d,r$q), xreg=xreg_tr_, method="ML", include.drift=(r$d==1))
      fc  <- if (is.null(xreg_tr_)) suppressWarnings(forecast(fit, h=H_BACKTEST))
             else suppressWarnings(forecast(fit, h=H_BACKTEST, xreg=xreg_te_))
      data.frame(fecha=c(punto_bt$fecha, fechas_test),
                 TC=c(punto_bt$TC, exp(as.numeric(fc$mean))),
                 modelo=r$Modelo, ganador=r$Modelo==ganador_nombre)
    }, error=function(e) NULL)
  })
  out <- bind_rows(filas)
  if (nrow(out)==0) vacia else out
}

graficar_bt_top10_arimax_tc <- function(df_lineas, color_ganador, titulo) {
  no_gan <- df_lineas %>% filter(!ganador)
  si_gan <- df_lineas %>% filter(ganador)
  vals <- setNames(c("#16a085","grey75",color_ganador), c("Histórico","Otros candidatos","Ganador"))

  p <- ggplot() +
    geom_line(data=hist_bt, aes(fecha,TC,color="Histórico"), linewidth=0.8)
  if (nrow(no_gan) > 0) p <- p + geom_line(data=no_gan, aes(fecha,TC,group=modelo,color="Otros candidatos"), linewidth=0.5)
  if (nrow(si_gan) > 0) p <- p + geom_line(data=si_gan, aes(fecha,TC,group=modelo,color="Ganador"), linewidth=1.3)
  p <- p +
    scale_color_manual(values=vals, breaks=names(vals)) +
    labs(title=titulo, x=NULL, y="TC digital (Bs/USD)", color=NULL) +
    scale_x_date(date_breaks="2 months", date_labels="%b %Y") +
    theme(axis.text.x=element_text(angle=45,hjust=1))
  gg_fluid(p)
}
```

```{r bt-top10-base, fig.height=4.5}
graficar_bt_top10_arimax_tc(backtest_top10_arimax_tc(results_base, NULL, NULL, mejor_base$Modelo),
                            "#2980b9", "ARIMA base — Backtesting Top 10 candidatos")
```

```{r bt-top10-arimax, fig.height=4.5}
graficar_bt_top10_arimax_tc(backtest_top10_arimax_tc(results_arimax, xreg_tr, xreg_te, mejor_arimax$Modelo),
                            "#8e44ad", "ARIMAX — Backtesting Top 10 candidatos")
```

## Backtesting a 1 año (`r H_BACKTEST_1Y` meses)

Mismo ejercicio a un horizonte más largo, como evidencia adicional (no cambia el modelo elegido, que se decide con el backtest de `r H_BACKTEST` meses de arriba). Con solo `r length(log_TC_ts)` observaciones totales, un horizonte de `r H_BACKTEST_1Y` meses deja una ventana de entrenamiento muy corta — resultados aquí deben leerse como exploratorios.

```{r backtesting-1y}
nt_1y <- n - H_BACKTEST_1Y
train_ts_1y    <- window(log_TC_ts, end=time(log_TC_ts)[nt_1y])
fechas_test_1y <- tail(tc_s$fecha, H_BACKTEST_1Y)
tc_obs_1y      <- tail(tc_s$TC_digital, H_BACKTEST_1Y)

xreg_tr_1y <- xreg_ia[1:nt_1y, , drop=FALSE]
xreg_te_1y <- xreg_ia[(nt_1y+1):n, , drop=FALSE]

bt_base_1y   <- Arima(train_ts_1y, order=c(mejor_base$p, mejor_base$d, mejor_base$q), method="ML", include.drift=(mejor_base$d==1))
tc_base_bt_1y <- exp(as.numeric(forecast(bt_base_1y, h=H_BACKTEST_1Y)$mean))

bt_arimax_1y <- Arima(train_ts_1y, order=c(mejor_arimax$p, mejor_arimax$d, mejor_arimax$q),
                     xreg=xreg_tr_1y, method="ML", include.drift=(mejor_arimax$d==1))
tc_arimax_bt_1y <- exp(as.numeric(forecast(bt_arimax_1y, h=H_BACKTEST_1Y, xreg=xreg_te_1y)$mean))

rmse_base_1y   <- rmse_f(tc_obs_1y, tc_base_bt_1y);   mape_base_1y   <- mape_f(tc_obs_1y, tc_base_bt_1y)
rmse_arimax_1y <- rmse_f(tc_obs_1y, tc_arimax_bt_1y); mape_arimax_1y <- mape_f(tc_obs_1y, tc_arimax_bt_1y)
```

```{r tabla-bt-1y}
data.frame(Fecha=format(fechas_test_1y,"%b %Y"), TC_obs=round(tc_obs_1y,4),
           Base=round(tc_base_bt_1y,4), ARIMAX=round(tc_arimax_bt_1y,4)) %>%
  kable(col.names=c("Fecha","TC obs.","Base pron.","ARIMAX pron."),
        caption=sprintf("Backtesting a %d meses — TC digital observado vs. pronosticado",H_BACKTEST_1Y),
        align=c("l",rep("r",3))) %>%
  kable_styling(bootstrap_options=c("striped","hover"),full_width=FALSE) %>%
  scroll_box(height="320px")
```

```{r metricas-bt-1y}
data.frame(Metrica=c("RMSE (TC)","MAPE (%)"),
           Base=c(round(rmse_base_1y,4), paste0(round(mape_base_1y,2),"%")),
           ARIMAX=c(round(rmse_arimax_1y,4), paste0(round(mape_arimax_1y,2),"%"))) %>%
  kable(col.names=c("Métrica","ARIMA base","ARIMAX"),
        caption=sprintf("Métricas de backtesting a %d meses",H_BACKTEST_1Y),align=c("l","r","r")) %>%
  kable_styling(bootstrap_options=c("striped","hover"),full_width=FALSE)
```

```{r grafico-bt-1y, fig.height=5}
hist_bt_1y  <- tc_s %>% filter(fecha < fechas_test_1y[1]) %>% mutate(modelo="Histórico") %>%
  select(fecha,TC_digital,modelo) %>% rename(TC=TC_digital)
punto_bt_1y <- tail(hist_bt_1y, 1)
bt_df_1y <- bind_rows(
  hist_bt_1y,
  data.frame(fecha=c(punto_bt_1y$fecha,fechas_test_1y), TC=c(punto_bt_1y$TC,tc_obs_1y),       modelo="Observado"),
  data.frame(fecha=c(punto_bt_1y$fecha,fechas_test_1y), TC=c(punto_bt_1y$TC,tc_base_bt_1y),   modelo="ARIMA base"),
  data.frame(fecha=c(punto_bt_1y$fecha,fechas_test_1y), TC=c(punto_bt_1y$TC,tc_arimax_bt_1y), modelo="ARIMAX"))

p_bt_1y <- ggplot(bt_df_1y, aes(fecha,TC,color=modelo)) +
  geom_line(linewidth=0.9) + geom_point(size=1.4) +
  scale_color_manual(values=c(Histórico="grey70", Observado="#2c3e50",
                              `ARIMA base`="#2980b9", ARIMAX="#8e44ad")) +
  labs(title=sprintf("Backtesting TC digital a %d meses — ARIMA base vs. ARIMAX",H_BACKTEST_1Y),
       subtitle=sprintf("RMSE: Base=%.4f (MAPE %.2f%%) | ARIMAX=%.4f (MAPE %.2f%%)",
                        rmse_base_1y, mape_base_1y, rmse_arimax_1y, mape_arimax_1y),
       x=NULL, y="TC digital (Bs/USD)", color=NULL) +
  scale_x_date(date_breaks="2 months", date_labels="%b %Y") +
  theme(axis.text.x=element_text(angle=45,hjust=1))
gg_fluid(p_bt_1y)
```

---

# Pronóstico Final

```{r pronostico}
## Inflacion futura: se mantiene constante en el ultimo valor observado
## (mismo criterio que el reporte espejo usa para el TC digital futuro).
xreg_fut <- matrix(rep(tail(infl_merge$inf_interanual,1), H_FORECAST), ncol=1,
                   dimnames=list(NULL,"Inf_ia"))

fc_base_f   <- forecast(modelo_base,   h=H_FORECAST, level=c(80,95))
fc_arimax_f <- forecast(modelo_arimax, h=H_FORECAST, xreg=xreg_fut, level=c(80,95))

tc_proy_base   <- exp(as.numeric(fc_base_f$mean))
tc_proy_arimax <- exp(as.numeric(fc_arimax_f$mean))

fc_final        <- if (gana_arimax) fc_arimax_f   else fc_base_f
tc_proy_final   <- if (gana_arimax) tc_proy_arimax else tc_proy_base
tc_lo95_final   <- exp(as.numeric(fc_final$lower[,2])); tc_hi95_final <- exp(as.numeric(fc_final$upper[,2]))
tc_lo80_final   <- exp(as.numeric(fc_final$lower[,1])); tc_hi80_final <- exp(as.numeric(fc_final$upper[,1]))
```

## Proyección comparada

```{r tabla-proy}
mn<-c("Enero","Febrero","Marzo","Abril","Mayo","Junio","Julio","Agosto","Septiembre","Octubre","Noviembre","Diciembre")
data.frame(Mes=mn[month(meses_pron)],
           Base=round(tc_proy_base,4), ARIMAX=round(tc_proy_arimax,4)) %>%
  kable(col.names=c("Mes","Base (TC digital)","ARIMAX (TC digital)"),
        caption=sprintf("Proyección de TC digital — Base: %s vs ARIMAX: %s", orden_base, orden_arimax),
        align=c("l",rep("r",2))) %>%
  kable_styling(bootstrap_options=c("striped","hover"),full_width=FALSE)
```

## Fan chart — modelo elegido (`r etiqueta_final`)

```{r fan-chart, fig.height=5}
tc_obs_df <- tc_s %>% select(fecha, TC_digital)
ci_fan <- data.frame(fecha=meses_pron, lo80=tc_lo80_final, hi80=tc_hi80_final,
                     lo95=tc_lo95_final, hi95=tc_hi95_final)

pto_enlace <- tail(tc_obs_df, 1)
final_linea <- data.frame(fecha=c(pto_enlace$fecha, meses_pron),
                          TC=c(pto_enlace$TC_digital,   tc_proy_final))
otro_proy   <- if (gana_arimax) tc_proy_base else tc_proy_arimax
otro_linea  <- data.frame(fecha=c(pto_enlace$fecha, meses_pron),
                          TC=c(pto_enlace$TC_digital,   otro_proy))
otro_nombre <- if (gana_arimax) "ARIMA base" else "ARIMAX"

etq_elegido <- paste(etiqueta_final, "(elegido)")
etq_otro    <- paste(otro_nombre, "(referencia)")
p_fan <- ggplot() +
  geom_ribbon(data=ci_fan, aes(fecha, ymin=lo95, ymax=hi95), fill="#8e44ad", alpha=0.10) +
  geom_ribbon(data=ci_fan, aes(fecha, ymin=lo80, ymax=hi80), fill="#8e44ad", alpha=0.22) +
  geom_line(data=tc_obs_df, aes(fecha, TC_digital, color="Observado"), linewidth=0.9) +
  geom_line(data=final_linea, aes(fecha, TC, color=etq_elegido), linewidth=0.9) +
  geom_line(data=otro_linea, aes(fecha, TC, color=etq_otro), linewidth=0.9, linetype="dashed") +
  scale_color_manual(values=setNames(c("#2c3e50","#8e44ad","#e74c3c"), c("Observado",etq_elegido,etq_otro)),
                      breaks=c("Observado",etq_elegido,etq_otro)) +
  labs(title=sprintf("TC digital proyectado — %s (elegido) vs %s (referencia)", etiqueta_final, otro_nombre),
       color=NULL,
       subtitle=sprintf("Elegido: %s", orden_final), x=NULL, y="TC digital (Bs/USD)") +
  scale_x_date(date_breaks="3 months", date_labels="%b %Y") +
  theme(axis.text.x=element_text(angle=45,hjust=1))
gg_fluid(p_fan)
```

---

<center>
*Modelos estimados sobre log(TC digital) desde `r format(FECHA_INICIO,"%b %Y")` (n=`r length(log_TC_ts)`). Regresor exógeno: inflación interanual.*
*Scoring compuesto: RMSE + MAPE + (AICc + BIC + HQ)/3 + 0.3·Complejidad + penalizaciones LB y raíces — usado solo para elegir el mejor (p,d,q) dentro de cada familia.*
*La elección entre ARIMA base y ARIMAX es por backtesting (fuera de muestra): modelo final = **`r orden_final`** (`r etiqueta_final`).*
</center>
