
---
title: "Proyección del Tipo de Cambio Digital en Bolivia"
subtitle: "Modelo ARIMA — Metodología de Box-Jenkins"
author: "Análisis Econométrico"
date: "`r format(Sys.Date(), '%d de %B de %Y')`"
output:
  html_document:
    toc: true
    toc_depth: 2
    toc_float: { collapsed: false }
    theme: flatly
    highlight: tango
    number_sections: true
    df_print: kable
---

<style>
.title,.subtitle,.author,.date { text-align:center; }
.subtitle { font-size:18px; color:#7f8c8d; font-style:italic; }
</style>

```{r setup, include=FALSE}
knitr::opts_chunk$set(echo=FALSE, message=FALSE, warning=FALSE,
  fig.width=10, fig.height=5.5, fig.align="center", comment="#>")

required <- c("readxl","dplyr","lubridate","ggplot2","forecast",
               "tseries","urca","lmtest","kableExtra","scales","gridExtra")
new_pkg  <- required[!(required %in% installed.packages()[,"Package"])]
if (length(new_pkg)) install.packages(new_pkg, repos="https://cloud.r-project.org")

library(readxl);library(dplyr);library(lubridate);library(ggplot2)
library(forecast);library(tseries);library(urca);library(lmtest)
library(kableExtra);library(scales);library(gridExtra)

tema <- theme_minimal(base_size=12) +
  theme(plot.title=element_text(face="bold",hjust=0.5,size=13),
        plot.subtitle=element_text(hjust=0.5,color="grey40",size=10),
        panel.grid.minor=element_blank(), legend.position="bottom")
theme_set(tema)

RUTA_BD <- "../Inputs/BD Bruta.xlsx"

## El TC digital solo tiene cotizacion real desde oct-2023 (mercado paralelo/
## digital), y oct-2023 y jul-2026 son meses PARCIALES (13/31 y 16/31 dias
## respectivamente). Se usa la ventana de meses completos: nov-2023 a jun-2026
## (el mismo ultimo mes cerrado que usan los reportes de inflacion).
FECHA_INICIO <- as.Date("2023-11-01")
FECHA_FIN    <- as.Date("2026-06-01")
H_BACKTEST <- 6; H_FORECAST <- 7; MAX_P <- 4; MAX_Q <- 4
```

```{r carga, include=FALSE}
tc_raw <- read_excel(RUTA_BD, sheet="TC"); names(tc_raw) <- trimws(names(tc_raw))
tc_mensual <- tc_raw %>%
  mutate(fecha_date=as.Date(fecha), anio=year(fecha_date), mes=month(fecha_date)) %>%
  group_by(anio, mes) %>%
  summarise(TC_digital=mean(`TC-DIGITAL`,na.rm=TRUE), dias=n(), .groups="drop") %>%
  mutate(fecha=as.Date(paste(anio,mes,"01",sep="-"))) %>%
  arrange(fecha)

tc_s <- tc_mensual %>%
  filter(fecha >= FECHA_INICIO, fecha <= FECHA_FIN, !is.na(TC_digital)) %>%
  arrange(fecha) %>%
  mutate(log_TC = log(TC_digital),
         var_mensual = (TC_digital/lag(TC_digital)-1)*100,
         var_interanual = (TC_digital/lag(TC_digital,12)-1)*100)

tc_analisis <- tc_s %>% filter(!is.na(var_mensual))

var_ts     <- ts(tc_analisis$var_mensual,
                 start=c(year(min(tc_analisis$fecha)), month(min(tc_analisis$fecha))), frequency=12)
log_TC_ts  <- ts(tc_s$log_TC,
                 start=c(year(min(tc_s$fecha)), month(min(tc_s$fecha))), frequency=12)
dlog_TC_ts <- diff(log_TC_ts)

ultimo_mes <- max(tc_s$fecha)
meses_pron <- seq.Date(ultimo_mes %m+% months(1), by="month", length.out=H_FORECAST)
```

# Comportamiento de la Variable

TC digital: media móvil diaria agregada a frecuencia mensual, desde **`r format(FECHA_INICIO,"%B %Y")`** (primer mes calendario completo con cotización real; oct-2023 se excluye por estar incompleto: 13/31 días) hasta **`r format(FECHA_FIN,"%B %Y")`** (`r nrow(tc_s)` observaciones).

```{r graficos, fig.height=10}
p1 <- tc_s %>% ggplot(aes(fecha,TC_digital)) + geom_line(color="#16a085",linewidth=0.8) +
  geom_point(color="#16a085",size=1) + labs(title="TC digital (Bs/USD)",x=NULL,y="Bs/USD") +
  scale_x_date(date_breaks="3 months",date_labels="%b %Y") + theme(axis.text.x=element_text(angle=45,hjust=1))

p2 <- tc_analisis %>% ggplot(aes(fecha,var_mensual)) +
  geom_col(fill=ifelse(tc_analisis$var_mensual>=0,"#16a085","#e74c3c"),alpha=0.7,width=20) +
  geom_hline(yintercept=0,linewidth=0.3) +
  labs(title="M1: Variación mensual del TC digital (%)",x=NULL,y="Var. mensual (%)") +
  scale_x_date(date_breaks="3 months",date_labels="%b %Y") + theme(axis.text.x=element_text(angle=45,hjust=1))

dlog_df <- data.frame(fecha=tc_s$fecha[-1], dlog=as.numeric(dlog_TC_ts))
p3 <- dlog_df %>% ggplot(aes(fecha,dlog)) +
  geom_col(fill=ifelse(dlog_df$dlog>=0,"#8e44ad","#e74c3c"),alpha=0.7,width=20) +
  geom_hline(yintercept=0,linewidth=0.3) +
  labs(title=expression("M2: "*Delta*"log(TC digital)"),x=NULL,y=expression(Delta*"log(TC)")) +
  scale_x_date(date_breaks="3 months",date_labels="%b %Y") + theme(axis.text.x=element_text(angle=45,hjust=1))

grid.arrange(p1, p2, p3, ncol=1)
```

## Base de datos consolidada

```{r tabla-bd}
tc_s %>%
  transmute(Fecha=format(fecha,"%b %Y"), `TC digital`=round(TC_digital,4),
            `log(TC)`=round(log_TC,4), `Var. mens.(%)`=round(var_mensual,3),
            `Var. ia.(%)`=round(var_interanual,2), `Días con dato`=dias) %>%
  kable(caption="Base mensual consolidada — TC digital",align="r") %>%
  kable_styling(bootstrap_options=c("striped","hover","condensed"),full_width=TRUE,font_size=11) %>%
  scroll_box(height="380px")
```

---

# Identificación y Estacionariedad

```{r estacionariedad, include=FALSE}
adf_var <- adf.test(var_ts); pp_var <- pp.test(var_ts); kpss_var <- kpss.test(var_ts,null="Level")
adf_log <- adf.test(log_TC_ts); pp_log <- pp.test(log_TC_ts); kpss_log <- kpss.test(log_TC_ts,null="Level")
adf_dlog <- adf.test(dlog_TC_ts); pp_dlog <- pp.test(dlog_TC_ts); kpss_dlog <- kpss.test(dlog_TC_ts,null="Level")

## Zivot-Andrews (quiebre estructural en el intercepto) — mismo criterio que
## el resto del proyecto (ARIMA_Inflacion.Rmd / SARIMA_Inflacion.Rmd).
za_lag  <- function(x) trunc((length(x)-1)^(1/3))
za_pval <- function(stat, cval) {
  if (stat <= cval[1]) return(0.01)
  if (stat <= cval[2]) return(0.01 + 0.04*(stat-cval[1])/(cval[2]-cval[1]))
  if (stat <= cval[3]) return(0.05 + 0.05*(stat-cval[2])/(cval[3]-cval[2]))
  0.10
}

za_var  <- ur.za(var_ts,     model="intercept", lag=za_lag(var_ts))
za_log  <- ur.za(log_TC_ts,  model="intercept", lag=za_lag(log_TC_ts))
za_dlog <- ur.za(dlog_TC_ts, model="intercept", lag=za_lag(dlog_TC_ts))

p_za_var  <- za_pval(za_var@teststat,  za_var@cval)
p_za_log  <- za_pval(za_log@teststat,  za_log@cval)
p_za_dlog <- za_pval(za_dlog@teststat, za_dlog@cval)

brecha_var  <- tc_analisis$fecha[za_var@bpoint]
brecha_log  <- tc_s$fecha[za_log@bpoint]
brecha_dlog <- tc_s$fecha[-1][za_dlog@bpoint]
```

```{r tabla-raiz}
cn <- function(p,t) if(t=="kpss") ifelse(p<0.05,"No estac.","Estac.") else ifelse(p<0.05,"Estac.","No estac.")

data.frame(
  Prueba=rep(c("ADF","Phillips-Perron","KPSS","Zivot-Andrews"),3),
  Serie=c(rep("M1: Var. mensual",4),rep("M2: log(TC)",4),rep("Δlog(TC)",4)),
  Stat=round(c(adf_var$stat,pp_var$stat,kpss_var$stat,za_var@teststat,
               adf_log$stat,pp_log$stat,kpss_log$stat,za_log@teststat,
               adf_dlog$stat,pp_dlog$stat,kpss_dlog$stat,za_dlog@teststat),4),
  p=round(c(adf_var$p.value,pp_var$p.value,kpss_var$p.value,p_za_var,
            adf_log$p.value,pp_log$p.value,kpss_log$p.value,p_za_log,
            adf_dlog$p.value,pp_dlog$p.value,kpss_dlog$p.value,p_za_dlog),4),
  Conclusion=c(cn(adf_var$p.value,"adf"),cn(pp_var$p.value,"adf"),cn(kpss_var$p.value,"kpss"),cn(p_za_var,"adf"),
               cn(adf_log$p.value,"adf"),cn(pp_log$p.value,"adf"),cn(kpss_log$p.value,"kpss"),cn(p_za_log,"adf"),
               cn(adf_dlog$p.value,"adf"),cn(pp_dlog$p.value,"adf"),cn(kpss_dlog$p.value,"kpss"),cn(p_za_dlog,"adf"))
) %>%
  kable(col.names=c("Prueba","Serie","Estadístico","p-valor","Conclusión"),
        caption="Pruebas de raíz unitaria",align=c("l","l","r","r","l")) %>%
  kable_styling(bootstrap_options=c("striped","hover"),full_width=FALSE, font_size=11) %>%
  pack_rows("M1: Variación mensual",1,4) %>% pack_rows("M2: log(TC)",5,8) %>% pack_rows("Δlog(TC)",9,12)
```

> Zivot-Andrews (quiebre en intercepto): quiebre detectado en **`r format(brecha_var,"%b %Y")`** (M1), **`r format(brecha_log,"%b %Y")`** (M2) y **`r format(brecha_dlog,"%b %Y")`** (Δlog(TC)).

> **Nota de muestra:** con solo `r nrow(tc_s)` observaciones mensuales (`r format(FECHA_INICIO,"%b %Y")`–`r format(FECHA_FIN,"%b %Y")`), la identificación es más incierta que en los modelos de inflación (que usan series bastante más largas). Los resultados de este reporte deben leerse con ese margen de error en mente.

```{r acf-pacf, fig.height=5}
par(mfrow=c(2,2),mar=c(4,4,3,1))
Acf(var_ts,lag.max=18,main="ACF — M1: Var. mensual")
Pacf(var_ts,lag.max=18,main="PACF — M1: Var. mensual")
Acf(dlog_TC_ts,lag.max=18,main="ACF — M2: Δlog(TC)")
Pacf(dlog_TC_ts,lag.max=18,main="PACF — M2: Δlog(TC)")
par(mfrow=c(1,1))
```

---

# Estimación y Selección — Dos Métodos

```{r estimacion, include=FALSE}
estimar_grilla <- function(serie, max_p=MAX_P, max_q=MAX_Q) {
  res <- data.frame()
  for(p in 0:max_p) for(q in 0:max_q) for(d in 0:1) {
    if(p==0&&d==0&&q==0) next
    fit <- try(Arima(serie,order=c(p,d,q),method="ML"),silent=TRUE)
    if(!inherits(fit,"try-error")) {
      acc <- accuracy(fit); ll <- as.numeric(logLik(fit))
      k <- attr(logLik(fit),"df"); n <- fit$nobs
      lb12 <- tryCatch(Box.test(residuals(fit),lag=min(12,n-k-1),type="Ljung-Box",fitdf=length(coef(fit)))$p.value,error=function(e)NA)
      arc <- fit$model$phi; mac <- fit$model$theta; rok <- TRUE
      if(length(arc)>0&&any(arc!=0)) rok <- rok&&all(Mod(1/polyroot(c(1,-arc)))<1)
      if(length(mac)>0&&any(mac!=0)) rok <- rok&&all(Mod(1/polyroot(c(1,mac)))<1)
      res <- rbind(res,data.frame(Modelo=sprintf("ARIMA(%d,%d,%d)",p,d,q),p=p,d=d,q=q,
        AIC=AIC(fit),BIC=BIC(fit),AICc=fit$aicc,HQ=-2*ll+2*k*log(log(n)),
        RMSE=acc[1,"RMSE"],MAE=acc[1,"MAE"],MAPE=acc[1,"MAPE"],
        LogLik=ll,LB12=lb12,Raices_ok=rok,Complexity=p+q,stringsAsFactors=FALSE))
    }
  }
  res %>% mutate(RMSE_s=as.numeric(scale(RMSE)),MAPE_s=as.numeric(scale(MAPE)),
    AICc_s=as.numeric(scale(AICc)),BIC_s=as.numeric(scale(BIC)),HQ_s=as.numeric(scale(HQ)),
    Cx_s=as.numeric(scale(Complexity)),LB_p=ifelse(is.na(LB12)|LB12<0.05,1,0),
    R_p=ifelse(!Raices_ok,1,0),
    Score=RMSE_s+MAPE_s+(AICc_s+BIC_s+HQ_s)/3+0.3*Cx_s+2*LB_p+2*R_p) %>% arrange(Score)
}

results_m1 <- estimar_grilla(var_ts)
results_m2 <- estimar_grilla(log_TC_ts)
mejor_m1_propio <- results_m1[1,]
mejor_m2 <- results_m2[1,]

## M1 se FUERZA a usar p y q de M2, pero con d=0 (la variacion mensual ya ES
## la primera diferencia del log(TC); usar d=1 encima sobrediferencia) —
## mismo criterio que ARIMA_Inflacion.Rmd.
modelo_m2 <- Arima(log_TC_ts, order=c(mejor_m2$p, mejor_m2$d, mejor_m2$q), method="ML")
modelo_m1 <- Arima(var_ts,    order=c(mejor_m2$p, 0,          mejor_m2$q), method="ML")
orden_m2  <- sprintf("ARIMA(%d,%d,%d)", mejor_m2$p, mejor_m2$d, mejor_m2$q)
orden_m1  <- sprintf("ARIMA(%d,0,%d)",  mejor_m2$p, mejor_m2$q)
```

El scoring compuesto integra: **RMSE** + **MAPE** + promedio(**AICc**, **BIC**, **Hannan-Quinn**) + 0.3 × Complejidad + penalizaciones por Ljung-Box y raíces inversas.

## M1: Método Directo (variación mensual %)

```{r tabla-m1}
results_m1 %>% head(15) %>%
  transmute(Modelo, d, AICc=round(AICc,2), BIC=round(BIC,2), HQ=round(HQ,2),
            RMSE=round(RMSE,4), MAPE=round(MAPE,3), `LB12(p)`=round(LB12,4),
            Raices=ifelse(Raices_ok,"OK","No"), Score=round(Score,3)) %>%
  kable(caption=sprintf("M1 Directo — Top 15 de %d modelos (variable: variación mensual %%)",nrow(results_m1)),
        align=c("l","c",rep("r",7),"c","r")) %>%
  kable_styling(bootstrap_options=c("striped","hover","condensed"),full_width=FALSE,font_size=11) %>%
  row_spec(1,bold=TRUE,color="white",background="#e74c3c") %>% column_spec(10,bold=TRUE)
```

> M1 elegiría **`r mejor_m1_propio$Modelo`** por score propio, pero se fuerza a **`r orden_m1`** (mismo AR/MA que M2, con d=0 porque la variación mensual ya es una primera diferencia del log(TC)).

## M2: Método Logarítmico (log TC digital)

```{r tabla-m2}
results_m2 %>% head(15) %>%
  transmute(Modelo, d, AICc=round(AICc,2), BIC=round(BIC,2), HQ=round(HQ,2),
            RMSE=round(RMSE,5), MAPE=round(MAPE,3), `LB12(p)`=round(LB12,4),
            Raices=ifelse(Raices_ok,"OK","No"), Score=round(Score,3)) %>%
  kable(caption=sprintf("M2 Logarítmico — Top 15 de %d modelos (variable: log TC digital)",nrow(results_m2)),
        align=c("l","c",rep("r",7),"c","r")) %>%
  kable_styling(bootstrap_options=c("striped","hover","condensed"),full_width=FALSE,font_size=11) %>%
  row_spec(1,bold=TRUE,color="white",background="#2980b9") %>% column_spec(10,bold=TRUE)
```

## Comparación (M1: `r orden_m1` vs M2: `r orden_m2`)

```{r comparacion-ganadores}
acc_m1 <- accuracy(modelo_m1); acc_m2 <- accuracy(modelo_m2)
lb12_m1 <- Box.test(residuals(modelo_m1),lag=12,type="Ljung-Box",fitdf=length(coef(modelo_m1)))$p.value
lb12_m2 <- Box.test(residuals(modelo_m2),lag=12,type="Ljung-Box",fitdf=length(coef(modelo_m2)))$p.value

data.frame(
  Criterio=c("Especificación forzada","AIC","BIC","AICc","Hannan-Quinn",
             "RMSE (train)","MAPE (train)","Ljung-Box h=12 (p)"),
  M1=c(orden_m1, round(AIC(modelo_m1),2), round(BIC(modelo_m1),2),
       round(modelo_m1$aicc,2),
       round(-2*as.numeric(logLik(modelo_m1))+2*attr(logLik(modelo_m1),"df")*log(log(modelo_m1$nobs)),2),
       round(acc_m1[1,"RMSE"],6), round(acc_m1[1,"MAPE"],4), round(lb12_m1,4)),
  M2=c(orden_m2, round(AIC(modelo_m2),2), round(BIC(modelo_m2),2),
       round(modelo_m2$aicc,2),
       round(-2*as.numeric(logLik(modelo_m2))+2*attr(logLik(modelo_m2),"df")*log(log(modelo_m2$nobs)),2),
       round(acc_m2[1,"RMSE"],6), round(acc_m2[1,"MAPE"],4), round(lb12_m2,4))
) %>%
  kable(col.names=c("Criterio","M1: Directo","M2: Logarítmico"),
        caption=sprintf("M1: %s sobre var. mensual vs M2: %s sobre log(TC)", orden_m1, orden_m2),
        align=c("l","r","r")) %>%
  kable_styling(bootstrap_options=c("striped","hover"),full_width=FALSE)
```

```{r diagnostico-graficos, fig.height=8}
par(mfrow=c(2,4),mar=c(4,3,3,1))
r1<-residuals(modelo_m1); r2<-residuals(modelo_m2)
plot(r1,main=paste("M1:",orden_m1),ylab="Res.",col="#e74c3c"); abline(h=0,lty=2)
hist(r1,breaks=10,prob=TRUE,main="M1: Histograma",col="#e74c3c40",border="white",xlab="")
curve(dnorm(x,mean(r1),sd(r1)),add=TRUE,col="#e74c3c",lwd=2)
Acf(r1,main="M1: ACF residuos",lag.max=15)
qqnorm(r1,main="M1: Q-Q",col="#e74c3c",pch=16); qqline(r1,col="grey50",lwd=2)
plot(r2,main=paste("M2:",orden_m2),ylab="Res.",col="#2980b9"); abline(h=0,lty=2)
hist(r2,breaks=10,prob=TRUE,main="M2: Histograma",col="#2980b940",border="white",xlab="")
curve(dnorm(x,mean(r2),sd(r2)),add=TRUE,col="#2980b9",lwd=2)
Acf(r2,main="M2: ACF residuos",lag.max=15)
qqnorm(r2,main="M2: Q-Q",col="#2980b9",pch=16); qqline(r2,col="grey50",lwd=2)
par(mfrow=c(1,1))
```

---

# Backtesting

Se reservan los últimos `r H_BACKTEST` meses. M1 usa **`r orden_m1`** y M2 usa **`r orden_m2`**. Se comparan en **TC digital (niveles)**.

```{r backtesting}
n1<-length(var_ts); nt1<-n1-H_BACKTEST
bt1<-Arima(window(var_ts,end=time(var_ts)[nt1]),order=c(mejor_m2$p,0,mejor_m2$q),method="ML")
fc1<-forecast(bt1,h=H_BACKTEST,level=c(80,95))
fc_var_m1 <- as.numeric(fc1$mean)

n2<-length(log_TC_ts); nt2<-n2-H_BACKTEST
bt2<-Arima(window(log_TC_ts,end=time(log_TC_ts)[nt2]),order=c(mejor_m2$p,mejor_m2$d,mejor_m2$q),method="ML")
fc2<-forecast(bt2,h=H_BACKTEST,level=c(80,95))
tc_fc2 <- exp(as.numeric(fc2$mean))

fechas_test <- tail(tc_s$fecha, H_BACKTEST)
tc_obs      <- tail(tc_s$TC_digital, H_BACKTEST)

## M1 pronostica variacion mensual -> se encadena a nivel de TC. tc_analisis
## (no tc_s) es el subset correcto para indexar con nt1: tc_analisis descarta
## la primera fila de tc_s (var_mensual=NA ahi), asi que su indice i-esimo
## equivale al de tc_s en la posicion i+1 — indexar tc_s directamente con
## nt1 apuntaria un mes antes del verdadero ultimo dato de entrenamiento.
tc_pre_train <- tc_analisis$TC_digital[nt1]
tc_fc1 <- numeric(H_BACKTEST)
tc_fc1[1] <- tc_pre_train * (1 + fc_var_m1[1]/100)
for (i in 2:H_BACKTEST) tc_fc1[i] <- tc_fc1[i-1] * (1 + fc_var_m1[i]/100)

err1 <- tc_fc1 - tc_obs; err2 <- tc_fc2 - tc_obs
rmse1<-sqrt(mean(err1^2)); rmse2<-sqrt(mean(err2^2))
mape1<-mean(abs(err1/tc_obs))*100; mape2<-mean(abs(err2/tc_obs))*100
```

```{r tabla-bt}
data.frame(Fecha=format(fechas_test,"%b %Y"), Observado=round(tc_obs,4),
           M1_pron=round(tc_fc1,4), M1_err=round(err1,4),
           M2_pron=round(tc_fc2,4), M2_err=round(err2,4)) %>%
  kable(col.names=c("Fecha","Obs. (Bs/USD)","M1 pron.","M1 error","M2 pron.","M2 error"),
        caption="Backtesting — TC digital observado vs. pronosticado",align=c("l",rep("r",5))) %>%
  kable_styling(bootstrap_options=c("striped","hover"),full_width=FALSE)
```

```{r metricas-bt}
data.frame(Metrica=c("RMSE (Bs/USD)","MAPE (%)"),
           M1=c(round(rmse1,4), paste0(round(mape1,2),"%")),
           M2=c(round(rmse2,4), paste0(round(mape2,2),"%"))) %>%
  kable(col.names=c("Métrica","M1: Directo","M2: Logarítmico"),
        caption="Métricas de backtesting",align=c("l","r","r")) %>%
  kable_styling(bootstrap_options=c("striped","hover"),full_width=FALSE)
```

```{r grafico-bt, fig.height=5}
bt_df <- bind_rows(
  data.frame(fecha=fechas_test, tc=tc_obs, tipo="Observado"),
  data.frame(fecha=fechas_test, tc=tc_fc1, tipo="M1 Directo"),
  data.frame(fecha=fechas_test, tc=tc_fc2, tipo="M2 Logarítmico"))

ggplot(bt_df, aes(fecha,tc,color=tipo,linetype=tipo)) +
  geom_line(linewidth=0.9) + geom_point(size=2.5) +
  scale_color_manual(values=c(Observado="#2c3e50",`M1 Directo`="#e74c3c",`M2 Logarítmico`="#2980b9")) +
  scale_linetype_manual(values=c(Observado="solid",`M1 Directo`="dashed",`M2 Logarítmico`="dashed")) +
  labs(title=sprintf("Backtesting TC digital — M1:%s vs M2:%s",orden_m1,orden_m2),
       subtitle=sprintf("M1 RMSE=%.4f | M2 RMSE=%.4f",rmse1,rmse2),
       x=NULL,y="TC digital (Bs/USD)",color=NULL,linetype=NULL) +
  scale_x_date(date_breaks="1 month",date_labels="%b %Y") +
  theme(axis.text.x=element_text(angle=45,hjust=1))
```

---

# Pronóstico Final

```{r pronostico}
fc_f1<-forecast(modelo_m1,h=H_FORECAST,level=c(80,95))
var_mens_m1 <- as.numeric(fc_f1$mean)
ult_tc<-tail(tc_s$TC_digital,1)
tp1<-numeric(H_FORECAST); tp1[1]<-ult_tc*(1+var_mens_m1[1]/100)
for(i in 2:H_FORECAST) tp1[i]<-tp1[i-1]*(1+var_mens_m1[i]/100)

fc_f2<-forecast(modelo_m2,h=H_FORECAST,level=c(80,95))
tp2<-exp(as.numeric(fc_f2$mean))
tp2_lo95<-exp(as.numeric(fc_f2$lower[,2])); tp2_hi95<-exp(as.numeric(fc_f2$upper[,2]))
tp2_lo80<-exp(as.numeric(fc_f2$lower[,1])); tp2_hi80<-exp(as.numeric(fc_f2$upper[,1]))
var_mens_m2 <- numeric(H_FORECAST)
var_mens_m2[1] <- (tp2[1]/ult_tc - 1)*100
for(i in 2:H_FORECAST) var_mens_m2[i] <- (tp2[i]/tp2[i-1] - 1)*100
```

## Proyección comparada — TC digital

```{r tabla-proy}
mn<-c("Enero","Febrero","Marzo","Abril","Mayo","Junio","Julio","Agosto","Septiembre","Octubre","Noviembre","Diciembre")
data.frame(Mes=mn[month(meses_pron)],
           M1_TC=round(tp1,4), M2_TC=round(tp2,4),
           M1_var=round(var_mens_m1,3), M2_var=round(var_mens_m2,3)) %>%
  kable(col.names=c("Mes","M1 TC digital","M2 TC digital","M1 var. mensual (%)","M2 var. mensual (%)"),
        caption=sprintf("Proyección de TC digital — M1: %s vs M2: %s",orden_m1,orden_m2),
        align=c("l",rep("r",4))) %>%
  kable_styling(bootstrap_options=c("striped","hover"),full_width=FALSE)
```

## Fan chart — M2 (log-normal) con referencia M1

```{r fan-chart, fig.height=5}
tc_obs_df <- tc_s %>% select(fecha, TC_digital)
ci_fan <- data.frame(fecha=meses_pron, lo80=tp2_lo80, hi80=tp2_hi80, lo95=tp2_lo95, hi95=tp2_hi95)

pto_enlace <- tail(tc_obs_df, 1)
m1_linea <- data.frame(fecha=c(pto_enlace$fecha, meses_pron), TC=c(pto_enlace$TC_digital, tp1))
m2_linea <- data.frame(fecha=c(pto_enlace$fecha, meses_pron), TC=c(pto_enlace$TC_digital, tp2))

ggplot() +
  geom_ribbon(data=ci_fan, aes(fecha, ymin=lo95, ymax=hi95), fill="#2980b9", alpha=0.10) +
  geom_ribbon(data=ci_fan, aes(fecha, ymin=lo80, ymax=hi80), fill="#2980b9", alpha=0.22) +
  geom_line(data=tc_obs_df, aes(fecha, TC_digital), color="#2c3e50", linewidth=0.9) +
  geom_line(data=m2_linea, aes(fecha, TC), color="blue", linewidth=0.9) +
  geom_line(data=m1_linea, aes(fecha, TC), color="#e74c3c", linewidth=0.9, linetype="dashed") +
  labs(title="TC digital proyectado — M1 (rojo) vs M2 (azul)",
       subtitle=sprintf("M1: %s | M2: %s", orden_m1, orden_m2),
       x=NULL, y="TC digital (Bs/USD)") +
  scale_x_date(date_breaks="3 months", date_labels="%b %Y") +
  theme(axis.text.x=element_text(angle=45,hjust=1))
```

---

<center>
*Scoring compuesto: RMSE + MAPE + (AICc + BIC + HQ)/3 + 0.3·Complejidad + penalizaciones LB y raíces.*
*M1: `r orden_m1` sobre var. mensual (d=0) | M2: `r orden_m2` sobre log(TC) (d=1). Mismo AR/MA, diferenciación equivalente.*
*Muestra: `r format(FECHA_INICIO,"%b %Y")`–`r format(FECHA_FIN,"%b %Y")` (n=`r nrow(tc_s)`) — sin regresores exógenos; ver ARIMAX_TC.Rmd para el modelo con inflación interanual como predictor.*
</center>
