
---
title: "Proyección de Inflación en Bolivia"
subtitle: "Modelo ARIMA — Metodología de Box-Jenkins"
author: "Análisis Econométrico"
date: "`r format(Sys.Date(), '%d de %B de %Y')`"
output:
  html_document:
    toc: true
    toc_depth: 2
    toc_float: { collapsed: false }
    theme: flatly
    highlight: tango
    number_sections: true
    df_print: kable
---

<style>
.title,.subtitle,.author,.date { text-align:center; }
.subtitle { font-size:18px; color:#7f8c8d; font-style:italic; }
</style>

```{r setup, include=FALSE}
knitr::opts_chunk$set(echo=FALSE, message=FALSE, warning=FALSE,
  fig.width=10, fig.height=5.5, fig.align="center", comment="#>")

required <- c("readxl","dplyr","lubridate","ggplot2","forecast",
               "tseries","urca","lmtest","kableExtra","scales","gridExtra","plotly")
new_pkg  <- required[!(required %in% installed.packages()[,"Package"])]
if (length(new_pkg)) install.packages(new_pkg, repos="https://cloud.r-project.org")

library(readxl);library(dplyr);library(lubridate);library(ggplot2)
library(forecast);library(tseries);library(urca);library(lmtest)
library(kableExtra);library(scales);library(gridExtra);library(plotly)

tema <- theme_minimal(base_size=12) +
  theme(plot.title=element_text(face="bold",hjust=0.5,size=13),
        plot.subtitle=element_text(hjust=0.5,color="grey40",size=10),
        panel.grid.minor=element_blank(), legend.position="bottom")
theme_set(tema)

RUTA_BD <- "../Inputs/BD Bruta.xlsx"; ANIO_INICIO <- 2023
H_BACKTEST <- 6; H_BACKTEST_1Y <- 12; H_FORECAST <- 7; MAX_P <- 4; MAX_Q <- 4

## ggplotly() ignora labs(subtitle=...) (solo convierte el titulo) y, sin
## ajustar el ancho del widget, hereda el tamano en pixeles del dispositivo
## grafico (fig.width*dpi), que puede exceder el area de contenido de la
## pagina. gg_fluid() traslada el subtitulo al titulo (con salto de linea),
## fuerza el widget a ocupar el 100% del contenedor en vez de un ancho fijo,
## y reduce linewidth/size (calibrados para ggplot estatico, se ven muy
## gruesos en el renderizado interactivo de plotly).
gg_fluid <- function(p, line_scale=0.55, point_scale=0.5) {
  st <- p$labels$subtitle
  if (!is.null(st)) p <- p + labs(title=paste0(p$labels$title,"<br>",st), subtitle=NULL)
  for (i in seq_along(p$layers)) {
    ap <- p$layers[[i]]$aes_params
    if (!is.null(ap$linewidth)) p$layers[[i]]$aes_params$linewidth <- ap$linewidth * line_scale
    if (!is.null(ap$size))      p$layers[[i]]$aes_params$size      <- ap$size * point_scale
  }
  w <- ggplotly(p)
  w$width <- "100%"
  w
}
```

```{r carga, include=FALSE}
meses_map <- c("Enero"=1,"Febrero"=2,"Marzo"=3,"Abril"=4,"Mayo"=5,
               "Junio"=6,"Julio"=7,"Agosto"=8,"Septiembre"=9,
               "Octubre"=10,"Noviembre"=11,"Diciembre"=12)
ipc_raw <- read_excel(RUTA_BD, sheet="IPC")
ipc <- ipc_raw %>%
  mutate(Valor_num=suppressWarnings(as.numeric(Valor))) %>% filter(!is.na(Valor_num)) %>%
  mutate(mes_num=meses_map[Mes], fecha=as.Date(paste(Año,mes_num,"01",sep="-")), IPC=Valor_num) %>%
  arrange(fecha) %>% select(fecha,Año,Mes,mes_num,IPC) %>%
  mutate(log_IPC=log(IPC), inf_mensual=(IPC/lag(IPC)-1)*100, inf_interanual=(IPC/lag(IPC,12)-1)*100)

tc_raw <- read_excel(RUTA_BD, sheet="TC"); names(tc_raw) <- trimws(names(tc_raw))
tc_mensual <- tc_raw %>%
  mutate(fecha_date=as.Date(fecha), anio=year(fecha_date), mes=month(fecha_date)) %>%
  group_by(anio,mes) %>%
  summarise(TC_preferencial=mean(`TC PREFERENCIAL`,na.rm=TRUE),TC_digital=mean(`TC-DIGITAL`,na.rm=TRUE),
            TC_oficial=first(`TC-OFICIAL`),TC_referencial=mean(`TC-REFERENCIAL`,na.rm=TRUE),.groups="drop") %>%
  mutate(fecha=as.Date(paste(anio,mes,"01",sep="-")))

ipc_analisis <- ipc %>% filter(year(fecha)>=ANIO_INICIO, !is.na(inf_mensual))
ipc_log      <- ipc %>% filter(year(fecha)>=ANIO_INICIO, !is.na(IPC))
bd_mensual   <- ipc_analisis %>% left_join(tc_mensual %>% select(fecha,starts_with("TC_")), by="fecha")

log_ipc_ts <- ts(ipc_log$log_IPC, start=c(year(min(ipc_log$fecha)),month(min(ipc_log$fecha))), frequency=12)
dlog_ipc_ts <- diff(log_ipc_ts)
```

# Comportamiento de las Variables

```{r graficos, fig.height=7}
p1 <- ipc_analisis %>% ggplot(aes(fecha,IPC)) + geom_line(color="#2c3e50",linewidth=0.8) +
  geom_point(color="#2c3e50",size=1) + labs(title="IPC (base 2017=100)",x=NULL,y="IPC") +
  scale_x_date(date_breaks="4 months",date_labels="%b %Y") + theme(axis.text.x=element_text(angle=45,hjust=1))

dlog_df <- data.frame(fecha=ipc_log$fecha[-1], dlog=as.numeric(dlog_ipc_ts))
p3 <- dlog_df %>% ggplot(aes(fecha,dlog)) +
  geom_col(fill=ifelse(dlog_df$dlog>=0,"#8e44ad","#e74c3c"),alpha=0.7,width=25) +
  geom_hline(yintercept=0,linewidth=0.3) +
  labs(title=expression(Delta*"log(IPC)"),x=NULL,y=expression(Delta*"log(IPC)")) +
  scale_x_date(date_breaks="4 months",date_labels="%b %Y") + theme(axis.text.x=element_text(angle=45,hjust=1))

grid.arrange(p1, p3, ncol=1)
```

## Base de datos consolidada

```{r tabla-bd}
bd_mensual %>%
  mutate(dlog_IPC = log_IPC - lag(log_IPC)) %>%
  transmute(Fecha=format(fecha,"%b %Y"), IPC=round(IPC,2), `log(IPC)`=round(log_IPC,4),
            `Δlog(IPC)*100`=round(dlog_IPC,5)*100,
            `Inf.mens.(%)`=round(inf_mensual,3), `Inf.ia.(%)`=round(inf_interanual,2),
            `TC Pref.`=round(TC_preferencial,2), `TC Oficial`=TC_oficial) %>%
  kable(caption="Base mensual consolidada",align="r") %>%
  kable_styling(bootstrap_options=c("striped","hover","condensed"),full_width=TRUE,font_size=11) %>%
  scroll_box(height="380px")
```

---

# Identificación y Estacionariedad

```{r estacionariedad, include=FALSE}
adf_log <- adf.test(log_ipc_ts); pp_log <- pp.test(log_ipc_ts); kpss_log <- kpss.test(log_ipc_ts,null="Level")
adf_dlog <- adf.test(dlog_ipc_ts); pp_dlog <- pp.test(dlog_ipc_ts); kpss_dlog <- kpss.test(dlog_ipc_ts,null="Level")

## Zivot-Andrews (quiebre estructural en el intercepto) — mismo modelo ('LS'/
## intercept) usado en los scripts MATLAB (ARIMA_M2.m / SARIMA_M2.m).
## urca::ur.za() no devuelve p-valor directo; se interpola contra sus valores
## críticos (1/5/10%), igual que la función zatest.m usada en MATLAB.
za_lag  <- function(x) trunc((length(x)-1)^(1/3))
za_pval <- function(stat, cval) {
  if (stat <= cval[1]) return(0.01)
  if (stat <= cval[2]) return(0.01 + 0.04*(stat-cval[1])/(cval[2]-cval[1]))
  if (stat <= cval[3]) return(0.05 + 0.05*(stat-cval[2])/(cval[3]-cval[2]))
  0.10
}

za_log  <- ur.za(log_ipc_ts,  model="intercept", lag=za_lag(log_ipc_ts))
za_dlog <- ur.za(dlog_ipc_ts, model="intercept", lag=za_lag(dlog_ipc_ts))

p_za_log  <- za_pval(za_log@teststat,  za_log@cval)
p_za_dlog <- za_pval(za_dlog@teststat, za_dlog@cval)

brecha_log  <- ipc_log$fecha[za_log@bpoint]
brecha_dlog <- ipc_log$fecha[-1][za_dlog@bpoint]
```

```{r tabla-raiz}
cn <- function(p,t) if(t=="kpss") ifelse(p<0.05,"No estac.","Estac.") else ifelse(p<0.05,"Estac.","No estac.")

data.frame(
  Prueba=rep(c("ADF","Phillips-Perron","KPSS","Zivot-Andrews"),2),
  H0=rep(c("Raíz unitaria (no estacionaria)","Raíz unitaria (no estacionaria)",
            "Serie estacionaria","Raíz unitaria (sin quiebre)"), 2),
  Rechazo=rep(c("p < 0.05 → Estacionaria","p < 0.05 → Estacionaria",
                 "p < 0.05 → No estacionaria","p < 0.05 → Estac. con quiebre"), 2),
  Serie=c(rep("log(IPC)",4),rep("Δlog(IPC)",4)),
  Stat=round(c(adf_log$stat,pp_log$stat,kpss_log$stat,za_log@teststat,
               adf_dlog$stat,pp_dlog$stat,kpss_dlog$stat,za_dlog@teststat),4),
  p=round(c(adf_log$p.value,pp_log$p.value,kpss_log$p.value,p_za_log,
            adf_dlog$p.value,pp_dlog$p.value,kpss_dlog$p.value,p_za_dlog),4),
  Conclusion=c(cn(adf_log$p.value,"adf"),cn(pp_log$p.value,"adf"),cn(kpss_log$p.value,"kpss"),cn(p_za_log,"adf"),
               cn(adf_dlog$p.value,"adf"),cn(pp_dlog$p.value,"adf"),cn(kpss_dlog$p.value,"kpss"),cn(p_za_dlog,"adf"))
) %>%
  kable(col.names=c("Prueba","H₀","Criterio de rechazo","Serie","Estadístico","p-valor","Conclusión"),
        caption="Pruebas de raíz unitaria — con hipótesis nulas",align=c("l","l","l","l","r","r","l")) %>%
  kable_styling(bootstrap_options=c("striped","hover"),full_width=FALSE, font_size=11) %>%
  pack_rows("log(IPC)",1,4) %>% pack_rows("Δlog(IPC)",5,8)
```

> Zivot-Andrews (quiebre en intercepto): quiebre detectado en **`r format(brecha_log,"%b %Y")`** (log(IPC)) y **`r format(brecha_dlog,"%b %Y")`** (Δlog(IPC)).

```{r acf-pacf, fig.height=5}
par(mfrow=c(1,2),mar=c(4,4,3,1))
Acf(dlog_ipc_ts,lag.max=24,main="ACF — Δlog(IPC)")
Pacf(dlog_ipc_ts,lag.max=24,main="PACF — Δlog(IPC)")
par(mfrow=c(1,1))
```

---

# Estimación y Selección

```{r estimacion, include=FALSE}
estimar_grilla <- function(serie, max_p=MAX_P, max_q=MAX_Q) {
  res <- data.frame()
  for(p in 0:max_p) for(q in 0:max_q) for(d in 0:1) for(drift in if(d==1) c(TRUE,FALSE) else FALSE) {
    if(p==0&&d==0&&q==0) next
    fit <- try(Arima(serie,order=c(p,d,q),method="ML",include.drift=drift),silent=TRUE)
    if(!inherits(fit,"try-error")) {
      acc <- accuracy(fit); ll <- as.numeric(logLik(fit))
      k <- attr(logLik(fit),"df"); n <- fit$nobs
      lb12 <- tryCatch(Box.test(residuals(fit),lag=12,type="Ljung-Box",fitdf=length(coef(fit)))$p.value,error=function(e)NA)
      arc <- fit$model$phi; mac <- fit$model$theta; rok <- TRUE
      if(length(arc)>0&&any(arc!=0)) rok <- rok&&all(Mod(1/polyroot(c(1,-arc)))<1)
      if(length(mac)>0&&any(mac!=0)) rok <- rok&&all(Mod(1/polyroot(c(1,mac)))<1)
      res <- rbind(res,data.frame(Modelo=sprintf("ARIMA(%d,%d,%d)%s",p,d,q,ifelse(drift,"+drift","")),p=p,d=d,q=q,Drift=drift,
        AIC=AIC(fit),BIC=BIC(fit),AICc=fit$aicc,HQ=-2*ll+2*k*log(log(n)),
        RMSE=acc[1,"RMSE"],MAE=acc[1,"MAE"],MAPE=acc[1,"MAPE"],
        LogLik=ll,LB12=lb12,Raices_ok=rok,Complexity=p+q,stringsAsFactors=FALSE))
    }
  }
  res %>% mutate(RMSE_s=as.numeric(scale(RMSE)),MAPE_s=as.numeric(scale(MAPE)),
    AICc_s=as.numeric(scale(AICc)),BIC_s=as.numeric(scale(BIC)),HQ_s=as.numeric(scale(HQ)),
    Cx_s=as.numeric(scale(Complexity)),LB_p=ifelse(is.na(LB12)|LB12<0.05,1,0),
    R_p=ifelse(!Raices_ok,1,0),
    Score=RMSE_s+MAPE_s+(AICc_s+BIC_s+HQ_s)/3+0.3*Cx_s+2*LB_p+2*R_p) %>% arrange(Score)
}

results_m2 <- estimar_grilla(log_ipc_ts)
mejor_m2 <- results_m2[1,]

modelo_m2 <- Arima(log_ipc_ts, order=c(mejor_m2$p, mejor_m2$d, mejor_m2$q), method="ML", include.drift=mejor_m2$Drift)
orden_m2  <- mejor_m2$Modelo
```

El scoring compuesto integra: **RMSE** + **MAPE** + promedio(**AICc**, **BIC**, **Hannan-Quinn**) + 0.3 × Complejidad + penalizaciones por Ljung-Box y raíces inversas.

## Estimación ARIMA (log IPC)

```{r tabla-m2}
results_m2 %>% head(15) %>%
  transmute(Modelo, d, AICc=round(AICc,2), BIC=round(BIC,2), HQ=round(HQ,2),
            RMSE=round(RMSE,5), MAPE=round(MAPE,3), `LB12(p)`=round(LB12,4),
            Raices=ifelse(Raices_ok,"OK","No"), Score=round(Score,3)) %>%
  kable(caption=sprintf("M2 Logarítmico — Top 15 de %d modelos (variable: log IPC)",nrow(results_m2)),
        align=c("l","c",rep("r",7),"c","r")) %>%
  kable_styling(bootstrap_options=c("striped","hover","condensed"),full_width=FALSE,font_size=11) %>%
  row_spec(1,bold=TRUE,color="white",background="#2980b9") %>% column_spec(10,bold=TRUE)
```

## Diagnóstico del modelo (`r orden_m2`)

```{r comparacion-ganadores}
acc_m2 <- accuracy(modelo_m2)
lb12_m2 <- Box.test(residuals(modelo_m2),lag=12,type="Ljung-Box",fitdf=length(coef(modelo_m2)))$p.value

data.frame(
  Criterio=c("Especificación","AIC","BIC","AICc","Hannan-Quinn",
             "RMSE (train)","MAPE (train)","Ljung-Box h=12 (p)"),
  M2=c(orden_m2, round(AIC(modelo_m2),2), round(BIC(modelo_m2),2),
       round(modelo_m2$aicc,2),
       round(-2*as.numeric(logLik(modelo_m2))+2*attr(logLik(modelo_m2),"df")*log(log(modelo_m2$nobs)),2),
       round(acc_m2[1,"RMSE"],6), round(acc_m2[1,"MAPE"],4), round(lb12_m2,4))
) %>%
  kable(col.names=c("Criterio","log(IPC)"),
        caption=sprintf("Diagnóstico — %s sobre log(IPC)", orden_m2),
        align=c("l","r")) %>%
  kable_styling(bootstrap_options=c("striped","hover"),full_width=FALSE)
```

```{r diagnostico-graficos, fig.height=4}
par(mfrow=c(1,4),mar=c(4,3,3,1))
r2<-residuals(modelo_m2)
plot(r2,main=paste("Residuos:",orden_m2),ylab="Res.",col="#2980b9"); abline(h=0,lty=2)
hist(r2,breaks=12,prob=TRUE,main="Histograma",col="#2980b940",border="white",xlab="")
curve(dnorm(x,mean(r2),sd(r2)),add=TRUE,col="#2980b9",lwd=2)
Acf(r2,main="ACF residuos",lag.max=18)
qqnorm(r2,main="Q-Q",col="#2980b9",pch=16); qqline(r2,col="grey50",lwd=2)
par(mfrow=c(1,1))
```

---

# Backtesting

Se reservan los últimos `r H_BACKTEST` meses. El modelo usa **`r orden_m2`**. Se compara en **inflación mensual**.

```{r backtesting}
ultimo_mes <- max(ipc_analisis$fecha)
meses_pron <- seq.Date(ultimo_mes %m+% months(1), by="month", length.out=H_FORECAST)
fechas_test <- tail(ipc_analisis$fecha, H_BACKTEST)
obs_inf   <- tail(ipc_analisis$inf_mensual, H_BACKTEST)

n2<-length(log_ipc_ts); nt2<-n2-H_BACKTEST
bt2<-Arima(window(log_ipc_ts,end=time(log_ipc_ts)[nt2]),order=c(mejor_m2$p,mejor_m2$d,mejor_m2$q),method="ML",include.drift=mejor_m2$Drift)
fc2<-forecast(bt2,h=H_BACKTEST,level=c(80,95))
ipc_fc2 <- exp(as.numeric(fc2$mean))
ipc_obs <- tail(ipc_analisis$IPC, H_BACKTEST)
ipc_pre <- c(ipc_analisis$IPC[nt2], head(ipc_fc2, -1))
fc_inf_m2 <- (ipc_fc2 / ipc_pre - 1) * 100

err2 <- fc_inf_m2 - obs_inf
rmse2<-sqrt(mean(err2^2)); mae2<-mean(abs(err2))
```

```{r tabla-bt}
data.frame(Fecha=format(fechas_test,"%b %Y"), Observado=round(obs_inf,4),
           Pronostico=round(fc_inf_m2,4), Error=round(err2,4)) %>%
  kable(col.names=c("Fecha","Obs. (%)","Pronóstico (%)","Error"),
        caption="Backtesting — Inflación mensual observada vs. pronosticada",align=c("l",rep("r",3))) %>%
  kable_styling(bootstrap_options=c("striped","hover"),full_width=FALSE)
```

```{r metricas-bt}
data.frame(Metrica=c("RMSE (pp)","MAE (pp)"), Valor=c(round(rmse2,4), round(mae2,4))) %>%
  kable(col.names=c("Métrica","Valor"),
        caption="Métricas de backtesting — inflación mensual",align=c("l","r")) %>%
  kable_styling(bootstrap_options=c("striped","hover"),full_width=FALSE)
```

```{r grafico-bt, fig.height=5}
bt_df <- bind_rows(
  ipc_analisis %>% filter(fecha < fechas_test[1]) %>% transmute(fecha, inf=inf_mensual, tipo="Histórico"),
  data.frame(fecha=fechas_test, inf=obs_inf, tipo="Observado"),
  data.frame(fecha=fechas_test, inf=fc_inf_m2, tipo="Pronóstico"))

p_bt <- ggplot(bt_df, aes(fecha,inf,color=tipo,linetype=tipo)) +
  geom_line(linewidth=0.9) + geom_point(size=1.8) +
  scale_color_manual(values=c(Histórico="grey60",Observado="#2c3e50",Pronóstico="#2980b9")) +
  scale_linetype_manual(values=c(Histórico="solid",Observado="solid",Pronóstico="dashed")) +
  labs(title=sprintf("Backtesting inflación mensual — %s",orden_m2),
       subtitle=sprintf("RMSE=%.4f pp | MAE=%.4f pp",rmse2,mae2),
       x=NULL,y="Inflación mensual (%)",color=NULL,linetype=NULL) +
  scale_x_date(date_breaks="2 months",date_labels="%b %Y") +
  theme(axis.text.x=element_text(angle=45,hjust=1))
gg_fluid(p_bt)
```

## Backtesting — Top 10 candidatos

Antes de fijar `r orden_m2`, se muestra cómo habrían pronosticado las 10 mejores alternativas de la grilla (no solo la ganadora), reestimadas sobre la misma ventana de entrenamiento. La ganadora se resalta en color; el resto, en gris.

```{r bt-top10-setup, include=FALSE}
backtest_top10_arima <- function(res, ganador_nombre) {
  n10 <- min(10, nrow(res))
  punto <- data.frame(fecha=ipc_log$fecha[nt2], IPC=ipc_log$IPC[nt2])
  vacia <- data.frame(fecha=as.Date(character()), IPC=numeric(), modelo=character(), ganador=logical())
  filas <- lapply(1:n10, function(i) {
    r <- res[i,]
    tryCatch({
      fit <- Arima(window(log_ipc_ts,end=time(log_ipc_ts)[nt2]), order=c(r$p,r$d,r$q), method="ML", include.drift=r$Drift)
      fc  <- suppressWarnings(forecast(fit, h=H_BACKTEST))
      data.frame(fecha=c(punto$fecha, fechas_test),
                 IPC=c(punto$IPC, exp(as.numeric(fc$mean))),
                 modelo=r$Modelo, ganador=r$Modelo==ganador_nombre)
    }, error=function(e) NULL)
  })
  out <- bind_rows(filas)
  if (nrow(out)==0) vacia else out
}

graficar_bt_top10_arima <- function(df_lineas) {
  hist_df <- ipc_log %>% filter(fecha>=ipc_log$fecha[nt2] %m-% months(12), fecha<=ipc_log$fecha[nt2]) %>% select(fecha,IPC)
  obs_df  <- data.frame(fecha=c(ipc_log$fecha[nt2],fechas_test), IPC=c(ipc_log$IPC[nt2],ipc_obs))
  no_gan <- df_lineas %>% filter(!ganador)
  si_gan <- df_lineas %>% filter(ganador)

  ## color= como estetica mapeada (no parametro fijo) para que ggplot genere
  ## leyenda; de lo contrario ninguna de las 4 series se distingue sin pasar
  ## el mouse por encima.
  p <- ggplot() +
    geom_line(data=hist_df, aes(fecha,IPC,color="Histórico"), linewidth=0.8)
  if (nrow(no_gan) > 0) p <- p + geom_line(data=no_gan, aes(fecha,IPC,group=modelo,color="Otros candidatos"), linewidth=0.5)
  if (nrow(si_gan) > 0) p <- p + geom_line(data=si_gan, aes(fecha,IPC,group=modelo,color="Ganador"), linewidth=1.3)
  p <- p +
    geom_line(data=obs_df, aes(fecha,IPC,color="Observado"), linewidth=0.9, linetype="22") +
    geom_point(data=obs_df, aes(fecha,IPC,color="Observado"), size=1.6) +
    scale_color_manual(values=c(Histórico="#2c3e50",`Otros candidatos`="grey75",Ganador="#2980b9",Observado="black"),
                        breaks=c("Histórico","Otros candidatos","Ganador","Observado")) +
    labs(title="Backtesting — Top 10 candidatos", x=NULL, y="IPC", color=NULL) +
    scale_x_date(date_breaks="2 months", date_labels="%b %Y") +
    theme(axis.text.x=element_text(angle=45,hjust=1))
  gg_fluid(p)
}
```

```{r bt-top10, fig.height=4.5}
graficar_bt_top10_arima(backtest_top10_arima(results_m2, orden_m2))
```

## Backtesting a 1 año (`r H_BACKTEST_1Y` meses)

```{r backtesting-1y}
fechas_test_1y <- tail(ipc_analisis$fecha, H_BACKTEST_1Y)
obs_inf_1y <- tail(ipc_analisis$inf_mensual, H_BACKTEST_1Y)

nt2_1y <- n2 - H_BACKTEST_1Y
bt2_1y <- Arima(window(log_ipc_ts,end=time(log_ipc_ts)[nt2_1y]),order=c(mejor_m2$p,mejor_m2$d,mejor_m2$q),method="ML",include.drift=mejor_m2$Drift)
fc2_1y <- forecast(bt2_1y,h=H_BACKTEST_1Y,level=c(80,95))
ipc_fc2_1y <- exp(as.numeric(fc2_1y$mean))
ipc_pre_1y <- c(ipc_analisis$IPC[nt2_1y], head(ipc_fc2_1y, -1))
fc_inf_m2_1y <- (ipc_fc2_1y / ipc_pre_1y - 1) * 100

err2_1y <- fc_inf_m2_1y - obs_inf_1y
rmse2_1y <- sqrt(mean(err2_1y^2)); mae2_1y <- mean(abs(err2_1y))
```

```{r tabla-bt-1y}
data.frame(Fecha=format(fechas_test_1y,"%b %Y"), Observado=round(obs_inf_1y,4),
           Pronostico=round(fc_inf_m2_1y,4), Error=round(err2_1y,4)) %>%
  kable(col.names=c("Fecha","Obs. (%)","Pronóstico (%)","Error"),
        caption=sprintf("Backtesting a %d meses — Inflación mensual",H_BACKTEST_1Y),align=c("l",rep("r",3))) %>%
  kable_styling(bootstrap_options=c("striped","hover"),full_width=FALSE) %>%
  scroll_box(height="320px")
```

```{r grafico-bt-1y, fig.height=5}
bt_df_1y <- bind_rows(
  ipc_analisis %>% filter(fecha < fechas_test_1y[1]) %>% transmute(fecha, inf=inf_mensual, tipo="Histórico"),
  data.frame(fecha=fechas_test_1y, inf=obs_inf_1y, tipo="Observado"),
  data.frame(fecha=fechas_test_1y, inf=fc_inf_m2_1y, tipo="Pronóstico"))

p_bt_1y <- ggplot(bt_df_1y, aes(fecha,inf,color=tipo,linetype=tipo)) +
  geom_line(linewidth=0.9) + geom_point(size=1.8) +
  scale_color_manual(values=c(Histórico="grey60",Observado="#2c3e50",Pronóstico="#2980b9")) +
  scale_linetype_manual(values=c(Histórico="solid",Observado="solid",Pronóstico="dashed")) +
  labs(title=sprintf("Backtesting a %d meses — %s",H_BACKTEST_1Y,orden_m2),
       subtitle=sprintf("RMSE=%.4f pp | MAE=%.4f pp",rmse2_1y,mae2_1y),
       x=NULL,y="Inflación mensual (%)",color=NULL,linetype=NULL) +
  scale_x_date(date_breaks="2 months",date_labels="%b %Y") +
  theme(axis.text.x=element_text(angle=45,hjust=1))
gg_fluid(p_bt_1y)
```

---

# Pronóstico Final

```{r pronostico}
ult_ipc<-tail(ipc_analisis$IPC,1)

fc_f2<-forecast(modelo_m2,h=H_FORECAST,level=c(80,95))
ip2<-exp(as.numeric(fc_f2$mean))
inf_mens_m2 <- numeric(H_FORECAST)
inf_mens_m2[1] <- (ip2[1]/ult_ipc - 1)*100
for(i in 2:H_FORECAST) inf_mens_m2[i] <- (ip2[i]/ip2[i-1] - 1)*100

ipc_h<-ipc$IPC[!is.na(ipc$IPC)]; fh<-ipc$fecha[!is.na(ipc$IPC)]
der_ia <- function(ipv) {
  ic<-c(ipc_h,ipv); fc<-c(fh,meses_pron)
  sapply(seq_along(meses_pron),function(i)(ipv[i]/ic[which.min(abs(fc-(meses_pron[i]%m-%months(12))))]-1)*100)
}
ia_m2<-der_ia(ip2)
```

## Proyección comparada — Inflación

```{r tabla-proy}
mn<-c("Enero","Febrero","Marzo","Abril","Mayo","Junio","Julio","Agosto","Septiembre","Octubre","Noviembre","Diciembre")
data.frame(Mes=mn[month(meses_pron)],
           M2_mens=round(inf_mens_m2,4), M2_ia=round(ia_m2,2)) %>%
  kable(col.names=c("Mes","Mensual (%)","Interanual (%)"),
        caption=sprintf("Proyección de inflación — %s",orden_m2),
        align=c("l",rep("r",2))) %>%
  kable_styling(bootstrap_options=c("striped","hover"),full_width=FALSE)
```

## Inflación interanual proyectada

```{r yoy, fig.height=5}
ia_h <- ipc %>% filter(!is.na(inf_interanual),year(fecha)>=ANIO_INICIO) %>%
  select(fecha,yoy=inf_interanual)
ult_ia <- tail(ia_h, 1)
ia_m2_l <- data.frame(fecha=c(ult_ia$fecha,meses_pron), yoy=c(ult_ia$yoy,ia_m2), tipo="Pronóstico")

p_yoy <- bind_rows(ia_h %>% mutate(tipo="Observado"), ia_m2_l) %>%
  ggplot(aes(fecha,yoy,color=tipo,linetype=tipo)) +
  geom_line(linewidth=0.9) + geom_point(size=1.2) +
  scale_color_manual(values=c(Observado="black",Pronóstico="#2980b9")) +
  scale_linetype_manual(values=c(Observado="solid",Pronóstico="dashed")) +
  labs(title=sprintf("Inflación interanual — %s",orden_m2),x=NULL,y="% interanual",color=NULL,linetype=NULL) +
  scale_x_date(date_breaks="4 months",date_labels="%b %Y") +
  theme(axis.text.x=element_text(angle=45,hjust=1))
gg_fluid(p_yoy)
```

---

# Escenario Contrafactual vs. Post-Bloqueos

La proyección ARIMA (M2) captura la dinámica tendencial de la inflación **sin disrupciones**. Se compara contra el escenario que incorpora el efecto de los bloqueos de mayo 2025.

```{r contrafactual}
esc_postbloq <- data.frame(
  fecha = as.Date(c("2026-07-01","2026-08-01","2026-09-01",
                     "2026-10-01","2026-11-01","2026-12-01")),
  ia_postbloq = c(10.1178, 10.5425, 11.6078,
                   12.2512, 13.0547, 13.6194)
)

ventana_cf <- meses_pron >= min(esc_postbloq$fecha) & meses_pron <= max(esc_postbloq$fecha)
m2_jul_dic <- data.frame(
  fecha = meses_pron[ventana_cf],
  ia_contra = ia_m2[ventana_cf],
  mens_contra = inf_mens_m2[ventana_cf]
)

tabla_cf <- m2_jul_dic %>%
  left_join(esc_postbloq, by="fecha") %>%
  mutate(diferencia = ia_postbloq - ia_contra)
```

```{r tabla-contrafactual}
tabla_cf %>%
  transmute(
    Mes = mn[month(fecha)],
    `M2 mensual (%)` = round(mens_contra, 4),
    `M2 interanual (%) — Contrafactual` = round(ia_contra, 2),
    `Interanual (%) — Post-bloqueos` = round(ia_postbloq, 2),
    `Diferencia (pp)` = round(diferencia, 2)
  ) %>%
  kable(caption="Contrafactual ARIMA (M2) vs. escenario post-bloqueos — Inflación interanual",
        align=c("l",rep("r",4))) %>%
  kable_styling(bootstrap_options=c("striped","hover"),full_width=FALSE) %>%
  column_spec(5, bold=TRUE, color="#e74c3c")
```

```{r grafico-contrafactual, fig.height=5.5}
library(ggrepel)

ia_h2 <- ipc %>% 
  filter(!is.na(inf_interanual), year(fecha) >= ANIO_INICIO) %>%
  select(fecha, yoy = inf_interanual)

ult_ia2 <- tail(ia_h2, 1)

cf_lineas <- bind_rows(
  ia_h2 %>% 
    mutate(tipo = "Observado"),
  
  data.frame(
    fecha = c(ult_ia2$fecha, m2_jul_dic$fecha),
    yoy = c(ult_ia2$yoy, m2_jul_dic$ia_contra),
    tipo = "Contrafactual ARIMA (M2)"
  ),
  
  data.frame(
    fecha = c(ult_ia2$fecha, esc_postbloq$fecha),
    yoy = c(ult_ia2$yoy, esc_postbloq$ia_postbloq),
    tipo = "Post-bloqueos"
  )
)

# Etiquetas para el último valor de ambas series proyectadas
etiquetas_finales <- cf_lineas %>%
  filter(tipo %in% c("Contrafactual ARIMA (M2)", "Post-bloqueos")) %>%
  filter(!is.na(yoy)) %>%
  group_by(tipo) %>%
  slice_max(fecha, n = 1, with_ties = FALSE) %>%
  ungroup() %>%
  mutate(
    etiqueta = sprintf("%.1f%%", yoy)
  )

# Ancla de la anotación: centrada bajo la ventana de comparación, por debajo
# de ambas series. Evita el hueco entre las dos líneas (que se angosta o
# ensancha cada vez que se actualizan los datos post-bloqueos) y también las
# etiquetas de valor final ancladas al último mes.
x_anot <- tabla_cf$fecha[ceiling(nrow(tabla_cf) / 2)]
y_anot <- min(c(tabla_cf$ia_contra, tabla_cf$ia_postbloq)) - 2.5

ggplot(cf_lineas, aes(fecha, yoy, color = tipo, linetype = tipo)) +
  geom_line(linewidth = 1) + 
  geom_point(size = 1.5) +
  
  geom_ribbon(
    data = data.frame(
      fecha = esc_postbloq$fecha,
      lo = m2_jul_dic$ia_contra,
      hi = esc_postbloq$ia_postbloq
    ),
    aes(fecha, ymin = lo, ymax = hi),
    inherit.aes = FALSE,
    fill = "#e74c3c",
    alpha = 0.15
  ) +
  
  geom_label_repel(
    data = etiquetas_finales,
    aes(x = fecha, y = yoy, label = etiqueta, color = tipo),
    inherit.aes = FALSE,
    nudge_x = 25,
    direction = "y",
    hjust = 0,
    size = 3.5,
    show.legend = FALSE,
    label.size = 0.2,
    min.segment.length = 0
  ) +
  
  scale_color_manual(
    values = c(
      Observado = "black",
      `Contrafactual ARIMA (M2)` = "blue",
      `Post-bloqueos` = "#e74c3c"
    )
  ) +
  
  scale_linetype_manual(
    values = c(
      Observado = "solid",
      `Contrafactual ARIMA (M2)` = "solid",
      `Post-bloqueos` = "dashed"
    )
  ) +
  
  annotate(
    "label",
    x = x_anot,
    y = y_anot,
    label = "Efecto bloqueos + políticas",
    color = "#e74c3c",
    size = 3.2,
    fontface = "italic",
    fill = "white",
    alpha = 0.8,
    label.size = NA
  ) +
  
  labs(
    title = "Inflación interanual — Contrafactual vs. Post-bloqueos",
    subtitle = sprintf("Diferencia a dic 2026: %.1f pp", tail(tabla_cf$diferencia, 1)),
    x = NULL,
    y = "% interanual",
    color = NULL,
    linetype = NULL
  ) +
  
  scale_x_date(
    date_breaks = "4 months",
    date_labels = "%b %Y",
    expand = expansion(mult = c(0.02, 0.15))
  ) +
  
  coord_cartesian(clip = "off") +
  
  theme(
    axis.text.x = element_text(angle = 45, hjust = 1),
    plot.margin = margin(5.5, 45, 5.5, 5.5)
  )
```

> A diciembre 2026, el escenario post-bloqueos proyecta una inflación interanual de **`r round(tail(esc_postbloq$ia_postbloq,1),1)`%**, mientras que el contrafactual ARIMA (M2) estima **`r round(tail(m2_jul_dic$ia_contra,1),1)`%** — una diferencia de **`r round(tail(tabla_cf$diferencia,1),1)` puntos porcentuales** atribuible al efecto de los bloqueos de mayo 2025.

---

<center>
*Scoring compuesto: RMSE + MAPE + (AICc + BIC + HQ)/3 + 0.3·Complejidad + penalizaciones LB y raíces.*
*Modelo: `r orden_m2` sobre log(IPC).*
</center>
