
---
title: "Proyección del Tipo de Cambio Digital en Bolivia"
subtitle: "SARIMA, SARIMAX e Intervenciones"
author: "Análisis Econométrico"
date: "`r format(Sys.Date(), '%d de %B de %Y')`"
output:
  html_document:
    toc: true
    toc_depth: 2
    toc_float: { collapsed: false }
    theme: flatly
    highlight: tango
    number_sections: true
    df_print: kable
---

<style>
.title,.subtitle,.author,.date { text-align:center; }
.subtitle { font-size:18px; color:#7f8c8d; font-style:italic; }
</style>

```{r setup, include=FALSE}
knitr::opts_chunk$set(echo=FALSE, message=FALSE, warning=FALSE,
  fig.width=10, fig.height=5.5, fig.align="center", comment="#>")

required <- c("readxl","dplyr","lubridate","ggplot2","forecast",
               "tseries","urca","lmtest","kableExtra","scales","gridExtra","zoo","plotly")
new_pkg  <- required[!(required %in% installed.packages()[,"Package"])]
if (length(new_pkg)) install.packages(new_pkg, repos="https://cloud.r-project.org")

library(readxl);library(dplyr);library(lubridate);library(ggplot2)
library(forecast);library(tseries);library(urca);library(lmtest)
library(kableExtra);library(scales);library(gridExtra);library(zoo);library(plotly)

tema <- theme_minimal(base_size=12) +
  theme(plot.title=element_text(face="bold",hjust=0.5,size=13),
        plot.subtitle=element_text(hjust=0.5,color="grey40",size=10),
        panel.grid.minor=element_blank(), legend.position="bottom")
theme_set(tema)

RUTA_BD <- "../Inputs/BD Bruta.xlsx"

## El TC digital solo cotiza realmente desde oct-2023 (mercado paralelo/
## digital). Oct-2023 (13/31 dias) y el ultimo mes (jul-2026, parcial) se
## excluyen: se usa la ventana de meses calendario completos nov-2023 a
## jun-2026 — el mismo ultimo mes cerrado que los reportes de inflacion.
FECHA_INICIO <- as.Date("2023-11-01")
FECHA_FIN    <- as.Date("2026-06-01")
H_BACKTEST  <- 6
H_FORECAST  <- 7

## ggplotly() ignora labs(subtitle=...) (solo convierte el titulo) y, sin
## ajustar el ancho del widget, hereda el tamano en pixeles del dispositivo
## grafico (fig.width*dpi), que puede exceder el area de contenido de la
## pagina. gg_fluid() traslada el subtitulo al titulo (con salto de linea),
## fuerza el widget a ocupar el 100% del contenedor en vez de un ancho fijo,
## y reduce linewidth/size (calibrados para ggplot estatico, se ven muy
## gruesos en el renderizado interactivo de plotly).
gg_fluid <- function(p, line_scale=0.55, point_scale=0.5) {
  st <- p$labels$subtitle
  if (!is.null(st)) p <- p + labs(title=paste0(p$labels$title,"<br>",st), subtitle=NULL)
  for (i in seq_along(p$layers)) {
    ap <- p$layers[[i]]$aes_params
    if (!is.null(ap$linewidth)) p$layers[[i]]$aes_params$linewidth <- ap$linewidth * line_scale
    if (!is.null(ap$size))      p$layers[[i]]$aes_params$size      <- ap$size * point_scale
  }
  w <- ggplotly(p)
  w$width <- "100%"
  w
}
```

```{r carga, include=FALSE}
meses_map <- c("Enero"=1,"Febrero"=2,"Marzo"=3,"Abril"=4,"Mayo"=5,
               "Junio"=6,"Julio"=7,"Agosto"=8,"Septiembre"=9,
               "Octubre"=10,"Noviembre"=11,"Diciembre"=12)

ipc_raw <- read_excel(RUTA_BD, sheet="IPC")
ipc <- ipc_raw %>%
  mutate(Valor_num=suppressWarnings(as.numeric(Valor))) %>% filter(!is.na(Valor_num)) %>%
  mutate(mes_num=meses_map[Mes], fecha=as.Date(paste(`Año`,mes_num,"01",sep="-")), IPC=Valor_num) %>%
  arrange(fecha) %>% select(fecha,`Año`,Mes,mes_num,IPC) %>%
  mutate(inf_interanual=(IPC/lag(IPC,12)-1)*100)

tc_raw <- read_excel(RUTA_BD, sheet="TC"); names(tc_raw) <- trimws(names(tc_raw))
tc_mensual <- tc_raw %>%
  mutate(fecha_date=as.Date(fecha), anio=year(fecha_date), mes=month(fecha_date)) %>%
  group_by(anio, mes) %>%
  summarise(TC_digital=mean(`TC-DIGITAL`,na.rm=TRUE), .groups="drop") %>%
  mutate(fecha=as.Date(paste(anio,mes,"01",sep="-")))

tc_s <- tc_mensual %>%
  filter(fecha >= FECHA_INICIO, fecha <= FECHA_FIN, !is.na(TC_digital)) %>%
  arrange(fecha)

log_TC_ts <- ts(log(tc_s$TC_digital),
                start=c(year(min(tc_s$fecha)), month(min(tc_s$fecha))), frequency=12)

ultimo_mes <- max(tc_s$fecha)
meses_pron <- seq.Date(ultimo_mes %m+% months(1), by="month", length.out=H_FORECAST)
fechas_s   <- tc_s$fecha

## Inflacion interanual — regresor exogeno para el Modelo C. Con historia de
## IPC desde 2018, ya esta disponible sin NAs para toda la ventana del TC
## digital (2023 en adelante), asi que no hace falta interpolar.
infl_merge <- tc_s %>% select(fecha) %>%
  left_join(ipc %>% select(fecha, inf_interanual), by="fecha")
xreg_inf <- cbind(Inf_ia = infl_merge$inf_interanual)

## Dummies de intervencion. Se excluyen COVID (mar-ago 2020) y el shock de
## dic-2020: ambos son anteriores al inicio real del TC digital (oct-2023),
## por lo que en esta muestra serian columnas de ceros (colineales, sin
## informacion). Se mantienen Bloqueo y los shocks puntuales que caen dentro
## de la ventana.
dummy_bloqueo <- as.numeric(fechas_s >= as.Date("2025-05-01") & fechas_s <= as.Date("2025-06-01"))
dummy_jun2025 <- as.numeric(fechas_s == as.Date("2025-06-01"))
dummy_jul2025 <- as.numeric(fechas_s == as.Date("2025-07-01"))
dummy_jun2026 <- as.numeric(fechas_s == as.Date("2026-06-01"))
xreg_dummies  <- cbind(Bloqueo=dummy_bloqueo, Shock_Jun2025=dummy_jun2025,
                       Shock_Jul2025=dummy_jul2025, Shock_Jun2026=dummy_jun2026)
xreg_full <- cbind(xreg_dummies, xreg_inf)
```

# Datos y Descomposición Estacional

Serie: **log(TC digital)** desde **`r format(FECHA_INICIO,"%B %Y")`** (`r length(log_TC_ts)` observaciones mensuales) hasta **`r format(FECHA_FIN,"%B %Y")`**.

> **Nota de muestra:** con solo `r length(log_TC_ts)` meses (menos de 3 años), la identificación de un componente estacional $s=12$ es mucho más incierta que en los modelos de inflación (que usan series de 7+ años). Los resultados de este reporte —especialmente cualquier patrón estacional— deben tratarse como **exploratorios**.

```{r decomp, fig.height=8}
decomp <- stl(log_TC_ts, s.window="periodic")
autoplot(decomp) +
  labs(title="Descomposición STL de log(TC digital)") +
  theme(plot.title=element_text(face="bold",hjust=0.5))
```

```{r dummies-plot, fig.height=4}
data.frame(fecha=fechas_s, Bloqueo=dummy_bloqueo, Jun2025=dummy_jun2025,
           Jul2025=dummy_jul2025, Jun2026=dummy_jun2026) %>%
  tidyr::pivot_longer(-fecha, names_to="Shock", values_to="valor") %>%
  ggplot(aes(fecha, valor, fill=Shock)) +
  geom_col(alpha=0.6, width=20, position="identity") +
  scale_fill_manual(values=c(Bloqueo="#f39c12", Jun2025="#9b59b6",
                             Jul2025="#16a085", Jun2026="#c0392b")) +
  labs(title="Variables dicotómicas de intervención",
       subtitle="Bloqueos: may–jun 2025 | Shocks: jun/jul 2025, jun 2026 (COVID y dic-2020 excluidos: preceden la muestra)",
       x=NULL, y="Dummy (0/1)") +
  scale_x_date(date_breaks="3 months", date_labels="%b %Y") +
  theme(axis.text.x=element_text(angle=45,hjust=1))
```

---

# Pruebas de Raíz Unitaria y Estacionalidad

```{r tests, include=FALSE}
adf_log  <- adf.test(log_TC_ts)
pp_log   <- pp.test(log_TC_ts)
kpss_log <- kpss.test(log_TC_ts, null="Trend")
dlog     <- diff(log_TC_ts)
adf_dlog <- adf.test(dlog)
pp_dlog  <- pp.test(dlog)
kpss_dlog<- kpss.test(dlog, null="Level")

za_lag  <- function(x) trunc((length(x)-1)^(1/3))
za_pval <- function(stat, cval) {
  if (stat <= cval[1]) return(0.01)
  if (stat <= cval[2]) return(0.01 + 0.04*(stat-cval[1])/(cval[2]-cval[1]))
  if (stat <= cval[3]) return(0.05 + 0.05*(stat-cval[2])/(cval[3]-cval[2]))
  0.10
}

za_log  <- ur.za(log_TC_ts, model="intercept", lag=za_lag(log_TC_ts))
za_dlog <- ur.za(dlog,      model="intercept", lag=za_lag(dlog))

p_za_log  <- za_pval(za_log@teststat,  za_log@cval)
p_za_dlog <- za_pval(za_dlog@teststat, za_dlog@cval)

brecha_log  <- fechas_s[za_log@bpoint]
brecha_dlog <- fechas_s[-1][za_dlog@bpoint]

d_rec <- ndiffs(log_TC_ts, test="adf")
D_rec <- tryCatch(nsdiffs(log_TC_ts, test="ocsb"), error=function(e) {
  warning(sprintf("nsdiffs (OCSB) fallo con n=%d: %s — se usa D=0 por defecto (muestra corta).",
                  length(log_TC_ts), conditionMessage(e)))
  0
})
```

```{r tabla-raiz}
cn <- function(p,t) if(t=="kpss") ifelse(p<0.05,"No estac.","Estac.") else ifelse(p<0.05,"Estac.","No estac.")

data.frame(
  Prueba=rep(c("ADF","PP","KPSS","Zivot-Andrews"),2),
  Serie=c(rep("log(TC digital)",4), rep("Δlog(TC)",4)),
  Stat=round(c(adf_log$stat,pp_log$stat,kpss_log$stat,za_log@teststat,
               adf_dlog$stat,pp_dlog$stat,kpss_dlog$stat,za_dlog@teststat),4),
  p=round(c(adf_log$p.value,pp_log$p.value,kpss_log$p.value,p_za_log,
            adf_dlog$p.value,pp_dlog$p.value,kpss_dlog$p.value,p_za_dlog),4),
  Conclusion=c(cn(adf_log$p.value,"adf"),cn(pp_log$p.value,"adf"),cn(kpss_log$p.value,"kpss"),cn(p_za_log,"adf"),
               cn(adf_dlog$p.value,"adf"),cn(pp_dlog$p.value,"adf"),cn(kpss_dlog$p.value,"kpss"),cn(p_za_dlog,"adf"))
) %>%
  kable(col.names=c("Prueba","Serie","Estadístico","p-valor","Conclusión"),
        caption="Pruebas de raíz unitaria",align=c("l","l","r","r","l")) %>%
  kable_styling(bootstrap_options=c("striped","hover"),full_width=FALSE,font_size=11) %>%
  pack_rows("log(TC digital)",1,4) %>% pack_rows("Δlog(TC)",5,8)
```

> Zivot-Andrews: quiebre en **`r format(brecha_log,"%b %Y")`** (log(TC)) y **`r format(brecha_dlog,"%b %Y")`** (Δlog(TC)).
> Diferenciación regular: **d = `r d_rec`**. Diferenciación estacional: **D = `r D_rec`**.

```{r acf-pacf, fig.height=5}
serie_diff <- diff(log_TC_ts)
if (D_rec > 0) serie_diff <- diff(serie_diff, lag=12)
par(mfrow=c(1,2),mar=c(4,4,3,1))
Acf(serie_diff, lag.max=18, main=sprintf("ACF — Δ%slog(TC)",ifelse(D_rec>0,"₁₂","")))
Pacf(serie_diff, lag.max=18, main=sprintf("PACF — Δ%slog(TC)",ifelse(D_rec>0,"₁₂","")))
par(mfrow=c(1,1))
```

---

# Modelo A: SARIMA Puro

```{r sarima-estim, include=FALSE}
## Grilla mas acotada que en el reporte de inflacion (p,q<=2, P,Q<=1): con
## n=32 una grilla mas amplia sobreajusta con facilidad. Cada ajuste va en
## tryCatch (no solo Arima() sino tambien accuracy()/Box.test()) porque una
## muestra tan corta puede producir modelos que no convergen o residuos
## degenerados.
estimar_sarima <- function(serie, d_val, D_val, max_p=2, max_q=2, max_P=1, max_Q=1,
                           xreg_train=NULL, etiqueta="") {
  res <- data.frame()
  for(p in 0:max_p) for(q in 0:max_q) for(P in 0:max_P) for(Q in 0:max_Q) {
    if(p==0 && q==0 && P==0 && Q==0) next
    out <- tryCatch({
      fit <- Arima(serie, order=c(p,d_val,q), seasonal=c(P,D_val,Q),
                   xreg=xreg_train, method="ML", include.drift=(d_val+D_val==1))
      acc <- accuracy(fit); ll <- as.numeric(logLik(fit))
      k <- attr(logLik(fit),"df"); n <- fit$nobs
      lb <- tryCatch(Box.test(residuals(fit),lag=min(12,n-k-1),type="Ljung-Box",
                              fitdf=length(coef(fit)))$p.value, error=function(e)NA)
      arc <- fit$model$phi; mac <- fit$model$theta; rok <- TRUE
      if(length(arc)>0&&any(arc!=0)) rok <- rok&&all(Mod(1/polyroot(c(1,-arc)))<1)
      if(length(mac)>0&&any(mac!=0)) rok <- rok&&all(Mod(1/polyroot(c(1,mac)))<1)
      nombre <- sprintf("(%d,%d,%d)(%d,%d,%d)[12]",p,d_val,q,P,D_val,Q)
      data.frame(
        Modelo=nombre, p=p,d=d_val,q=q,P=P,D_val=D_val,Q=Q,
        AIC=AIC(fit),BIC=BIC(fit),AICc=fit$aicc,HQ=-2*ll+2*k*log(log(n)),
        RMSE=acc[1,"RMSE"],MAE=acc[1,"MAE"],MAPE=acc[1,"MAPE"],
        LogLik=ll, LB=lb, Raices_ok=rok, Complexity=p+q+P+Q,
        stringsAsFactors=FALSE)
    }, error = function(e) NULL)
    if (!is.null(out)) res <- rbind(res, out)
  }
  if(nrow(res)==0) return(res)
  res %>% mutate(
    RMSE_s=as.numeric(scale(RMSE)), MAPE_s=as.numeric(scale(MAPE)),
    AICc_s=as.numeric(scale(AICc)), BIC_s=as.numeric(scale(BIC)), HQ_s=as.numeric(scale(HQ)),
    Cx_s=as.numeric(scale(Complexity)),
    LB_p=ifelse(is.na(LB)|LB<0.05,1,0), R_p=ifelse(!Raices_ok,1,0),
    Score=RMSE_s+MAPE_s+(AICc_s+BIC_s+HQ_s)/3+0.3*Cx_s+2*LB_p+2*R_p
  ) %>% arrange(Score)
}

res_A <- estimar_sarima(log_TC_ts, d_val=d_rec, D_val=D_rec)
mejor_A <- res_A[1,]

ord_A <- c(mejor_A$p, mejor_A$d, mejor_A$q)
sea_A <- c(mejor_A$P, mejor_A$D_val, mejor_A$Q)
mod_A <- Arima(log_TC_ts, order=ord_A, seasonal=sea_A, method="ML", include.drift=(mejor_A$d+mejor_A$D_val==1))
```

Se estiman SARIMA$(p,d,q)(P,D,Q)_{12}$ sobre log(TC digital) con $d=`r d_rec`$, $D=`r D_rec`$, $p,q \in [0,2]$, $P,Q \in [0,1]$.

```{r tabla-A}
res_A %>% head(15) %>%
  transmute(Modelo, AICc=round(AICc,2), BIC=round(BIC,2), HQ=round(HQ,2),
            RMSE=round(RMSE,5), MAPE=round(MAPE,3), `LB(p)`=round(LB,4),
            Score=round(Score,3)) %>%
  kable(caption=sprintf("Modelo A: SARIMA puro — Top 15 de %d modelos",nrow(res_A)),
        align=c("l",rep("r",6),"r")) %>%
  kable_styling(bootstrap_options=c("striped","hover","condensed"),full_width=FALSE,font_size=11) %>%
  row_spec(1,bold=TRUE,color="white",background="#27ae60")
```

> **Ganador A:** `r mejor_A$Modelo` (Score = `r round(mejor_A$Score,3)`)

---

# Modelo B: SARIMA + Intervenciones

Se agregan dummies de **Bloqueos** (may–jun 2025) y shocks puntuales (jun/jul 2025, jun 2026) como regresores exógenos.

```{r interv-estim, include=FALSE}
res_B <- estimar_sarima(log_TC_ts, d_val=d_rec, D_val=D_rec, xreg_train=xreg_dummies)
mejor_B <- res_B[1,]

ord_B <- c(mejor_B$p, mejor_B$d, mejor_B$q)
sea_B <- c(mejor_B$P, mejor_B$D_val, mejor_B$Q)
mod_B <- Arima(log_TC_ts, order=ord_B, seasonal=sea_B, xreg=xreg_dummies, method="ML", include.drift=(mejor_B$d+mejor_B$D_val==1))

coefs_B <- coef(mod_B)
se_B <- sqrt(diag(vcov(mod_B)))
pv_B <- 2*(1-pnorm(abs(coefs_B/se_B)))
```

```{r tabla-B}
res_B %>% head(15) %>%
  transmute(Modelo, AICc=round(AICc,2), BIC=round(BIC,2), HQ=round(HQ,2),
            RMSE=round(RMSE,5), MAPE=round(MAPE,3), `LB(p)`=round(LB,4),
            Score=round(Score,3)) %>%
  kable(caption=sprintf("Modelo B: SARIMA + Intervenciones — Top 15 de %d modelos",nrow(res_B)),
        align=c("l",rep("r",6),"r")) %>%
  kable_styling(bootstrap_options=c("striped","hover","condensed"),full_width=FALSE,font_size=11) %>%
  row_spec(1,bold=TRUE,color="white",background="#e67e22")
```

```{r coefs-interv}
idx_dummy <- which(names(coefs_B) %in% colnames(xreg_dummies))
if(length(idx_dummy) > 0) {
  data.frame(
    Variable=names(coefs_B)[idx_dummy],
    Coef=round(coefs_B[idx_dummy],5),
    SE=round(se_B[idx_dummy],5),
    z=round(coefs_B[idx_dummy]/se_B[idx_dummy],3),
    p=round(pv_B[idx_dummy],4),
    Sig=ifelse(pv_B[idx_dummy]<0.01,"***",ifelse(pv_B[idx_dummy]<0.05,"**",
        ifelse(pv_B[idx_dummy]<0.1,"*","")))
  ) %>%
    kable(col.names=c("Intervención","Coeficiente","Err. Std.","z","p-valor",""),
          caption="Efecto estimado de las intervenciones sobre log(TC digital)",
          align=c("l","r","r","r","r","c"), row.names=FALSE) %>%
    kable_styling(bootstrap_options=c("striped","hover"),full_width=FALSE)
}
```

> **Ganador B:** `r mejor_B$Modelo` (Score = `r round(mejor_B$Score,3)`)

---

# Modelo C: SARIMAX (con inflación interanual)

Se incorpora la **inflación interanual** como variable exógena, junto a las dummies de intervención — el espejo exacto del SARIMAX de inflación (que usaba el TC digital como exógena).

```{r sarimax-estim, include=FALSE}
res_C <- estimar_sarima(log_TC_ts, d_val=d_rec, D_val=D_rec, xreg_train=xreg_full)
mejor_C <- res_C[1,]

ord_C <- c(mejor_C$p, mejor_C$d, mejor_C$q)
sea_C <- c(mejor_C$P, mejor_C$D_val, mejor_C$Q)
mod_C <- Arima(log_TC_ts, order=ord_C, seasonal=sea_C, xreg=xreg_full, method="ML", include.drift=(mejor_C$d+mejor_C$D_val==1))

coefs_C <- coef(mod_C)
se_C <- sqrt(diag(vcov(mod_C)))
pv_C <- 2*(1-pnorm(abs(coefs_C/se_C)))
```

```{r tabla-C}
if(nrow(res_C) > 0) {
  res_C %>% head(15) %>%
    transmute(Modelo, AICc=round(AICc,2), BIC=round(BIC,2), HQ=round(HQ,2),
              RMSE=round(RMSE,5), MAPE=round(MAPE,3), `LB(p)`=round(LB,4),
              Score=round(Score,3)) %>%
    kable(caption=sprintf("Modelo C: SARIMAX — Top 15 de %d modelos",nrow(res_C)),
          align=c("l",rep("r",6),"r")) %>%
    kable_styling(bootstrap_options=c("striped","hover","condensed"),full_width=FALSE,font_size=11) %>%
    row_spec(1,bold=TRUE,color="white",background="#8e44ad")
}
```

```{r coefs-xreg}
idx_ia  <- which(names(coefs_C) %in% c("Inf_ia"))
ia_sig  <- length(idx_ia) > 0 && any(pv_C[idx_ia] < 0.05, na.rm=TRUE)

idx_xr <- which(names(coefs_C) %in% colnames(xreg_full))
if(length(idx_xr) > 0) {
  data.frame(
    Variable=names(coefs_C)[idx_xr],
    Coef=round(coefs_C[idx_xr],5),
    SE=round(se_C[idx_xr],5),
    z=round(coefs_C[idx_xr]/se_C[idx_xr],3),
    p=round(pv_C[idx_xr],4),
    Sig=ifelse(pv_C[idx_xr]<0.01,"***",ifelse(pv_C[idx_xr]<0.05,"**",
        ifelse(pv_C[idx_xr]<0.1,"*","")))
  ) %>%
    kable(col.names=c("Variable","Coeficiente","Err. Std.","z","p-valor",""),
          caption="Coeficientes de regresores exógenos en SARIMAX",
          align=c("l","r","r","r","r","c"), row.names=FALSE) %>%
    kable_styling(bootstrap_options=c("striped","hover"),full_width=FALSE)
}
```

> **Ganador C:** `r mejor_C$Modelo` (Score = `r round(mejor_C$Score,3)`)

> `r if (ia_sig) "La inflación interanual es significativa al 5%," else "La inflación interanual NO es significativa al 5%,"` por lo que **C se reporta como modelo exploratorio / escenario condicionado a la inflación**, no como candidato a modelo base — el criterio decisivo es el desempeño fuera de muestra (sección Backtesting).

---

# Comparación de los Tres Enfoques

```{r comparacion}
comp <- data.frame(
  Criterio=c("Modelo","Score","AICc","BIC","HQ","RMSE","MAPE","Ljung-Box (p)"),
  A_SARIMA=c(mejor_A$Modelo, round(mejor_A$Score,3), round(mejor_A$AICc,2),
             round(mejor_A$BIC,2), round(mejor_A$HQ,2), round(mejor_A$RMSE,5),
             round(mejor_A$MAPE,3), round(mejor_A$LB,4)),
  B_Interv=c(mejor_B$Modelo, round(mejor_B$Score,3), round(mejor_B$AICc,2),
             round(mejor_B$BIC,2), round(mejor_B$HQ,2), round(mejor_B$RMSE,5),
             round(mejor_B$MAPE,3), round(mejor_B$LB,4)),
  C_SARIMAX=c(mejor_C$Modelo, round(mejor_C$Score,3), round(mejor_C$AICc,2),
              round(mejor_C$BIC,2), round(mejor_C$HQ,2), round(mejor_C$RMSE,5),
              round(mejor_C$MAPE,3), round(mejor_C$LB,4))
)
kable(comp, col.names=c("Criterio","A: SARIMA","B: + Intervenciones","C: + Inflación exógena"),
      caption="Comparación de los tres enfoques", align=c("l","r","r","r")) %>%
  kable_styling(bootstrap_options=c("striped","hover"), full_width=FALSE)
```

```{r diagnostico-3, fig.height=6}
par(mfrow=c(3,3), mar=c(3,3,3,1))
rA<-residuals(mod_A); rB<-residuals(mod_B); rC<-residuals(mod_C)
residual_df <- function(r) {
  data.frame(fecha=fechas_s, residuo=c(rep(NA_real_, length(fechas_s)-length(r)), as.numeric(r)))
}
resA_df <- residual_df(rA); resB_df <- residual_df(rB); resC_df <- residual_df(rC)
plot(resA_df$fecha, resA_df$residuo, type="l", main="A: Residuos", col="#27ae60", xlab="", ylab="", xlim=range(fechas_s)); abline(h=0,lty=2)
Acf(rA,main="A: ACF",lag.max=15)
qqnorm(rA,main="A: Q-Q",col="#27ae60",pch=16); qqline(rA,col="grey50")
plot(resB_df$fecha, resB_df$residuo, type="l", main="B: Residuos", col="#e67e22", xlab="", ylab="", xlim=range(fechas_s)); abline(h=0,lty=2)
Acf(rB,main="B: ACF",lag.max=15)
qqnorm(rB,main="B: Q-Q",col="#e67e22",pch=16); qqline(rB,col="grey50")
plot(resC_df$fecha, resC_df$residuo, type="l", main="C: Residuos", col="#8e44ad", xlab="", ylab="", xlim=range(fechas_s)); abline(h=0,lty=2)
Acf(rC,main="C: ACF",lag.max=15)
qqnorm(rC,main="C: Q-Q",col="#8e44ad",pch=16); qqline(rC,col="grey50")
par(mfrow=c(1,1))
```

---

# Backtesting

Se reservan los últimos `r H_BACKTEST` meses. Cada modelo se re-estima y se compara sobre **niveles de TC digital**. A diferencia del reporte de inflación, aquí solo se evalúa un horizonte (6 meses): con `r length(log_TC_ts)` observaciones totales, horizontes de 12 o 18 meses dejarían muestras de entrenamiento demasiado cortas para SARIMA estacional.

```{r backtesting}
n <- length(log_TC_ts); nt <- n - H_BACKTEST
mape_f <- function(obs,pred) mean(abs((pred-obs)/obs), na.rm=TRUE)*100
rmse_f <- function(obs,pred) sqrt(mean((pred-obs)^2, na.rm=TRUE))

## Un shock puntual (dummy=1 en un solo mes) cae dentro de los ultimos H
## meses reservados en cuanto ese mes esta entre los mas recientes de la
## muestra (Shock_Jun2026, el ultimo dato disponible, SIEMPRE queda fuera de
## la ventana de entrenamiento). Esa columna resulta constante (=0) en el
## tramo de entrenamiento y singulariza la matriz de diseno, tumbando el
## ajuste de B/C. Se depuran las columnas sin varianza ANTES de estimar.
depurar_xreg <- function(xtr, xte) {
  if (is.null(xtr)) return(list(tr=NULL, te=NULL))
  keep <- apply(xtr, 2, function(col) length(unique(col)) > 1)
  if (!any(keep)) return(list(tr=NULL, te=NULL))
  list(tr=xtr[, keep, drop=FALSE], te=xte[, keep, drop=FALSE])
}

## ML puede fallar ("non-finite finite-difference value") en ventanas de
## entrenamiento cortas con terminos estacionales, por malos valores
## iniciales del optimizador. CSS-ML (arranca desde suma de cuadrados
## condicional) suele resolverlo; CSS puro es el ultimo recurso. Se intenta
## en cascada en vez de rendirse directo a NA.
ajustar_arima_robusto <- function(serie, order, seasonal, xreg=NULL) {
  drift <- (order[2] + seasonal[2] == 1)
  for (m in c("ML","CSS-ML","CSS")) {
    fit <- tryCatch(Arima(serie, order=order, seasonal=seasonal, xreg=xreg, method=m, include.drift=drift), error=function(e) NULL)
    if (!is.null(fit)) return(fit)
  }
  NULL
}

fit_bt <- function(train_h, H, order, seasonal, xreg_tr=NULL, xreg_te=NULL, etiqueta="") {
  xd <- depurar_xreg(xreg_tr, xreg_te)
  tryCatch({
    fit <- ajustar_arima_robusto(train_h, order, seasonal, xd$tr)
    if (is.null(fit)) stop("ningun metodo de estimacion convergio")
    fc  <- if (is.null(xd$te)) forecast(fit, h=H) else forecast(fit, h=H, xreg=xd$te)
    exp(as.numeric(fc$mean))
  }, error = function(e) {
    warning(sprintf("Backtest %s no convergio: %s", etiqueta, conditionMessage(e)))
    rep(NA_real_, H)
  })
}

train_ts <- window(log_TC_ts, end=time(log_TC_ts)[nt])
fechas_test <- tail(fechas_s, H_BACKTEST)
tc_obs <- tail(tc_s$TC_digital, H_BACKTEST)

xd_tr <- xreg_dummies[1:nt,,drop=FALSE]; xd_te <- xreg_dummies[(nt+1):n,,drop=FALSE]
xf_tr <- xreg_full[1:nt,,drop=FALSE];    xf_te <- xreg_full[(nt+1):n,,drop=FALSE]

tc_A <- fit_bt(train_ts, H_BACKTEST, ord_A, sea_A, etiqueta="A")
tc_B <- fit_bt(train_ts, H_BACKTEST, ord_B, sea_B, xd_tr, xd_te, "B")
tc_C <- fit_bt(train_ts, H_BACKTEST, ord_C, sea_C, xf_tr, xf_te, "C")
```

```{r tabla-bt}
data.frame(Fecha=format(fechas_test,"%b %Y"),
           TC_obs=round(tc_obs,4),
           A=round(tc_A,4), B=round(tc_B,4), C=round(tc_C,4)) %>%
  kable(col.names=c("Fecha","TC obs.","A: SARIMA","B: +Interv.","C: +Inflación"),
        caption="Backtesting — TC digital pronosticado por modelo",align=c("l",rep("r",4))) %>%
  kable_styling(bootstrap_options=c("striped","hover"),full_width=FALSE)
```

```{r metricas-bt}
data.frame(
  Metrica=c("RMSE (TC)","MAPE (%)"),
  A=c(round(rmse_f(tc_obs,tc_A),4), paste0(round(mape_f(tc_obs,tc_A),2),"%")),
  B=c(round(rmse_f(tc_obs,tc_B),4), paste0(round(mape_f(tc_obs,tc_B),2),"%")),
  C=c(round(rmse_f(tc_obs,tc_C),4), paste0(round(mape_f(tc_obs,tc_C),2),"%"))
) %>%
  kable(col.names=c("Métrica","A: SARIMA","B: +Interv.","C: +Inflación"),
        caption="Métricas de backtesting comparadas",align=c("l","r","r","r")) %>%
  kable_styling(bootstrap_options=c("striped","hover"),full_width=FALSE)
```

## Backtesting - Top 10 candidatos por categoria

```{r bt-top10-setup, include=FALSE}
backtest_top10_df <- function(res, xreg_tr=NULL, xreg_te=NULL, ganador_nombre) {
  n10  <- min(10, nrow(res))
  punto <- data.frame(fecha=fechas_s[nt], TC=tc_s$TC_digital[nt])
  vacia <- data.frame(fecha=as.Date(character()), TC=numeric(), modelo=character(), ganador=logical())
  xd <- depurar_xreg(xreg_tr, xreg_te)
  filas <- lapply(1:n10, function(i) {
    r <- res[i,]
    tryCatch({
      fit <- ajustar_arima_robusto(train_ts, c(r$p,r$d,r$q), c(r$P,r$D_val,r$Q), xd$tr)
      if (is.null(fit)) stop("ningun metodo de estimacion convergio")
      fc <- if (is.null(xd$tr)) suppressWarnings(forecast(fit, h=H_BACKTEST))
            else suppressWarnings(forecast(fit, h=H_BACKTEST, xreg=xd$te))
      data.frame(fecha=c(punto$fecha, fechas_test),
                 TC=c(punto$TC, exp(as.numeric(fc$mean))),
                 modelo=r$Modelo, ganador=r$Modelo==ganador_nombre)
    }, error = function(e) NULL)
  })
  out <- bind_rows(filas)
  if (nrow(out) == 0) vacia else out
}

graficar_bt_top10 <- function(df_lineas, color_ganador, titulo) {
  hist_df <- tc_s %>% filter(fecha>=as.Date("2025-01-01"), fecha<=fechas_s[nt]) %>% select(fecha,TC_digital)
  obs_df  <- data.frame(fecha=c(fechas_s[nt],fechas_test), TC=c(tc_s$TC_digital[nt],tc_obs))
  no_gan <- df_lineas %>% filter(!ganador)
  si_gan <- df_lineas %>% filter(ganador)

  ## ggplotly() lanza "argument 1 is not a vector" ante una capa geom_line con
  ## data de 0 filas (p.ej. si el candidato ganador de la categoria no
  ## converge en la ventana de entrenamiento truncada, algo esperable con
  ## muestras tan cortas). Se agregan las capas solo si tienen datos.
  vals <- setNames(c("#2c3e50","grey75",color_ganador,"black"),
                    c("Histórico","Otros candidatos","Ganador","Observado"))
  p <- ggplot() +
    geom_line(data=hist_df, aes(fecha,TC_digital,color="Histórico"), linewidth=0.8)
  if (nrow(no_gan) > 0) p <- p + geom_line(data=no_gan, aes(fecha,TC,group=modelo,color="Otros candidatos"), linewidth=0.5)
  if (nrow(si_gan) > 0) p <- p + geom_line(data=si_gan, aes(fecha,TC,group=modelo,color="Ganador"), linewidth=1.3)
  p <- p +
    geom_line(data=obs_df, aes(fecha,TC,color="Observado"), linewidth=0.9, linetype="22") +
    geom_point(data=obs_df, aes(fecha,TC,color="Observado"), size=1.6) +
    scale_color_manual(values=vals, breaks=names(vals)) +
    labs(title=titulo, x=NULL, y="TC digital (Bs/USD)", color=NULL) +
    scale_x_date(date_breaks="2 months", date_labels="%b %Y") +
    theme(axis.text.x=element_text(angle=45,hjust=1))
  gg_fluid(p) %>% layout(title=list(text=titulo))
}
```

```{r bt-top10-A, fig.height=4.5}
graficar_bt_top10(backtest_top10_df(res_A, NULL, NULL, mejor_A$Modelo),
                   "#27ae60", "Modelo A: Backtesting — Top 10 candidatos")
```

```{r bt-top10-B, fig.height=4.5}
graficar_bt_top10(backtest_top10_df(res_B, xd_tr, xd_te, mejor_B$Modelo),
                   "#e67e22", "Modelo B: Backtesting — Top 10 candidatos")
```

```{r bt-top10-C, fig.height=4.5}
graficar_bt_top10(backtest_top10_df(res_C, xf_tr, xf_te, mejor_C$Modelo),
                   "#8e44ad", "Modelo C: Backtesting — Top 10 candidatos")
```

## Backtesting — Comparación de ganadores

```{r grafico-bt, fig.height=5}
hist_bt <- tc_s %>% filter(fecha < fechas_test[1]) %>%
  mutate(modelo="Historico") %>% select(fecha, TC_digital, modelo) %>% rename(TC=TC_digital)

bt_all <- bind_rows(
  hist_bt,
  data.frame(fecha=fechas_test, TC=tc_obs, modelo="Observado"),
  data.frame(fecha=fechas_test, TC=tc_A,   modelo="A: SARIMA"),
  data.frame(fecha=fechas_test, TC=tc_B,   modelo="B: +Interv."),
  data.frame(fecha=fechas_test, TC=tc_C,   modelo="C: +Inflación"))
cols3 <- c(Historico="grey70", Observado="#2c3e50",
           `A: SARIMA`="#27ae60",`B: +Interv.`="#e67e22",`C: +Inflación`="#8e44ad")

p_bt_all <- ggplot(bt_all, aes(fecha,TC,color=modelo)) +
  geom_line(linewidth=0.9) + geom_point(size=1.2) +
  scale_color_manual(values=cols3) +
  labs(title="Backtesting TC digital — Tres enfoques",
       subtitle=sprintf("MAPE: A=%.2f%% | B=%.2f%% | C=%.2f%%",
         mape_f(tc_obs,tc_A),mape_f(tc_obs,tc_B),mape_f(tc_obs,tc_C)),
       x=NULL,y="TC digital (Bs/USD)",color=NULL) +
  scale_x_date(date_breaks="4 months",date_labels="%b %Y") +
  theme(axis.text.x=element_text(angle=45,hjust=1))
gg_fluid(p_bt_all)
```

```{r veredicto-bt, include=FALSE}
rmse_ab <- c(A=rmse_f(tc_obs,tc_A), B=rmse_f(tc_obs,tc_B))
mejor_ab <- c(A="A (SARIMA puro)", B="B (SARIMA + intervenciones)")[[names(which.min(rmse_ab))]]
```

> **Modelo base recomendado: `r mejor_ab`.** El score compuesto dentro de muestra puede favorecer a C, pero en el backtesting fuera de muestra — el criterio más relevante — se compara A y B (RMSE A=`r round(rmse_f(tc_obs,tc_A),4)`, RMSE B=`r round(rmse_f(tc_obs,tc_B),4)`; NaN indica que ese modelo no convergió en la ventana de entrenamiento reducida, una limitación esperable con solo `r length(log_TC_ts)` observaciones). **C se reporta únicamente como escenario exploratorio/sensibilidad a la inflación.**

---

# Pronóstico

```{r pronostico}
xd_fut <- matrix(0, nrow=H_FORECAST, ncol=ncol(xreg_dummies),
                 dimnames=list(NULL, colnames(xreg_dummies)))

## Inflacion futura: se mantiene constante en el ultimo valor observado
## (mismo criterio ya usado en el reporte de inflacion para el TC digital
## futuro — evita introducir una dependencia cruzada con otro reporte).
ia_last <- tail(infl_merge$inf_interanual, 1)
xreg_ia_fut <- matrix(rep(ia_last, H_FORECAST), nrow=H_FORECAST, ncol=1, dimnames=list(NULL, c("Inf_ia")))
xf_fut <- cbind(xd_fut, xreg_ia_fut)

fc_A <- forecast(mod_A, h=H_FORECAST, level=c(80,95))
fc_B <- forecast(mod_B, h=H_FORECAST, level=c(80,95), xreg=xd_fut)
fc_C <- forecast(mod_C, h=H_FORECAST, level=c(80,95), xreg=xf_fut)

tc_pA <- exp(as.numeric(fc_A$mean))
tc_pB <- exp(as.numeric(fc_B$mean))
tc_pC <- exp(as.numeric(fc_C$mean))
lo95_A <- exp(as.numeric(fc_A$lower[,2])); hi95_A <- exp(as.numeric(fc_A$upper[,2]))
```

## Proyección comparada — TC digital

```{r tabla-proy}
mn<-c("Enero","Febrero","Marzo","Abril","Mayo","Junio","Julio","Agosto",
      "Septiembre","Octubre","Noviembre","Diciembre")
data.frame(Mes=mn[month(meses_pron)],
           A=round(tc_pA,4), B=round(tc_pB,4), C=round(tc_pC,4)) %>%
  kable(col.names=c("Mes","A: SARIMA","B: +Interv.","C: +Inflación"),
        caption="Proyección de TC digital (Bs/USD) — Tres enfoques",align=c("l",rep("r",3))) %>%
  kable_styling(bootstrap_options=c("striped","hover"),full_width=FALSE)
```

## TC digital — Tres enfoques

```{r yoy, fig.height=5.5}
ult <- tail(tc_s %>% select(fecha, TC_digital), 1)

tc_all <- bind_rows(
  tc_s %>% select(fecha, TC_digital) %>% mutate(modelo="Observado"),
  data.frame(fecha=c(ult$fecha,meses_pron), TC_digital=c(ult$TC_digital,tc_pA), modelo="A: SARIMA"),
  data.frame(fecha=c(ult$fecha,meses_pron), TC_digital=c(ult$TC_digital,tc_pB), modelo="B: +Interv."),
  data.frame(fecha=c(ult$fecha,meses_pron), TC_digital=c(ult$TC_digital,tc_pC), modelo="C: +Inflación"))

p_tc_f <- ggplot(tc_all, aes(fecha,TC_digital,color=modelo,linetype=modelo)) +
  geom_line(linewidth=0.9) + geom_point(size=1) +
  scale_color_manual(values=c(Observado="black",`A: SARIMA`="#27ae60",
                               `B: +Interv.`="#e67e22",`C: +Inflación`="#8e44ad")) +
  scale_linetype_manual(values=c(Observado="solid",`A: SARIMA`="solid",
                                  `B: +Interv.`="dashed",`C: +Inflación`="dotted")) +
  labs(title="TC digital — SARIMA, Intervenciones y SARIMAX",
       x=NULL, y="TC digital (Bs/USD)", color=NULL, linetype=NULL) +
  scale_x_date(date_breaks="3 months",date_labels="%b %Y") +
  theme(axis.text.x=element_text(angle=45,hjust=1))
gg_fluid(p_tc_f)
```

## Fan chart — Modelo recomendado (`r mejor_ab`)

```{r fan-chart, fig.height=5}
usar_A <- startsWith(mejor_ab, "A")
tc_sel <- if (usar_A) tc_pA else tc_pB
lo95_sel <- if (usar_A) lo95_A else exp(as.numeric(fc_B$lower[,2]))
hi95_sel <- if (usar_A) hi95_A else exp(as.numeric(fc_B$upper[,2]))

ci_fan <- data.frame(fecha=meses_pron, lo95=lo95_sel, hi95=hi95_sel)
pto <- tail(tc_s %>% select(fecha,TC_digital), 1)
linea_sel <- data.frame(fecha=c(pto$fecha,meses_pron), TC=c(pto$TC_digital, tc_sel))

p_fan <- ggplot() +
  geom_ribbon(data=ci_fan, aes(fecha, ymin=lo95, ymax=hi95), fill="#27ae60", alpha=0.15) +
  geom_line(data=tc_s, aes(fecha, TC_digital, color="Observado"), linewidth=0.9) +
  geom_line(data=linea_sel, aes(fecha, TC, color="Proyección"), linewidth=1) +
  scale_color_manual(values=c(Observado="#2c3e50", `Proyección`="#27ae60")) +
  labs(title=sprintf("TC digital proyectado — Modelo recomendado: %s", mejor_ab),
       x=NULL, y="TC digital (Bs/USD)", color=NULL) +
  scale_x_date(date_breaks="3 months", date_labels="%b %Y") +
  theme(axis.text.x=element_text(angle=45,hjust=1))
gg_fluid(p_fan)
```

---

<center>
*Modelos estimados sobre log(TC digital) desde `r format(FECHA_INICIO,"%b %Y")` (n=`r length(log_TC_ts)`).*
*A: SARIMA puro | B: + dummies Bloqueos y shocks puntuales | C: + inflación interanual.*
*Muestra corta (< 3 años): tratar cualquier señal estacional como exploratoria.*
</center>
