
---
title: "Proyección de Inflación en Bolivia"
subtitle: "SARIMA, SARIMAX e Intervenciones"
author: "Análisis Econométrico"
date: "`r format(Sys.Date(), '%d de %B de %Y')`"
output:
  html_document:
    toc: true
    toc_depth: 2
    toc_float: { collapsed: false }
    theme: flatly
    highlight: tango
    number_sections: true
    df_print: kable
---

<style>
.title,.subtitle,.author,.date { text-align:center; }
.subtitle { font-size:18px; color:#7f8c8d; font-style:italic; }
</style>

```{r setup, include=FALSE}
knitr::opts_chunk$set(echo=FALSE, message=FALSE, warning=FALSE,
  fig.width=10, fig.height=5.5, fig.align="center", comment="#>")

required <- c("readxl","dplyr","lubridate","ggplot2","forecast",
               "tseries","urca","lmtest","kableExtra","scales","gridExtra","zoo","plotly")
new_pkg  <- required[!(required %in% installed.packages()[,"Package"])]
if (length(new_pkg)) install.packages(new_pkg, repos="https://cloud.r-project.org")

library(readxl);library(dplyr);library(lubridate);library(ggplot2)
library(forecast);library(tseries);library(urca);library(lmtest)
library(kableExtra);library(scales);library(gridExtra);library(zoo);library(plotly)

tema <- theme_minimal(base_size=12) +
  theme(plot.title=element_text(face="bold",hjust=0.5,size=13),
        plot.subtitle=element_text(hjust=0.5,color="grey40",size=10),
        panel.grid.minor=element_blank(), legend.position="bottom")
theme_set(tema)

RUTA_BD <- "../Inputs/BD Bruta.xlsx"
ANIO_INICIO <- 2019
H_BACKTEST  <- 6
H_BACKTESTS <- c(6, 12, 18)
H_FORECAST  <- 7

## ggplotly() ignora labs(subtitle=...) (solo convierte el titulo) y, sin
## ajustar el ancho del widget, hereda el tamano en pixeles del dispositivo
## grafico (fig.width*dpi), que puede exceder el area de contenido de la
## pagina. gg_fluid() traslada el subtitulo al titulo (con salto de linea),
## fuerza el widget a ocupar el 100% del contenedor en vez de un ancho fijo,
## y reduce linewidth/size (calibrados para ggplot estatico, se ven muy
## gruesos en el renderizado interactivo de plotly).
gg_fluid <- function(p, line_scale=0.55, point_scale=0.5) {
  st <- p$labels$subtitle
  if (!is.null(st)) p <- p + labs(title=paste0(p$labels$title,"<br>",st), subtitle=NULL)
  for (i in seq_along(p$layers)) {
    ap <- p$layers[[i]]$aes_params
    if (!is.null(ap$linewidth)) p$layers[[i]]$aes_params$linewidth <- ap$linewidth * line_scale
    if (!is.null(ap$size))      p$layers[[i]]$aes_params$size      <- ap$size * point_scale
  }
  w <- ggplotly(p)
  w$width <- "100%"
  w
}

## Un shock puntual (dummy=1 en un solo mes) cae por definicion dentro de los
## ultimos H meses reservados para cualquier backtest en cuanto ese mes esta
## entre los mas recientes de la muestra (p.ej. Shock_Jun2026, el ultimo dato
## disponible, SIEMPRE queda fuera de cualquier ventana de entrenamiento).
## Esa columna resulta constante (=0) en el tramo de entrenamiento, lo que
## singulariza la matriz de diseno. Se depuran las columnas sin varianza
## ANTES de estimar -- raiz del problema, no un tryCatch que solo oculta el
## sintoma. Se define aqui arriba (no solo en la seccion de Backtesting) para
## que estimar_sarima() pueda usarla al backtestear cada candidato de la
## grilla, no solo al ganador ya elegido.
depurar_xreg <- function(xtr, xte) {
  if (is.null(xtr)) return(list(tr=NULL, te=NULL))
  keep <- apply(xtr, 2, function(col) length(unique(col)) > 1)
  if (!any(keep)) return(list(tr=NULL, te=NULL))
  list(tr=xtr[, keep, drop=FALSE], te=xte[, keep, drop=FALSE])
}

## ML puede fallar ("non-finite finite-difference value") en ventanas de
## entrenamiento cortas con terminos estacionales, por malos valores
## iniciales del optimizador. CSS-ML (arranca desde suma de cuadrados
## condicional) suele resolverlo; CSS puro es el ultimo recurso. Se intenta
## en cascada en vez de rendirse directo a NA.
## Nunca pasar xreg=<variable que puede ser NULL> a Arima(): si esa variable
## queda fuera de alcance para cuando forecast() intenta reevaluar la
## llamada capturada (match.call), falla con "object '...' not found" --
## solo para candidatos sin drift, silencioso y facil de pasar por alto (se
## detecto al revisar el scoring de ARIMA_TC.Rmd esta sesion). Se omite el
## argumento xreg por completo cuando no hay regresor.
ajustar_arima_robusto <- function(serie, order, seasonal, xreg=NULL, drift=(order[2]+seasonal[2]==1)) {
  for (m in c("ML","CSS-ML","CSS")) {
    fit <- tryCatch(if (is.null(xreg)) Arima(serie, order=order, seasonal=seasonal, method=m, include.drift=drift)
                    else Arima(serie, order=order, seasonal=seasonal, xreg=xreg, method=m, include.drift=drift), error=function(e) NULL)
    if (!is.null(fit)) return(fit)
  }
  NULL
}
```

```{r carga, include=FALSE}
meses_map <- c("Enero"=1,"Febrero"=2,"Marzo"=3,"Abril"=4,"Mayo"=5,
               "Junio"=6,"Julio"=7,"Agosto"=8,"Septiembre"=9,
               "Octubre"=10,"Noviembre"=11,"Diciembre"=12)

ipc_raw <- read_excel(RUTA_BD, sheet="IPC")
ipc <- ipc_raw %>%
  mutate(Valor_num=suppressWarnings(as.numeric(Valor))) %>% filter(!is.na(Valor_num)) %>%
  mutate(mes_num=meses_map[Mes], fecha=as.Date(paste(`Año`,mes_num,"01",sep="-")), IPC=Valor_num) %>%
  arrange(fecha) %>% select(fecha,`Año`,Mes,mes_num,IPC) %>%
  mutate(log_IPC=log(IPC),
         inf_mensual=(IPC/lag(IPC)-1)*100,
         inf_interanual=(IPC/lag(IPC,12)-1)*100)

tc_raw <- read_excel(RUTA_BD, sheet="TC"); names(tc_raw) <- trimws(names(tc_raw))
tc_mensual <- tc_raw %>%
  mutate(fecha_date=as.Date(fecha), anio=year(fecha_date), mes=month(fecha_date)) %>%
  group_by(anio, mes) %>%
  summarise(TC_preferencial=mean(`TC PREFERENCIAL`,na.rm=TRUE),
            TC_digital=mean(`TC-DIGITAL`,na.rm=TRUE),
            TC_oficial=first(`TC-OFICIAL`), .groups="drop") %>%
  mutate(fecha=as.Date(paste(anio,mes,"01",sep="-")))

## Serie desde 2019
ipc_s <- ipc %>% filter(year(fecha) >= ANIO_INICIO, !is.na(IPC))

log_ipc_ts <- ts(ipc_s$log_IPC,
                 start=c(year(min(ipc_s$fecha)), month(min(ipc_s$fecha))),
                 frequency=12)

ultimo_mes <- max(ipc_s$fecha)
meses_pron <- seq.Date(ultimo_mes %m+% months(1), by="month", length.out=H_FORECAST)

## Dummies de intervencion
fechas_s <- ipc_s$fecha
dummy_covid   <- as.numeric(fechas_s >= as.Date("2020-03-01") & fechas_s <= as.Date("2020-08-01"))
dummy_bloqueo <- as.numeric(fechas_s >= as.Date("2025-05-01") & fechas_s <= as.Date("2025-06-01"))
dummy_dic2020 <- as.numeric(fechas_s == as.Date("2020-12-01"))
dummy_jun2025 <- as.numeric(fechas_s == as.Date("2025-06-01"))
dummy_jul2025 <- as.numeric(fechas_s == as.Date("2025-07-01"))
dummy_jun2026 <- as.numeric(fechas_s == as.Date("2026-06-01"))
xreg_dummies  <- cbind(COVID=dummy_covid, Bloqueo=dummy_bloqueo,
                       Shock_Dic2020=dummy_dic2020, Shock_Jun2025=dummy_jun2025,
                       Shock_Jul2025=dummy_jul2025, Shock_Jun2026=dummy_jun2026)

## TC para SARIMAX — mensualizado con interpolacion de NAs
tc_merge <- ipc_s %>%
  select(fecha) %>%
  left_join(tc_mensual %>% select(fecha, TC_digital), by="fecha") %>%
  mutate(
    TC_digital     = na.approx(TC_digital,     na.rm=FALSE),
    TC_digital     = ifelse(is.na(TC_digital),     na.locf(TC_digital, fromLast=TRUE, na.rm=FALSE), TC_digital),
    TC_digital     = ifelse(is.na(TC_digital),     6.96, TC_digital)
  )

xreg_tc <- cbind(TC_dig=tc_merge$TC_digital)
xreg_full <- cbind(xreg_dummies, xreg_tc)
```

# Datos y Descomposición Estacional

Serie: **log(IPC)** desde enero `r ANIO_INICIO` (`r length(log_ipc_ts)` observaciones mensuales). Período suficiente para estimar componentes estacionales con $s = 12$.

```{r decomp, fig.height=8}
decomp <- stl(log_ipc_ts, s.window="periodic")
autoplot(decomp) +
  labs(title="Descomposición STL de log(IPC)") +
  theme(plot.title=element_text(face="bold",hjust=0.5))
```

```{r dummies-plot, fig.height=4}
data.frame(fecha=fechas_s, COVID=dummy_covid, Bloqueo=dummy_bloqueo,
           Dic2020=dummy_dic2020, Jun2025=dummy_jun2025,
           Jul2025=dummy_jul2025, Jun2026=dummy_jun2026) %>%
  tidyr::pivot_longer(-fecha, names_to="Shock", values_to="valor") %>%
  ggplot(aes(fecha, valor, fill=Shock)) +
  geom_col(alpha=0.6, width=25, position="identity") +
  scale_fill_manual(values=c(COVID="#e74c3c", Bloqueo="#f39c12",
                             Dic2020="#3498db", Jun2025="#9b59b6",
                             Jul2025="#16a085", Jun2026="#c0392b")) +
  labs(title="Variables dicotómicas de intervención",
       subtitle="COVID: mar–ago 2020 | Bloqueos: may–jun 2025 | Shocks: dic 2020, jun/jul 2025, jun 2026",
       x=NULL, y="Dummy (0/1)") +
  scale_x_date(date_breaks="6 months", date_labels="%b %Y") +
  theme(axis.text.x=element_text(angle=45,hjust=1))
```

---

# Pruebas de Raíz Unitaria y Estacionalidad

```{r tests, include=FALSE}
adf_log  <- adf.test(log_ipc_ts)
pp_log   <- pp.test(log_ipc_ts)
kpss_log <- kpss.test(log_ipc_ts, null="Trend")
dlog     <- diff(log_ipc_ts)
adf_dlog <- adf.test(dlog)
pp_dlog  <- pp.test(dlog)
kpss_dlog<- kpss.test(dlog, null="Level")

## Zivot-Andrews (quiebre estructural en el intercepto) — mismo modelo ('LS'/
## intercept) usado en los scripts MATLAB (ARIMA_M2.m / SARIMA_M2.m).
## urca::ur.za() no devuelve p-valor directo; se interpola contra sus valores
## críticos (1/5/10%), igual que la función zatest.m usada en MATLAB.
za_lag  <- function(x) trunc((length(x)-1)^(1/3))
za_pval <- function(stat, cval) {
  if (stat <= cval[1]) return(0.01)
  if (stat <= cval[2]) return(0.01 + 0.04*(stat-cval[1])/(cval[2]-cval[1]))
  if (stat <= cval[3]) return(0.05 + 0.05*(stat-cval[2])/(cval[3]-cval[2]))
  0.10
}

za_log  <- ur.za(log_ipc_ts, model="intercept", lag=za_lag(log_ipc_ts))
za_dlog <- ur.za(dlog,       model="intercept", lag=za_lag(dlog))

p_za_log  <- za_pval(za_log@teststat,  za_log@cval)
p_za_dlog <- za_pval(za_dlog@teststat, za_dlog@cval)

brecha_log  <- ipc_s$fecha[za_log@bpoint]
brecha_dlog <- ipc_s$fecha[-1][za_dlog@bpoint]

d_rec  <- ndiffs(log_ipc_ts, test="adf")
D_rec  <- nsdiffs(log_ipc_ts, test="ocsb")
```

```{r tabla-raiz}
cn <- function(p,t) if(t=="kpss") ifelse(p<0.05,"No estac.","Estac.") else ifelse(p<0.05,"Estac.","No estac.")

data.frame(
  Prueba=rep(c("ADF","PP","KPSS","Zivot-Andrews"),2),
  H0=c("Raíz unitaria","Raíz unitaria","Estac. en tendencia","Raíz unitaria (sin quiebre)",
       "Raíz unitaria","Raíz unitaria","Estac. en nivel","Raíz unitaria (sin quiebre)"),
  Rechazo=rep(c("p<0.05 → Estac.","p<0.05 → Estac.","p<0.05 → No estac.","p<0.05 → Estac. con quiebre"),2),
  Serie=c(rep("log(IPC)",4), rep("Δlog(IPC)",4)),
  Stat=round(c(adf_log$stat,pp_log$stat,kpss_log$stat,za_log@teststat,
               adf_dlog$stat,pp_dlog$stat,kpss_dlog$stat,za_dlog@teststat),4),
  p=round(c(adf_log$p.value,pp_log$p.value,kpss_log$p.value,p_za_log,
            adf_dlog$p.value,pp_dlog$p.value,kpss_dlog$p.value,p_za_dlog),4),
  Conclusion=c(cn(adf_log$p.value,"adf"),cn(pp_log$p.value,"adf"),cn(kpss_log$p.value,"kpss"),cn(p_za_log,"adf"),
               cn(adf_dlog$p.value,"adf"),cn(pp_dlog$p.value,"adf"),cn(kpss_dlog$p.value,"kpss"),cn(p_za_dlog,"adf"))
) %>%
  kable(col.names=c("Prueba","H₀","Rechazo","Serie","Estadístico","p-valor","Conclusión"),
        caption="Pruebas de raíz unitaria",align=c("l","l","l","l","r","r","l")) %>%
  kable_styling(bootstrap_options=c("striped","hover"),full_width=FALSE,font_size=11) %>%
  pack_rows("log(IPC)",1,4) %>% pack_rows("Δlog(IPC)",5,8)
```

> Zivot-Andrews (quiebre en intercepto): quiebre detectado en **`r format(brecha_log,"%b %Y")`** (log(IPC)) y **`r format(brecha_dlog,"%b %Y")`** (Δlog(IPC)).

> Diferenciación regular recomendada: **d = `r d_rec`**. Diferenciación estacional: **D = `r D_rec`**.

> Para Δlog(IPC) las tres pruebas no coinciden entre sí (ADF p = `r round(adf_dlog$p.value,3)`, PP p = `r round(pp_dlog$p.value,3)`, KPSS p = `r round(kpss_dlog$p.value,3)`), por lo que la evidencia de estacionariedad tras diferenciar es mixta. En consecuencia, `d = 1` se adopta por parsimonia — no como conclusión unívoca de las pruebas — y se valida más adelante con diagnóstico residual, criterios de información y backtesting.

```{r acf-pacf, fig.height=5}
serie_diff <- diff(log_ipc_ts)
if (D_rec > 0) serie_diff <- diff(serie_diff, lag=12)
par(mfrow=c(1,2),mar=c(4,4,3,1))
Acf(serie_diff, lag.max=36, main=sprintf("ACF — Δ%slog(IPC)",ifelse(D_rec>0,"₁₂","") ))
Pacf(serie_diff, lag.max=36, main=sprintf("PACF — Δ%slog(IPC)",ifelse(D_rec>0,"₁₂","")))
par(mfrow=c(1,1))
```

---

# Modelo A: SARIMA Puro

```{r sarima-estim, include=FALSE}
## RMSE/MAPE del Score deben medir error FUERA de muestra (accuracy(fit) mide
## error DENTRO de muestra, que premia sobreajuste). Ademas, mezclar backtest
## y AICc/BIC/HQ en una sola suma dejaba que un candidato con buen backtest
## pero AICc/BIC pesimos (sobreajuste posible en una serie corta) inflara su
## posicion, o que un backtest de un solo candidato (n=H_BACKTEST, chico y
## ruidoso) premiara un acierto de suerte. Por eso la seleccion va en dos
## etapas: 1) Score = solo AICc/BIC/HQ/Complejidad/diagnosticos filtra el Top
## 10 mejor soportado dentro de muestra; 2) entre esos 10, gana el menor RMSE
## de backtest genuino (misma ventana n-H_BACKTEST reestimada con la cascada
## ML/CSS-ML/CSS, igual criterio que ya usa este reporte mas abajo).
estimar_sarima <- function(serie, d_val, D_val, max_p=3, max_q=3, max_P=1, max_Q=1,
                           xreg_train=NULL, etiqueta="", h_bt=H_BACKTEST) {
  res <- data.frame()
  drift_opts <- if (d_val+D_val==1) c(TRUE,FALSE) else FALSE

  n_s <- length(serie); nt_s <- n_s - h_bt
  train_s <- window(serie, end=time(serie)[nt_s])
  obs_s <- exp(as.numeric(tail(serie, h_bt)))
  xd_s <- if (is.null(xreg_train)) list(tr=NULL, te=NULL) else
    depurar_xreg(xreg_train[1:nt_s,,drop=FALSE], xreg_train[(nt_s+1):n_s,,drop=FALSE])

  for(p in 0:max_p) for(q in 0:max_q) for(P in 0:max_P) for(Q in 0:max_Q) for(drift in drift_opts) {
    if(p==0 && q==0 && P==0 && Q==0) next
    fit <- try(Arima(serie, order=c(p,d_val,q), seasonal=c(P,D_val,Q),
                     xreg=xreg_train, method="ML", include.drift=drift), silent=TRUE)
    if(!inherits(fit,"try-error")) {
      ll <- as.numeric(logLik(fit))
      k <- attr(logLik(fit),"df"); n <- fit$nobs
      lb <- tryCatch(Box.test(residuals(fit),lag=min(12,n-k-1),type="Ljung-Box",
                              fitdf=length(coef(fit)))$p.value, error=function(e)NA)
      arc <- fit$model$phi; mac <- fit$model$theta; rok <- TRUE
      if(length(arc)>0&&any(arc!=0)) rok <- rok&&all(Mod(1/polyroot(c(1,-arc)))<1)
      if(length(mac)>0&&any(mac!=0)) rok <- rok&&all(Mod(1/polyroot(c(1,mac)))<1)

      fit_bt_c <- ajustar_arima_robusto(train_s, c(p,d_val,q), c(P,D_val,Q), xd_s$tr, drift=drift)
      if (is.null(fit_bt_c)) { rmse_bt<-NA_real_; mape_bt<-NA_real_ } else {
        fc_bt <- tryCatch(suppressWarnings(if (is.null(xd_s$te)) forecast(fit_bt_c,h=h_bt) else forecast(fit_bt_c,h=h_bt,xreg=xd_s$te)),error=function(e)NULL)
        if (is.null(fc_bt)) { rmse_bt<-NA_real_; mape_bt<-NA_real_ } else {
          pred_bt <- exp(as.numeric(fc_bt$mean))
          rmse_bt <- sqrt(mean((pred_bt-obs_s)^2)); mape_bt <- mean(abs((pred_bt-obs_s)/obs_s))*100
        }
      }

      nombre <- sprintf("(%d,%d,%d)(%d,%d,%d)[12]%s",p,d_val,q,P,D_val,Q,ifelse(drift,"+drift",""))
      res <- rbind(res, data.frame(
        Modelo=nombre, p=p,d=d_val,q=q,P=P,D_val=D_val,Q=Q,Drift=drift,
        AIC=AIC(fit),BIC=BIC(fit),AICc=fit$aicc,HQ=-2*ll+2*k*log(log(n)),
        RMSE_bt=rmse_bt,MAPE_bt=mape_bt,
        LogLik=ll, LB=lb, Raices_ok=rok, Complexity=p+q+P+Q,
        stringsAsFactors=FALSE))
    }
  }
  if(nrow(res)==0) return(res)
  peor_rmse <- max(res$RMSE_bt,na.rm=TRUE)*1.5; peor_mape <- max(res$MAPE_bt,na.rm=TRUE)*1.5
  res %>% mutate(RMSE_bt=ifelse(is.na(RMSE_bt),peor_rmse,RMSE_bt), MAPE_bt=ifelse(is.na(MAPE_bt),peor_mape,MAPE_bt),
    AICc_s=as.numeric(scale(AICc)), BIC_s=as.numeric(scale(BIC)), HQ_s=as.numeric(scale(HQ)),
    Cx_s=as.numeric(scale(Complexity)),
    LB_p=ifelse(is.na(LB)|LB<0.05,1,0), R_p=ifelse(!Raices_ok,1,0),
    Score=(AICc_s+BIC_s+HQ_s)/3+0.3*Cx_s+2*LB_p+2*R_p
  ) %>% arrange(Score) %>% mutate(Shortlist=row_number()<=min(10,n()))
}

res_A <- estimar_sarima(log_ipc_ts, d_val=d_rec, D_val=D_rec)
mejor_A <- res_A %>% filter(Shortlist) %>% arrange(RMSE_bt) %>% slice(1)
fila_A  <- which(head(res_A,15)$Modelo == mejor_A$Modelo)

ord_A <- c(mejor_A$p, mejor_A$d, mejor_A$q)
sea_A <- c(mejor_A$P, mejor_A$D_val, mejor_A$Q)
mod_A <- Arima(log_ipc_ts, order=ord_A, seasonal=sea_A, method="ML", include.drift=mejor_A$Drift)
```

Se estiman SARIMA$(p,d,q)(P,D,Q)_{12}$ sobre log(IPC) con $d=`r d_rec`$, $D=`r D_rec`$, $p,q \in [0,3]$, $P,Q \in [0,1]$.

```{r tabla-A}
res_A %>% head(15) %>%
  transmute(Modelo, AICc=round(AICc,2), BIC=round(BIC,2), HQ=round(HQ,2),
            `RMSE(bt)`=round(RMSE_bt,5), `MAPE(bt)`=round(MAPE_bt,3), `LB(p)`=round(LB,4),
            Score=round(Score,3)) %>%
  kable(caption=sprintf("Modelo A: SARIMA puro — Top 15 de %d modelos (RMSE/MAPE = backtest a %d meses; resaltado = ganador)",nrow(res_A),H_BACKTEST),
        align=c("l",rep("r",6),"r")) %>%
  kable_styling(bootstrap_options=c("striped","hover","condensed"),full_width=FALSE,font_size=11) %>%
  row_spec(fila_A,bold=TRUE,color="white",background="#27ae60")
```

> **Ganador A:** `r mejor_A$Modelo` (Score = `r round(mejor_A$Score,3)`)

---

# Modelo B: SARIMA + Intervenciones

Se agregan dummies de **COVID** (mar–ago 2020), **Bloqueos** (may–jun 2025) y shocks puntuales (dic 2020, jun/jul 2025, jun 2026) como regresores exógenos al SARIMA. Esto permite capturar los shocks sin que contaminen la estructura ARMA.

```{r interv-estim, include=FALSE}
res_B <- estimar_sarima(log_ipc_ts, d_val=d_rec, D_val=D_rec,
                        xreg_train=xreg_dummies)
mejor_B <- res_B %>% filter(Shortlist) %>% arrange(RMSE_bt) %>% slice(1)
fila_B  <- which(head(res_B,15)$Modelo == mejor_B$Modelo)

ord_B <- c(mejor_B$p, mejor_B$d, mejor_B$q)
sea_B <- c(mejor_B$P, mejor_B$D_val, mejor_B$Q)
mod_B <- Arima(log_ipc_ts, order=ord_B, seasonal=sea_B,
               xreg=xreg_dummies, method="ML", include.drift=mejor_B$Drift)

coefs_B <- coef(mod_B)
se_B <- sqrt(diag(vcov(mod_B)))
pv_B <- 2*(1-pnorm(abs(coefs_B/se_B)))
```

```{r tabla-B}
res_B %>% head(15) %>%
  transmute(Modelo, AICc=round(AICc,2), BIC=round(BIC,2), HQ=round(HQ,2),
            `RMSE(bt)`=round(RMSE_bt,5), `MAPE(bt)`=round(MAPE_bt,3), `LB(p)`=round(LB,4),
            Score=round(Score,3)) %>%
  kable(caption=sprintf("Modelo B: SARIMA + Intervenciones — Top 15 de %d modelos (RMSE/MAPE = backtest a %d meses; resaltado = ganador)",nrow(res_B),H_BACKTEST),
        align=c("l",rep("r",6),"r")) %>%
  kable_styling(bootstrap_options=c("striped","hover","condensed"),full_width=FALSE,font_size=11) %>%
  row_spec(fila_B,bold=TRUE,color="white",background="#e67e22")
```

```{r coefs-interv}
idx_dummy <- which(names(coefs_B) %in% colnames(xreg_dummies))
if(length(idx_dummy) > 0) {
  data.frame(
    Variable=names(coefs_B)[idx_dummy],
    Coef=round(coefs_B[idx_dummy],5),
    SE=round(se_B[idx_dummy],5),
    z=round(coefs_B[idx_dummy]/se_B[idx_dummy],3),
    p=round(pv_B[idx_dummy],4),
    Sig=ifelse(pv_B[idx_dummy]<0.01,"***",ifelse(pv_B[idx_dummy]<0.05,"**",
        ifelse(pv_B[idx_dummy]<0.1,"*","")))
  ) %>%
    kable(col.names=c("Intervención","Coeficiente","Err. Std.","z","p-valor",""),
          caption="Efecto estimado de las intervenciones sobre log(IPC)",
          align=c("l","r","r","r","r","c"), row.names=FALSE) %>%
    kable_styling(bootstrap_options=c("striped","hover"),full_width=FALSE)
}
```

> **Ganador B:** `r mejor_B$Modelo` (Score = `r round(mejor_B$Score,3)`)

---

# Modelo C: SARIMAX (con tipo de cambio)

Se incorpora **TC digital** como variable exógena, junto a las dummies de intervención. Se excluye TC referencial para evitar multicolinealidad con TC digital. Los valores faltantes de TC digital se interpolan (zoo::na.approx).

```{r sarimax-estim, include=FALSE}
res_C <- estimar_sarima(log_ipc_ts, d_val=d_rec, D_val=D_rec,
                        xreg_train=xreg_full, max_p=2, max_q=2)
mejor_C <- res_C %>% filter(Shortlist) %>% arrange(RMSE_bt) %>% slice(1)
fila_C  <- which(head(res_C,15)$Modelo == mejor_C$Modelo)

ord_C <- c(mejor_C$p, mejor_C$d, mejor_C$q)
sea_C <- c(mejor_C$P, mejor_C$D_val, mejor_C$Q)
mod_C <- Arima(log_ipc_ts, order=ord_C, seasonal=sea_C,
               xreg=xreg_full, method="ML", include.drift=mejor_C$Drift)

coefs_C <- coef(mod_C)
se_C <- sqrt(diag(vcov(mod_C)))
pv_C <- 2*(1-pnorm(abs(coefs_C/se_C)))
```

```{r tabla-C}
if(nrow(res_C) > 0) {
  res_C %>% head(15) %>%
    transmute(Modelo, AICc=round(AICc,2), BIC=round(BIC,2), HQ=round(HQ,2),
              `RMSE(bt)`=round(RMSE_bt,5), `MAPE(bt)`=round(MAPE_bt,3), `LB(p)`=round(LB,4),
              Score=round(Score,3)) %>%
    kable(caption=sprintf("Modelo C: SARIMAX — Top 15 de %d modelos (RMSE/MAPE = backtest a %d meses; resaltado = ganador)",nrow(res_C),H_BACKTEST),
          align=c("l",rep("r",6),"r")) %>%
    kable_styling(bootstrap_options=c("striped","hover","condensed"),full_width=FALSE,font_size=11) %>%
    row_spec(fila_C,bold=TRUE,color="white",background="#8e44ad")
}
```

```{r coefs-xreg}
idx_tc  <- which(names(coefs_C) %in% c("TC_dig"))
tc_sig  <- length(idx_tc) > 0 && any(pv_C[idx_tc] < 0.05, na.rm=TRUE)

idx_xr <- which(names(coefs_C) %in% colnames(xreg_full))
if(length(idx_xr) > 0) {
  data.frame(
    Variable=names(coefs_C)[idx_xr],
    Coef=round(coefs_C[idx_xr],5),
    SE=round(se_C[idx_xr],5),
    z=round(coefs_C[idx_xr]/se_C[idx_xr],3),
    p=round(pv_C[idx_xr],4),
    Sig=ifelse(pv_C[idx_xr]<0.01,"***",ifelse(pv_C[idx_xr]<0.05,"**",
        ifelse(pv_C[idx_xr]<0.1,"*","")))
  ) %>%
    kable(col.names=c("Variable","Coeficiente","Err. Std.","z","p-valor",""),
          caption="Coeficientes de regresores exógenos en SARIMAX",
          align=c("l","r","r","r","r","c"), row.names=FALSE) %>%
    kable_styling(bootstrap_options=c("striped","hover"),full_width=FALSE)
}
```

> **Ganador C:** `r mejor_C$Modelo` (Score = `r round(mejor_C$Score,3)`)

> `r if (tc_sig) "Al menos uno de los regresores de tipo de cambio es significativo al 5%," else "Ninguno de los regresores de tipo de cambio es significativo al 5%,"` por lo que **C se reporta como modelo exploratorio / escenario condicionado al tipo de cambio**, no como candidato a modelo base — el criterio decisivo es el desempeño fuera de muestra (sección Backtesting).

---

# Comparación de los Tres Enfoques

```{r comparacion}
comp <- data.frame(
  Criterio=c("Modelo","Score","AICc","BIC","HQ","RMSE(bt)","MAPE(bt)","Ljung-Box (p)"),
  A_SARIMA=c(mejor_A$Modelo, round(mejor_A$Score,3), round(mejor_A$AICc,2),
             round(mejor_A$BIC,2), round(mejor_A$HQ,2), round(mejor_A$RMSE_bt,5),
             round(mejor_A$MAPE_bt,3), round(mejor_A$LB,4)),
  B_Interv=c(mejor_B$Modelo, round(mejor_B$Score,3), round(mejor_B$AICc,2),
             round(mejor_B$BIC,2), round(mejor_B$HQ,2), round(mejor_B$RMSE_bt,5),
             round(mejor_B$MAPE_bt,3), round(mejor_B$LB,4)),
  C_SARIMAX=c(mejor_C$Modelo, round(mejor_C$Score,3), round(mejor_C$AICc,2),
              round(mejor_C$BIC,2), round(mejor_C$HQ,2), round(mejor_C$RMSE_bt,5),
              round(mejor_C$MAPE_bt,3), round(mejor_C$LB,4))
)
kable(comp, col.names=c("Criterio","A: SARIMA","B: + Intervenciones","C: + TC exógeno"),
      caption="Comparación de los tres enfoques (RMSE/MAPE = backtest genuino a H_BACKTEST meses)", align=c("l","r","r","r")) %>%
  kable_styling(bootstrap_options=c("striped","hover"), full_width=FALSE)
```

> El **Score** (AICc/BIC/HQ/Complejidad/diagnósticos) filtra los 10 candidatos mejor soportados dentro de muestra dentro de cada enfoque; el ganador de cada enfoque (A/B/C) ya es, entre esos 10, el de menor backtest genuino. El criterio decisivo para elegir el modelo **base** entre A, B y C — desempeño fuera de muestra — se evalúa a continuación, en la sección de Backtesting.

```{r diagnostico-3, fig.height=6}
par(mfrow=c(3,3), mar=c(3,3,3,1))
rA<-residuals(mod_A); rB<-residuals(mod_B); rC<-residuals(mod_C)
residual_df <- function(r) {
  data.frame(fecha=fechas_s, residuo=c(rep(NA_real_, length(fechas_s)-length(r)), as.numeric(r)))
}
resA_df <- residual_df(rA); resB_df <- residual_df(rB); resC_df <- residual_df(rC)
plot(resA_df$fecha, resA_df$residuo, type="l", main="A: Residuos", col="#27ae60", xlab="", ylab="", xlim=range(fechas_s)); abline(h=0,lty=2)
Acf(rA,main="A: ACF",lag.max=24)
qqnorm(rA,main="A: Q-Q",col="#27ae60",pch=16); qqline(rA,col="grey50")
plot(resB_df$fecha, resB_df$residuo, type="l", main="B: Residuos", col="#e67e22", xlab="", ylab="", xlim=range(fechas_s)); abline(h=0,lty=2)
Acf(rB,main="B: ACF",lag.max=24)
qqnorm(rB,main="B: Q-Q",col="#e67e22",pch=16); qqline(rB,col="grey50")
plot(resC_df$fecha, resC_df$residuo, type="l", main="C: Residuos", col="#8e44ad", xlab="", ylab="", xlim=range(fechas_s)); abline(h=0,lty=2)
Acf(rC,main="C: ACF",lag.max=24)
qqnorm(rC,main="C: Q-Q",col="#8e44ad",pch=16); qqline(rC,col="grey50")
par(mfrow=c(1,1))
```

---

# Backtesting

Se reservan los últimos `r H_BACKTEST` meses. Cada modelo se re-estima y se compara sobre **niveles de IPC pronosticados** (no en inflación interanual).

```{r backtesting}
n <- length(log_ipc_ts); nt <- n - H_BACKTEST
mape_f <- function(obs,pred) mean(abs((pred-obs)/obs), na.rm=TRUE)*100
rmse_f <- function(obs,pred) sqrt(mean((pred-obs)^2, na.rm=TRUE))

## Un cambio de datos puede desplazar el orden ganador de una grilla (sobre
## todo C, con xreg) hacia una especificacion que no converge en una ventana
## de entrenamiento mas corta (72/78 obs para H=18/12). Se envuelve cada
## ajuste en tryCatch (mismo criterio que backtest_sarima() en SARIMA_M2.m)
## para que una falla de optim() en un modelo/horizonte no tumbe el reporte
## entero; el resto de los modelos/horizontes se reportan igual.
## depurar_xreg() y ajustar_arima_robusto() ya se definieron en el chunk de
## setup (las usa tambien estimar_sarima() para backtestear cada candidato
## de la grilla, no solo al ganador ya elegido).
fit_bt <- function(train_h, H, order, seasonal, xreg_tr=NULL, xreg_te=NULL, etiqueta="", drift=(order[2]+seasonal[2]==1)) {
  xd <- depurar_xreg(xreg_tr, xreg_te)
  tryCatch({
    fit <- ajustar_arima_robusto(train_h, order, seasonal, xd$tr, drift)
    if (is.null(fit)) stop("ningun metodo de estimacion convergio")
    fc  <- if (is.null(xd$te)) forecast(fit, h=H) else forecast(fit, h=H, xreg=xd$te)
    exp(as.numeric(fc$mean))
  }, error = function(e) {
    warning(sprintf("Backtest %s (H=%d) no convergio: %s", etiqueta, H, conditionMessage(e)))
    rep(NA_real_, H)
  })
}

calc_bt <- function(H) {
  nt_h <- n - H
  train_h <- window(log_ipc_ts, end=time(log_ipc_ts)[nt_h])
  fechas_h <- tail(ipc_s$fecha, H)
  ipc_obs_h <- tail(ipc_s$IPC, H)
  xd_tr_h <- xreg_dummies[1:nt_h,,drop=FALSE]
  xd_te_h <- xreg_dummies[(nt_h+1):n,,drop=FALSE]
  xf_tr_h <- xreg_full[1:nt_h,,drop=FALSE]
  xf_te_h <- xreg_full[(nt_h+1):n,,drop=FALSE]

  ipc_A_h <- fit_bt(train_h, H, ord_A, sea_A, etiqueta=sprintf("A (H=%d)",H), drift=mejor_A$Drift)
  ipc_B_h <- fit_bt(train_h, H, ord_B, sea_B, xd_tr_h, xd_te_h, sprintf("B (H=%d)",H), drift=mejor_B$Drift)
  ipc_C_h <- fit_bt(train_h, H, ord_C, sea_C, xf_tr_h, xf_te_h, sprintf("C (H=%d)",H), drift=mejor_C$Drift)

  list(H=H, nt=nt_h, fechas=fechas_h, ipc_obs=ipc_obs_h,
       ipc_A=ipc_A_h, ipc_B=ipc_B_h, ipc_C=ipc_C_h,
       xd_tr=xd_tr_h, xd_te=xd_te_h, xf_tr=xf_tr_h, xf_te=xf_te_h)
}

bt_runs <- setNames(lapply(H_BACKTESTS, calc_bt), paste0(H_BACKTESTS, "m"))
bt_main <- bt_runs[[paste0(H_BACKTEST, "m")]]

nt <- bt_main$nt
fechas_test <- bt_main$fechas
ipc_obs <- bt_main$ipc_obs
ipc_A <- bt_main$ipc_A
ipc_B <- bt_main$ipc_B
ipc_C <- bt_main$ipc_C
xd_tr <- bt_main$xd_tr; xd_te <- bt_main$xd_te
xf_tr <- bt_main$xf_tr; xf_te <- bt_main$xf_te
train_ts <- window(log_ipc_ts, end=time(log_ipc_ts)[nt])
```

```{r tabla-bt}
data.frame(Fecha=format(fechas_test,"%b %Y"),
           IPC_obs=round(ipc_obs,2),
           A=round(ipc_A,2), B=round(ipc_B,2), C=round(ipc_C,2)) %>%
  kable(col.names=c("Fecha","IPC obs.","A: SARIMA","B: +Interv.","C: +TC"),
        caption="Backtesting — IPC pronosticado por modelo",align=c("l",rep("r",4))) %>%
  kable_styling(bootstrap_options=c("striped","hover"),full_width=FALSE)
```

```{r metricas-bt}
data.frame(
  Metrica=c("RMSE (IPC)","MAPE (IPC %)"),
  A=c(round(rmse_f(ipc_obs,ipc_A),4), paste0(round(mape_f(ipc_obs,ipc_A),2),"%")),
  B=c(round(rmse_f(ipc_obs,ipc_B),4), paste0(round(mape_f(ipc_obs,ipc_B),2),"%")),
  C=c(round(rmse_f(ipc_obs,ipc_C),4), paste0(round(mape_f(ipc_obs,ipc_C),2),"%"))
) %>%
  kable(col.names=c("Métrica","A: SARIMA","B: +Interv.","C: +TC"),
        caption="Métricas de backtesting comparadas",align=c("l","r","r","r")) %>%
  kable_styling(bootstrap_options=c("striped","hover"),full_width=FALSE)
```

## Backtesting - horizontes e inflacion

Se agregan horizontes de 6, 12 y 18 meses, y se visualiza el error fuera de muestra en inflacion mensual (MoM) e interanual (YoY).

```{r metricas-bt-horizontes}
metricas_h <- bind_rows(lapply(bt_runs, function(bt) {
  data.frame(
    Horizonte=paste0(bt$H, " meses"),
    Modelo=c("A: SARIMA","B: +Interv.","C: +TC"),
    RMSE_IPC=c(rmse_f(bt$ipc_obs, bt$ipc_A), rmse_f(bt$ipc_obs, bt$ipc_B), rmse_f(bt$ipc_obs, bt$ipc_C)),
    MAPE_IPC=c(mape_f(bt$ipc_obs, bt$ipc_A), mape_f(bt$ipc_obs, bt$ipc_B), mape_f(bt$ipc_obs, bt$ipc_C))
  )
}))

metricas_h %>%
  mutate(RMSE_IPC=round(RMSE_IPC,4), MAPE_IPC=paste0(round(MAPE_IPC,2),"%")) %>%
  kable(col.names=c("Horizonte","Modelo","RMSE (IPC)","MAPE (IPC %)"),
        caption="Metricas de backtesting por horizonte", align=c("l","l","r","r")) %>%
  kable_styling(bootstrap_options=c("striped","hover"), full_width=FALSE)
```

```{r bt-inflacion-setup, include=FALSE}
bt_inflacion_df <- function(bt) {
  h <- bt$H
  ix <- (bt$nt + 1):n
  prev_obs <- ipc_s$IPC[ix - 1]
  base_yoy <- ipc_s$IPC[ix - 12]
  mom_pred <- function(p) (p / c(ipc_s$IPC[bt$nt], p[-h]) - 1) * 100
  bind_rows(
    data.frame(Horizonte=paste0(h, " meses"), fecha=bt$fechas,
               valor=(bt$ipc_obs / prev_obs - 1) * 100, modelo="Observado", medida="MoM"),
    data.frame(Horizonte=paste0(h, " meses"), fecha=bt$fechas,
               valor=mom_pred(bt$ipc_A), modelo="A: SARIMA", medida="MoM"),
    data.frame(Horizonte=paste0(h, " meses"), fecha=bt$fechas,
               valor=mom_pred(bt$ipc_B), modelo="B: +Interv.", medida="MoM"),
    data.frame(Horizonte=paste0(h, " meses"), fecha=bt$fechas,
               valor=mom_pred(bt$ipc_C), modelo="C: +TC", medida="MoM"),
    data.frame(Horizonte=paste0(h, " meses"), fecha=bt$fechas,
               valor=(bt$ipc_obs / base_yoy - 1) * 100, modelo="Observado", medida="YoY"),
    data.frame(Horizonte=paste0(h, " meses"), fecha=bt$fechas,
               valor=(bt$ipc_A / base_yoy - 1) * 100, modelo="A: SARIMA", medida="YoY"),
    data.frame(Horizonte=paste0(h, " meses"), fecha=bt$fechas,
               valor=(bt$ipc_B / base_yoy - 1) * 100, modelo="B: +Interv.", medida="YoY"),
    data.frame(Horizonte=paste0(h, " meses"), fecha=bt$fechas,
               valor=(bt$ipc_C / base_yoy - 1) * 100, modelo="C: +TC", medida="YoY")
  )
}

bt_inflacion <- bind_rows(lapply(bt_runs, bt_inflacion_df))
cols_bt_inf <- c(Observado="#2c3e50", `A: SARIMA`="#27ae60",
                 `B: +Interv.`="#e67e22", `C: +TC`="#8e44ad")
```

```{r grafico-bt-mom, fig.height=6}
p_mom <- ggplot(bt_inflacion %>% filter(medida=="MoM"), aes(fecha, valor, color=modelo, linetype=modelo)) +
  geom_hline(yintercept=0, color="grey70", linewidth=0.3) +
  geom_line(linewidth=0.9) + geom_point(size=1.2) +
  facet_wrap(~Horizonte, scales="free_x", ncol=1) +
  scale_color_manual(values=cols_bt_inf) +
  labs(title="Backtesting de inflacion mensual (MoM)",
       x=NULL, y="% mensual", color=NULL, linetype=NULL) +
  scale_x_date(date_breaks="2 months", date_labels="%b %Y") +
  theme(axis.text.x=element_text(angle=45,hjust=1))
gg_fluid(p_mom)
```

```{r grafico-bt-yoy, fig.height=6}
p_yoy_bt <- ggplot(bt_inflacion %>% filter(medida=="YoY"), aes(fecha, valor, color=modelo, linetype=modelo)) +
  geom_hline(yintercept=0, color="grey70", linewidth=0.3) +
  geom_line(linewidth=0.9) + geom_point(size=1.2) +
  facet_wrap(~Horizonte, scales="free_x", ncol=1) +
  scale_color_manual(values=cols_bt_inf) +
  labs(title="Backtesting de inflacion interanual (YoY)",
       x=NULL, y="% interanual", color=NULL, linetype=NULL) +
  scale_x_date(date_breaks="2 months", date_labels="%b %Y") +
  theme(axis.text.x=element_text(angle=45,hjust=1))
gg_fluid(p_yoy_bt)
```

## Backtesting - Top 10 candidatos por categoria

Antes de comparar los ganadores entre si, se muestra como habria pronosticado cada una de las 10 mejores alternativas de cada categoria (no solo la ganadora), reestimadas sobre el mismo periodo de entrenamiento. El ganador de cada categoria se resalta en color; el resto, en gris.

```{r bt-top10-setup, include=FALSE}
backtest_top10_df <- function(res, xreg_tr=NULL, xreg_te=NULL, ganador_nombre) {
  n10  <- min(10, nrow(res))
  punto <- data.frame(fecha=ipc_s$fecha[nt], IPC=ipc_s$IPC[nt])
  vacia <- data.frame(fecha=as.Date(character()), IPC=numeric(), modelo=character(), ganador=logical())
  xd <- depurar_xreg(xreg_tr, xreg_te)
  filas <- lapply(1:n10, function(i) {
    r <- res[i,]
    # xreg=NULL (variable) no equivale a omitir xreg: forecast() reconstruye el
    # xreg a partir de la llamada guardada, asi que el caso sin regresores
    # (Modelo A, o cualquier categoria cuyas dummies quedaron todas
    # depuradas por degeneradas) debe omitir el argumento por completo.
    # Todo el bloque (ajuste + pronostico) va en tryCatch: un candidato puede
    # fallar por otras causas (no convergencia, raices, etc.) sin tumbar el reporte.
    tryCatch({
      fit <- ajustar_arima_robusto(train_ts, c(r$p,r$d,r$q), c(r$P,r$D_val,r$Q), xd$tr, drift=r$Drift)
      if (is.null(fit)) stop("ningun metodo de estimacion convergio")
      fc <- if (is.null(xd$tr)) suppressWarnings(forecast(fit, h=H_BACKTEST))
            else suppressWarnings(forecast(fit, h=H_BACKTEST, xreg=xd$te))
      data.frame(fecha=c(punto$fecha, fechas_test),
                 IPC=c(punto$IPC, exp(as.numeric(fc$mean))),
                 modelo=r$Modelo, ganador=r$Modelo==ganador_nombre)
    }, error = function(e) NULL)
  })
  out <- bind_rows(filas)
  if (nrow(out) == 0) vacia else out
}

graficar_bt_top10 <- function(df_lineas, color_ganador, titulo) {
  hist_df <- ipc_s %>% filter(fecha>=as.Date("2025-01-01"), fecha<=ipc_s$fecha[nt]) %>% select(fecha,IPC)
  obs_df  <- data.frame(fecha=c(ipc_s$fecha[nt],fechas_test), IPC=c(ipc_s$IPC[nt],ipc_obs))
  no_gan <- df_lineas %>% filter(!ganador)
  si_gan <- df_lineas %>% filter(ganador)

  ## ggplotly() lanza "argument 1 is not a vector" ante una capa geom_line con
  ## data de 0 filas (p.ej. si el candidato ganador de la categoria no
  ## converge en la ventana de entrenamiento truncada). Se agregan las capas
  ## solo si tienen datos.
  vals <- setNames(c("#2c3e50","grey75",color_ganador,"black"),
                    c("Histórico","Otros candidatos","Ganador","Observado"))
  p <- ggplot() +
    geom_line(data=hist_df, aes(fecha,IPC,color="Histórico"), linewidth=0.8)
  if (nrow(no_gan) > 0) p <- p + geom_line(data=no_gan, aes(fecha,IPC,group=modelo,color="Otros candidatos"), linewidth=0.5)
  if (nrow(si_gan) > 0) p <- p + geom_line(data=si_gan, aes(fecha,IPC,group=modelo,color="Ganador"), linewidth=1.3)
  p <- p +
    geom_line(data=obs_df, aes(fecha,IPC,color="Observado"), linewidth=0.9, linetype="22") +
    geom_point(data=obs_df, aes(fecha,IPC,color="Observado"), size=1.6) +
    scale_color_manual(values=vals, breaks=names(vals)) +
    labs(title=titulo, x=NULL, y="IPC", color=NULL) +
    scale_x_date(date_breaks="2 months", date_labels="%b %Y") +
    theme(axis.text.x=element_text(angle=45,hjust=1))
  gg_fluid(p) %>% layout(title=list(text=titulo))
}
```

```{r bt-top10-A, fig.height=4.5}
graficar_bt_top10(backtest_top10_df(res_A, NULL, NULL, mejor_A$Modelo),
                   "#27ae60", "Modelo A: Backtesting — Top 10 candidatos")
```

```{r bt-top10-B, fig.height=4.5}
graficar_bt_top10(backtest_top10_df(res_B, xd_tr, xd_te, mejor_B$Modelo),
                   "#e67e22", "Modelo B: Backtesting — Top 10 candidatos")
```

```{r bt-top10-C, fig.height=4.5}
graficar_bt_top10(backtest_top10_df(res_C, xf_tr, xf_te, mejor_C$Modelo),
                   "#8e44ad", "Modelo C: Backtesting — Top 10 candidatos")
```

## Backtesting — Comparación de ganadores

```{r grafico-bt, fig.height=5}
hist_bt <- ipc_s %>% filter(fecha < fechas_test[1]) %>%
  mutate(modelo="Historico") %>% select(fecha, IPC, modelo)

bt_all <- bind_rows(
  hist_bt,
  data.frame(fecha=fechas_test, IPC=ipc_obs, modelo="Observado"),
  data.frame(fecha=fechas_test, IPC=ipc_A,   modelo="A: SARIMA"),
  data.frame(fecha=fechas_test, IPC=ipc_B,   modelo="B: +Interv."),
  data.frame(fecha=fechas_test, IPC=ipc_C,   modelo="C: +TC"))
cols3 <- c(Historico="grey70", Observado="#2c3e50",
           `A: SARIMA`="#27ae60",`B: +Interv.`="#e67e22",`C: +TC`="#8e44ad")

p_bt_all <- ggplot(bt_all, aes(fecha,IPC,color=modelo)) +
  geom_line(linewidth=0.9) + geom_point(size=1.2) +
  scale_color_manual(values=cols3) +
  labs(title="Backtesting IPC — Tres enfoques",
       subtitle=sprintf("MAPE: A=%.2f%% | B=%.2f%% | C=%.2f%%",
         mape_f(ipc_obs,ipc_A),mape_f(ipc_obs,ipc_B),mape_f(ipc_obs,ipc_C)),
       x=NULL,y="IPC",color=NULL) +
  scale_x_date(date_breaks="6 months",date_labels="%b %Y") +
  theme(axis.text.x=element_text(angle=45,hjust=1))
gg_fluid(p_bt_all)
```

```{r veredicto-bt, include=FALSE}
rmse_ab <- c(A=rmse_f(ipc_obs,ipc_A), B=rmse_f(ipc_obs,ipc_B))
mejor_ab <- c(A="A (SARIMA puro)", B="B (SARIMA + intervenciones)")[[names(which.min(rmse_ab))]]
```

> **Modelo base recomendado: `r mejor_ab`.** El score compuesto dentro de muestra favorece a C, pero en el backtesting fuera de muestra — el criterio más relevante para un modelo de pronóstico — C tiene el error más alto (RMSE=`r round(rmse_f(ipc_obs,ipc_C),4)`, MAPE=`r round(mape_f(ipc_obs,ipc_C),2)`%) frente a A (RMSE=`r round(rmse_f(ipc_obs,ipc_A),4)`, MAPE=`r round(mape_f(ipc_obs,ipc_A),2)`%) y B (RMSE=`r round(rmse_f(ipc_obs,ipc_B),4)`, MAPE=`r round(mape_f(ipc_obs,ipc_B),2)`%). Un mejor score in-sample junto a un peor desempeño out-of-sample en C es indicio de sobreajuste o de mala especificación de las exógenas futuras. Por eso: **el modelo base se elige entre A y B según el backtesting más reciente (`r mejor_ab`), y C se reporta únicamente como escenario exploratorio/sensibilidad al tipo de cambio**.

---

# Pronóstico

```{r pronostico}
xd_fut <- matrix(0, nrow=H_FORECAST, ncol=ncol(xreg_dummies),
                 dimnames=list(NULL, colnames(xreg_dummies)))

tc_last <- tail(tc_merge, 1)
xreg_tc_fut <- matrix(rep(tc_last$TC_digital, H_FORECAST),
                      nrow=H_FORECAST, ncol=1, dimnames=list(NULL, c("TC_dig")))
xf_fut <- cbind(xd_fut, xreg_tc_fut)

fc_A <- forecast(mod_A, h=H_FORECAST, level=c(80,95))
fc_B <- forecast(mod_B, h=H_FORECAST, level=c(80,95), xreg=xd_fut)
fc_C <- forecast(mod_C, h=H_FORECAST, level=c(80,95), xreg=xf_fut)

ipc_pA <- exp(as.numeric(fc_A$mean))
ipc_pB <- exp(as.numeric(fc_B$mean))
ipc_pC <- exp(as.numeric(fc_C$mean))

ipc_hist <- ipc$IPC[!is.na(ipc$IPC)]; fechas_hist <- ipc$fecha[!is.na(ipc$IPC)]
der_ia <- function(ipv) {
  ic<-c(ipc_hist,ipv); fc<-c(fechas_hist,meses_pron)
  sapply(seq_along(meses_pron),function(i)(ipv[i]/ic[which.min(abs(fc-(meses_pron[i]%m-%months(12))))]-1)*100)
}
der_im <- function(ipv) {
  prev <- c(tail(ipc_hist,1), head(ipv,-1))
  (ipv/prev - 1)*100
}

ia_A<-der_ia(ipc_pA); ia_B<-der_ia(ipc_pB); ia_C<-der_ia(ipc_pC)
im_A<-der_im(ipc_pA); im_B<-der_im(ipc_pB); im_C<-der_im(ipc_pC)
```

## Proyección comparada — Inflación

```{r tabla-proy}
mn<-c("Enero","Febrero","Marzo","Abril","Mayo","Junio","Julio","Agosto",
      "Septiembre","Octubre","Noviembre","Diciembre")
data.frame(Mes=mn[month(meses_pron)],
           A_im=round(im_A,3), A_ia=round(ia_A,2),
           B_im=round(im_B,3), B_ia=round(ia_B,2),
           C_im=round(im_C,3), C_ia=round(ia_C,2)) %>%
  kable(col.names=c("Mes","A mens.","A interan.","B mens.","B interan.","C mens.","C interan."),
        caption="Proyección de inflación (%) — Tres enfoques",align=c("l",rep("r",6))) %>%
  kable_styling(bootstrap_options=c("striped","hover"),full_width=FALSE)
```

## Inflación interanual — Tres enfoques

```{r yoy, fig.height=5.5}
ia_h <- ipc %>% filter(!is.na(inf_interanual), year(fecha)>=ANIO_INICIO) %>%
  select(fecha, yoy=inf_interanual)
ult <- tail(ia_h,1)

ia_all <- bind_rows(
  ia_h %>% mutate(modelo="Observado"),
  data.frame(fecha=c(ult$fecha,meses_pron), yoy=c(ult$yoy,ia_A), modelo="A: SARIMA"),
  data.frame(fecha=c(ult$fecha,meses_pron), yoy=c(ult$yoy,ia_B), modelo="B: +Interv."),
  data.frame(fecha=c(ult$fecha,meses_pron), yoy=c(ult$yoy,ia_C), modelo="C: +TC"))

p_yoy_f <- ggplot(ia_all, aes(fecha,yoy,color=modelo,linetype=modelo)) +
  geom_line(linewidth=0.9) + geom_point(size=1) +
  scale_color_manual(values=c(Observado="black",`A: SARIMA`="#27ae60",
                               `B: +Interv.`="#e67e22",`C: +TC`="#8e44ad")) +
  scale_linetype_manual(values=c(Observado="solid",`A: SARIMA`="solid",
                                  `B: +Interv.`="dashed",`C: +TC`="dotted")) +
  labs(title="Inflación interanual — SARIMA, Intervenciones y SARIMAX",
       x=NULL, y="% interanual", color=NULL, linetype=NULL) +
  scale_x_date(date_breaks="6 months",date_labels="%b %Y") +
  theme(axis.text.x=element_text(angle=45,hjust=1))
gg_fluid(p_yoy_f)
```

## Contrafactual vs. Post-Bloqueos

El escenario "post-bloqueos" no se deriva del modelo: es una trayectoria construida externamente. La comparación siguiente debe leerse como una **brecha entre escenarios** (contrafactual **`r mejor_ab`** vs. post-bloqueos), no como un efecto causal estimado.

```{r contrafactual}
usar_A <- startsWith(mejor_ab, "A")
ia_sel  <- if (usar_A) ia_A else ia_B
im_sel  <- if (usar_A) im_A else im_B
etiqueta_contra <- sprintf("Contrafactual (%s)", ifelse(usar_A, "A", "B"))

esc_postbloq <- data.frame(
  fecha = as.Date(c("2026-07-01","2026-08-01","2026-09-01",
                     "2026-10-01","2026-11-01","2026-12-01")),
  ia_postbloq = c(10.1178, 10.5425, 11.6078,
                   12.2512, 13.0547, 13.6194)
)

idx_jul <- meses_pron >= min(esc_postbloq$fecha) & meses_pron <= max(esc_postbloq$fecha)
m_sel_jul_dic <- data.frame(
  fecha = meses_pron[idx_jul],
  ia_contra = ia_sel[idx_jul],
  mens_contra = im_sel[idx_jul]
)

tabla_cf <- m_sel_jul_dic %>%
  left_join(esc_postbloq, by="fecha") %>%
  mutate(diferencia = ia_postbloq - ia_contra)
```

```{r tabla-contrafactual}
tabla_cf %>%
  transmute(
    Mes = mn[month(fecha)],
    `Mensual (%)` = round(mens_contra, 4),
    `Interanual (%) — Contrafactual` = round(ia_contra, 2),
    `Interanual (%) — Post-bloqueos` = round(ia_postbloq, 2),
    `Diferencia (pp)` = round(diferencia, 2)
  ) %>%
  kable(caption=sprintf("Contrafactual %s vs. escenario post-bloqueos — Inflación interanual", mejor_ab),
        align=c("l",rep("r",4))) %>%
  kable_styling(bootstrap_options=c("striped","hover"),full_width=FALSE) %>%
  column_spec(5, bold=TRUE, color="#e74c3c")
```

```{r grafico-cf, fig.height=5.5}
library(ggrepel)

cf_lineas <- bind_rows(
  ia_h %>% mutate(tipo = "Observado"),
  data.frame(fecha = c(ult$fecha, m_sel_jul_dic$fecha),
             yoy = c(ult$yoy, m_sel_jul_dic$ia_contra), tipo = etiqueta_contra),
  data.frame(fecha = c(ult$fecha, esc_postbloq$fecha),
             yoy = c(ult$yoy, esc_postbloq$ia_postbloq), tipo = "Post-bloqueos")
)

etiquetas_finales <- cf_lineas %>%
  filter(tipo %in% c(etiqueta_contra, "Post-bloqueos")) %>%
  filter(!is.na(yoy)) %>%
  group_by(tipo) %>%
  slice_max(fecha, n = 1, with_ties = FALSE) %>%
  ungroup() %>%
  mutate(etiqueta = sprintf("%.1f%%", yoy))

# Ancla de la anotación: centrada bajo la ventana de comparación, por debajo
# de ambas series, para no depender de cuán ancha o angosta sea la brecha.
x_anot <- tabla_cf$fecha[ceiling(nrow(tabla_cf) / 2)]
y_anot <- min(c(tabla_cf$ia_contra, tabla_cf$ia_postbloq)) - 2.5

colores_cf   <- setNames(c("black","blue","#e74c3c"), c("Observado", etiqueta_contra, "Post-bloqueos"))
linetypes_cf <- setNames(c("solid","solid","dashed"), c("Observado", etiqueta_contra, "Post-bloqueos"))

ggplot(cf_lineas, aes(fecha, yoy, color = tipo, linetype = tipo)) +
  geom_line(linewidth = 1) +
  geom_point(size = 1.5) +

  geom_ribbon(
    data = data.frame(fecha = esc_postbloq$fecha,
                       lo = m_sel_jul_dic$ia_contra,
                       hi = esc_postbloq$ia_postbloq),
    aes(fecha, ymin = lo, ymax = hi),
    inherit.aes = FALSE, fill = "#e74c3c", alpha = 0.15
  ) +

  geom_label_repel(
    data = etiquetas_finales,
    aes(x = fecha, y = yoy, label = etiqueta, color = tipo),
    inherit.aes = FALSE, nudge_x = 25, direction = "y", hjust = 0,
    size = 3.5, show.legend = FALSE, label.size = 0.2, min.segment.length = 0
  ) +

  scale_color_manual(values = colores_cf) +
  scale_linetype_manual(values = linetypes_cf) +

  annotate(
    "label", x = x_anot, y = y_anot,
    label = "Brecha vs.\npost-bloqueos",
    color = "#e74c3c", size = 3.2, fontface = "italic",
    fill = "white", alpha = 0.8, label.size = NA
  ) +

  labs(
    title = "Inflación interanual — Contrafactual vs. Post-bloqueos",
    subtitle = sprintf("Diferencia a dic 2026: %.1f pp", tail(tabla_cf$diferencia, 1)),
    x = NULL, y = "% interanual", color = NULL, linetype = NULL
  ) +

  scale_x_date(
    date_breaks = "4 months", date_labels = "%b %Y",
    expand = expansion(mult = c(0.02, 0.15))
  ) +

  coord_cartesian(clip = "off") +

  theme(
    axis.text.x = element_text(angle = 45, hjust = 1),
    plot.margin = margin(5.5, 45, 5.5, 5.5)
  )
```

---

<center>
*Modelos estimados sobre log(IPC) desde `r ANIO_INICIO` (n=`r length(log_ipc_ts)`).*
*A: SARIMA puro | B: + dummies COVID, Bloqueos y shocks puntuales | C: + TC digital.*
</center>
